# Отримання реальних ринкових даних {#sec-data-acquisition}

```{r}
#| label: setup-data-acquisition

sys.source(
  "R/book_setup.R",
  envir = knitr::knit_global()
)

load_book_environment(
  packages = c(
    "dplyr",
    "ggplot2",
    "knitr",
    "scales",
    "tibble",
    "yaml"
  ),
  modules = c(
    "R/project_config.R",
    "R/project_io.R",
    "R/data_provenance.R",
    "R/hourly_ohlc_quality.R",
    "R/exchange_comparison.R",
    "R/book_charts.R"
  ),
  envir = knitr::knit_global()
)

config <- read_project_config()
data_start <- config$study$data_start
data_end <- config$study$data_end_exclusive

raw_data_by_exchange <- lapply(
  config$paths$cache,
  read_rds_required,
  description = "кеш ринкових даних"
)

candidate_raw <- raw_data_by_exchange[[config$candidate$id]]
primary_raw <- raw_data_by_exchange[[config$primary$id]]
reference_raw <- raw_data_by_exchange[[config$reference$id]]

source_provenance <- source_metadata_summary(
  config = config,
  data_by_exchange = raw_data_by_exchange
)
manifest_check <- validate_data_manifest(config)

candidate_quality <- require_bounded_hourly_ohlc(
  data = candidate_raw,
  start_time = data_start,
  end_time = data_end,
  source_label = config$candidate$market_label,
  allow_internal_gaps = TRUE
)
primary_quality <- require_complete_hourly_ohlc(
  data = primary_raw,
  start_time = data_start,
  end_time = data_end,
  source_label = config$primary$market_label
)
reference_quality <- require_complete_hourly_ohlc(
  data = reference_raw,
  start_time = data_start,
  end_time = data_end,
  source_label = config$reference$market_label
)

quality_value <- function(quality, check_name) {
  quality$summary$Значення[
    quality$summary$Перевірка == check_name
  ]
}
format_count <- function(value) {
  format(
    value,
    big.mark = " ",
    scientific = FALSE,
    trim = TRUE
  )
}
format_decimal <- function(value, digits) {
  formatC(
    value,
    format = "f",
    digits = digits,
    decimal.mark = ","
  )
}
```

::: {.callout-important appearance="simple"}
## Головне питання

**Який погодинний ряд BTC достатньо повний, щоб аналіз не залежав від
прихованого заповнення пропусків?**
:::

## Що містить один рядок даних

Один рядок відповідає одній завершеній годинній свічці UTC. У ньому є:

- `open`: ціна першої угоди;
- `high`: найбільша ціна;
- `low`: найменша ціна;
- `close`: ціна останньої угоди;
- `volume`: обсяг BTC.

Разом ці п'ять полів називають **OHLCV**: `open`, `high`, `low`,
`close`, `volume`. Слово «свічка» тут означає короткий підсумок усіх
угод за одну годину, а не одну окрему угоду.

Незавершена поточна година не включається. Дані отримуються лише з
офіційних джерел бірж [@binancePublicData; @binanceSpotKlines;
@bybitKline; @bitstampOhlc].

### Період спостережень

Початок і тривалість задаються в `config.yml`. Кінець періоду є правою
межею і не включається.

```{r}
#| label: tbl-study-period

period_table <- tibble::tibble(
  `Параметр` = c(
    "Початок, включно",
    "Кінець, без включення",
    "Остання включена година",
    "Тривалість, календарних років",
    "Очікувана кількість годин"
  ),
  `Значення` = c(
    paste0(format_utc(data_start, include_seconds = TRUE), " UTC"),
    paste0(format_utc(data_end, include_seconds = TRUE), " UTC"),
    paste0(
      format_utc(data_end - 60 * 60, include_seconds = TRUE),
      " UTC"
    ),
    config$study$data_years,
    format_count(expected_hour_count(data_start, data_end))
  )
)

knitr::kable(
  period_table,
  align = c("l", "l"),
  caption = "Повний багаторічний період із config.yml"
)
```

::: {.callout-note title="Як читати дату"}
Запис `2021-07-06 00:00` означає 6 липня 2021 року, 00:00 за UTC.
:::

## Чи повний ряд Binance

Binance був початковим кандидатом. Для нього перевіряються часові межі,
дублікати, пропущені години, додатність цін, узгодженість OHLC та
невід'ємний обсяг.

```{r}
#| label: tbl-binance-quality

knitr::kable(
  candidate_quality$summary,
  format.args = list(
    big.mark = " ",
    scientific = FALSE
  ),
  align = c("l", "r"),
  caption = paste(
    "Перевірка",
    config$candidate$market_label,
    "на повному спільному проміжку"
  )
)
```

### Де саме є розриви

```{r}
#| label: intro-binance-gap-timeline
#| echo: false
#| results: asis

book_figure_intro(
  question = paste(
    "Коли в ряді Binance бракує годинних свічок",
    "і скільки годин втрачено в кожному розриві?"
  ),
  explanation = paste(
    "Кожна точка відповідає одному часовому розриву.",
    "Горизонтальна вісь показує момент розриву,",
    "вертикальна - кількість відсутніх годин."
  ),
  how_to_read = c(
    "Рухайтеся зліва направо, щоб побачити час кожного розриву.",
    "Що вища точка, то більше послідовних годин відсутні.",
    "Повзунком унизу звузьте потрібний проміжок років.",
    "Наведіть курсор, щоб побачити точні межі розриву."
  ),
  caution = paste(
    "Точка показує відсутність свічок, а не падіння ціни.",
    "Пропуски не заповнюються даними іншої біржі."
  )
)
```

```{r}
#| label: fig-binance-gap-timeline
#| fig-cap: "Час і тривалість кожного розриву в погодинному ряді Binance BTC/USDT"

gap_plot_data <- candidate_quality$gaps |>
  dplyr::mutate(
    gap_time = previous_observation +
      as.difftime(interval_hours / 2, units = "hours"),
    hover_text = paste0(
      "Після: ",
      format(
        previous_observation,
        "%Y-%m-%d %H:%M",
        tz = "UTC"
      ),
      " UTC",
      "<br>До: ",
      format(
        next_observation,
        "%Y-%m-%d %H:%M",
        tz = "UTC"
      ),
      " UTC",
      "<br>Пропущено годин: ",
      missing_hours
    )
  )

has_gaps <- nrow(gap_plot_data) > 0L
if (has_gaps) {
  maximum_gap <- max(gap_plot_data$missing_hours)
  gap_chart <- ggplot2::ggplot(
    gap_plot_data,
    ggplot2::aes(
      x = gap_time,
      y = missing_hours
    )
  ) +
    ggplot2::geom_hline(
      yintercept = 0,
      colour = "#9AA5B1"
    ) +
    ggplot2::geom_point(
      colour = "#D7301F",
      size = 4.5,
      alpha = 0.9
    ) +
    ggplot2::scale_x_datetime(
      limits = c(data_start, data_end),
      date_breaks = "1 year",
      date_labels = "%Y"
    ) +
    ggplot2::scale_y_continuous(
      breaks = seq(0, maximum_gap, by = 1),
      expand = ggplot2::expansion(mult = c(0.05, 0.25))
    ) +
    ggplot2::labs(
      x = "Час, UTC",
      y = "Пропущено годин",
      title = "Розриви погодинного ряду Binance BTC/USDT"
    ) +
    book_ggplot_theme(base_size = 15)
} else {
  palette <- book_plot_palette()
  gap_chart <- ggplot2::ggplot() +
    ggplot2::annotate(
      "text",
      x = 0,
      y = 0,
      label = "Розривів Binance у вибраному періоді немає",
      colour = palette[["positive"]],
      size = 5
    ) +
    ggplot2::xlim(-1, 1) +
    ggplot2::ylim(-1, 1) +
    ggplot2::theme_void() +
    ggplot2::theme(
      plot.background = ggplot2::element_rect(
        fill = palette[["background"]],
        colour = NA
      )
    )
}

gap_chart <- render_book_plot(
  gap_chart,
  size = "standard",
  margin = book_chart_margin("standard"),
  role = if (has_gaps) "negative" else "positive"
)
if (has_gaps) {
  gap_chart <- plotly::layout(
    gap_chart,
    xaxis = book_time_axis("Час, UTC", rangeslider = TRUE)
  )
}

gap_chart
```

```{r}
#| label: comment-binance-gap-timeline
#| echo: false
#| results: asis

book_figure_comment(
  observation = if (nrow(candidate_quality$gaps) == 0L) {
    "У перевіреному періоді розривів не виявлено."
  } else {
    paste0(
      "Виявлено ",
      nrow(candidate_quality$gaps),
      " розривів і ",
      sum(candidate_quality$gaps$missing_hours),
      " пропущених годин; найбільший розрив охоплює ",
      max(candidate_quality$gaps$missing_hours),
      " год."
    )
  },
  conclusion = if (nrow(candidate_quality$gaps) == 0L) {
    "Ряд Binance має повне погодинне покриття перевіреного періоду."
  } else {
    paste(
      "Ряд Binance не є повним на всьому спільному періоді.",
      "Повторна перевірка через офіційний REST API",
      "не відновила відсутні свічки."
    )
  },
  follow_up = if (nrow(candidate_quality$gaps) == 0L) {
    "Повторювати цю перевірку після кожного оновлення кешу."
  } else {
    paste(
      "Не інтерполювати пропуски й не підміняти їх цінами іншої біржі.",
      "Для основного аналізу перевірити повніший ряд Bybit."
    )
  }
)
```

```{r}
#| label: tbl-binance-gaps

if (nrow(candidate_quality$gaps) > 0L) {
  binance_gap_table <- candidate_quality$gaps |>
    dplyr::transmute(
      `Остання свічка перед розривом, UTC` = format(
        previous_observation,
        "%Y-%m-%d %H:%M",
        tz = "UTC"
      ),
      `Перша свічка після розриву, UTC` = format(
        next_observation,
        "%Y-%m-%d %H:%M",
        tz = "UTC"
      ),
      `Пропущено годин` = missing_hours
    )
} else {
  binance_gap_table <- tibble::tibble(
    `Остання свічка перед розривом, UTC` = "Розривів немає",
    `Перша свічка після розриву, UTC` = "",
    `Пропущено годин` = 0
  )
}

knitr::kable(
  binance_gap_table,
  align = c("l", "l", "r"),
  caption = "Повний перелік розривів Binance у вибраному періоді"
)
```

## Чи повніший ряд Bybit

Binance і Bybit порівнюються на однаковому спотовому ринку BTC/USDT,
з однаковим інтервалом `1h` і тими самими часовими межами.

```{r}
#| label: tbl-binance-bybit-coverage

selection_quality <- tibble::tibble(
  `Роль на цьому етапі` = c(
    "Початковий кандидат",
    "Альтернатива"
  ),
  `Джерело` = c(
    config$candidate$market_label,
    config$primary$market_label
  ),
  `Перевірений період, UTC` = format_utc_period(
    data_start,
    data_end
  ),
  `Очікувано годин` = c(
    quality_value(
      candidate_quality,
      "Очікувана кількість годин"
    ),
    quality_value(
      primary_quality,
      "Очікувана кількість годин"
    )
  ),
  `Наявні свічки` = c(
    nrow(candidate_quality$data),
    nrow(primary_quality$data)
  ),
  `Пропущено годин` = c(
    quality_value(candidate_quality, "Пропущені години"),
    quality_value(primary_quality, "Пропущені години")
  ),
  `Внутрішні розриви` = c(
    nrow(candidate_quality$gaps),
    nrow(primary_quality$gaps)
  ),
  `Висновок` = c(
    if (
      quality_value(candidate_quality, "Пропущені години") > 0
    ) {
      "Неповний"
    } else {
      "Повний"
    },
    "Повний"
  )
)

knitr::kable(
  selection_quality,
  format.args = list(
    big.mark = " ",
    scientific = FALSE
  ),
  align = c("l", "l", "l", "r", "r", "r", "r", "l"),
  caption = "Binance і Bybit на точно однаковому проміжку"
)
```

::: {.callout-important title="Вибір основного джерела"}
Основним рядом є `r config$primary$market_label`, бо він містить усі
очікувані години. Дані Binance зберігаються лише як відтворюваний
результат початкового аудиту. Ряди двох бірж не змішуються.
:::

## Чи узгоджується Bybit з незалежним джерелом

Bitstamp використовується як незалежна технічна перевірка. Bybit
показує BTC/USDT, а Bitstamp BTC/USD, тому рівні цін не зобов'язані
збігатися. Повнота файлів перевіряється за весь період, але значення
цін і дохідностей порівнюються лише у початковому навчальному
періоді.

Для спільної години відносна різниця цін обчислюється так:

$$
D_t^{(\%)}=
100\left(
\frac{P_t^{\mathrm{Bybit}}}
     {P_t^{\mathrm{Bitstamp}}}
-1
\right).
$$

Додатне $D_t^{(\%)}$ означає, що ціна Bybit вища. У таблиці
показано модуль цієї різниці, тому знак не впливає на її величину.
Медіана ділить спостереження навпіл, а 95-й процентиль є межею, яку
не перевищують приблизно 95% спостережень. Кореляція вимірює силу
лінійного спільного руху від $-1$ до $1$, але не рівність двох цін.

```{r}
#| label: tbl-bybit-bitstamp-coverage

control_quality <- tibble::tibble(
  `Роль` = c("Основний ряд", "Контроль"),
  `Джерело` = c(
    config$primary$market_label,
    config$reference$market_label
  ),
  `Очікувано годин` = c(
    quality_value(
      primary_quality,
      "Очікувана кількість годин"
    ),
    quality_value(
      reference_quality,
      "Очікувана кількість годин"
    )
  ),
  `Наявні свічки` = c(
    nrow(primary_quality$data),
    nrow(reference_quality$data)
  ),
  `Пропущено` = c(
    quality_value(primary_quality, "Пропущені години"),
    quality_value(reference_quality, "Пропущені години")
  ),
  `Дублікати` = c(
    quality_value(primary_quality, "Повторені години"),
    quality_value(reference_quality, "Повторені години")
  ),
  `Внутрішні розриви` = c(
    nrow(primary_quality$gaps),
    nrow(reference_quality$gaps)
  )
)

knitr::kable(
  control_quality,
  format.args = list(
    big.mark = " ",
    scientific = FALSE
  ),
  align = c("l", "l", "r", "r", "r", "r", "r"),
  caption = "Однакова перевірка повноти Bybit і Bitstamp"
)
```

```{r}
#| label: tbl-bybit-bitstamp-agreement

agreement_primary <- primary_quality$data |>
  dplyr::filter(
    open_time < config$evaluation$validation_start
  )
agreement_reference <- reference_quality$data |>
  dplyr::filter(
    open_time < config$evaluation$validation_start
  )
agreement <- compare_hourly_exchanges(
  primary = agreement_primary,
  reference = agreement_reference,
  primary_name = config$primary$name,
  reference_name = config$reference$name
)
agreement_values <- agreement$summary$Значення
agreement_table <- tibble::tibble(
  `Показник` = agreement$summary$Перевірка,
  `Результат` = c(
    format_count(agreement_values[[1]]),
    format_count(agreement_values[[2]]),
    paste0(format_decimal(agreement_values[[3]], 6), " %"),
    paste0(format_decimal(agreement_values[[4]], 6), " %"),
    paste0(format_decimal(agreement_values[[5]], 6), " %"),
    format_decimal(agreement_values[[6]], 6)
  )
)

knitr::kable(
  agreement_table,
  align = c("l", "r"),
  caption = paste(
    "Технічна узгодженість",
    config$primary$name,
    "і",
    config$reference$name,
    "на однакових годинах початкового навчального періоду"
  )
)
```

Висока кореляція означає, що два незалежні джерела показують схожий
погодинний рух BTC. Вона не робить BTC/USDT і BTC/USD одним ринком і
не доводить правильність кожного окремого значення.

## Як перевіряється походження даних

Локальні файли містять метадані джерела, ринку, інтервалу та часових
меж. Перед рендером вони звіряються з `config.yml`. Контрольна сума
SHA-256 є цифровим відбитком файлу: якщо зміниться хоча б один байт,
відбиток також зміниться. Значення в `data-manifest.yml` тому
допомагає підтвердити точний вміст локальних даних.

```{r}
#| label: tbl-data-provenance

exchange_ids <- names(config$exchanges)
exchange_names <- vapply(
  config$exchanges,
  `[[`,
  character(1),
  "name"
)
source_roles <- stats::setNames(
  c(
    "Початковий аудит",
    "Основний ряд",
    "Незалежна перевірка даних"
  ),
  c(
    config$candidate$id,
    config$primary$id,
    config$reference$id
  )
)
source_links <- c(
  binance = paste0(
    "<a href=\"",
    config$exchanges$binance$documentation_url,
    "\">Public Data</a>"
  ),
  bybit = paste0(
    "<a href=\"",
    config$exchanges$bybit$documentation_url,
    "\">Документація Kline API</a>"
  ),
  bitstamp = paste0(
    "<a href=\"",
    config$exchanges$bitstamp$documentation_url,
    "\">Документація OHLC API</a>"
  )
)

provenance_table <- source_provenance |>
  dplyr::mutate(
    `Ідентифікатор` = exchange_ids[
      match(`Джерело`, exchange_names)
    ],
    `Роль` = unname(source_roles[`Ідентифікатор`]),
    `Запит` = paste0(
      `Пара`,
      ", <code>",
      `Символ API`,
      "</code>, ",
      `Інтервал`,
      ", UTC"
    ),
    `Офіційне джерело` = unname(
      source_links[`Ідентифікатор`]
    ),
    `Статус` = ifelse(
      `Метадані відповідають config.yml`,
      "Підтверджено",
      "Помилка"
    )
  ) |>
  dplyr::transmute(
    `Роль`,
    `Джерело`,
    `Запит`,
    `Офіційне джерело`,
    `Статус`
  )

knitr::kable(
  provenance_table,
  escape = FALSE,
  align = c("l", "l", "l", "l", "l"),
  caption = "Роль і перевірені параметри кожного джерела"
)
```

Якщо файл відсутній або не відповідає конфігурації, підготовка даних
зупиняється або виконується заново. Це не дозволяє непомітно
використати старий чи сторонній набір.

## Висновок

- Binance показує відтворювану проблему з пропущеними годинами.
- Bybit дає повний основний ряд BTC/USDT.
- Bitstamp незалежно підтверджує загальний погодинний рух BTC.
- Дані різних бірж не змішуються.

Отже, подальші обчислення спираються на повний ряд Bybit, а проблеми
початкового джерела залишаються видимими.
