# Отримання реальних ринкових даних {#sec-data-acquisition}

```{r}
#| label: setup-data-acquisition

sys.source(
  "R/book_setup.R",
  envir = knitr::knit_global()
)

load_book_environment(
  packages = c(
    "dplyr",
    "ggplot2",
    "htmlwidgets",
    "knitr",
    "plotly",
    "scales",
    "tibble",
    "yaml"
  ),
  modules = c(
    "R/project_config.R",
    "R/project_io.R",
    "R/data_provenance.R",
    "R/hourly_ohlc_quality.R",
    "R/exchange_comparison.R",
    "R/book_charts.R"
  ),
  envir = knitr::knit_global()
)

config <- read_project_config()
data_start <- config$study$data_start
data_end <- config$study$data_end_exclusive

raw_data_by_exchange <- lapply(
  config$paths$cache,
  read_rds_required,
  description = "кеш ринкових даних"
)

candidate_raw <- raw_data_by_exchange[[config$candidate$id]]
primary_raw <- raw_data_by_exchange[[config$primary$id]]
reference_raw <- raw_data_by_exchange[[config$reference$id]]

source_provenance <- source_metadata_summary(
  config = config,
  data_by_exchange = raw_data_by_exchange
)
manifest_check <- validate_data_manifest(config)

candidate_quality <- require_bounded_hourly_ohlc(
  data = candidate_raw,
  start_time = data_start,
  end_time = data_end,
  source_label = config$candidate$market_label,
  allow_internal_gaps = TRUE
)
primary_quality <- require_complete_hourly_ohlc(
  data = primary_raw,
  start_time = data_start,
  end_time = data_end,
  source_label = config$primary$market_label
)
reference_quality <- require_complete_hourly_ohlc(
  data = reference_raw,
  start_time = data_start,
  end_time = data_end,
  source_label = config$reference$market_label
)

quality_value <- function(quality, check_name) {
  quality$summary$Значення[
    quality$summary$Перевірка == check_name
  ]
}
format_count <- function(value) {
  format(
    value,
    big.mark = " ",
    scientific = FALSE,
    trim = TRUE
  )
}
format_decimal <- function(value, digits) {
  formatC(
    value,
    format = "f",
    digits = digits,
    decimal.mark = ","
  )
}
```

::: {.callout-important appearance="simple"}
## Головне питання

**Який погодинний ряд BTC достатньо повний, щоб використовувати його
для графіків, статистичного аналізу, моделі та торгового правила без
прихованого заповнення пропусків?**
:::

## Binance як початкове джерело

Спочатку для проєкту було обрано
`r config$candidate$market_label`. Це спотовий ринок, де ціна показує,
скільки `r config$candidate$quote_currency` коштує один BTC. Дані
отримуються з офіційних місячних архівів Binance з перевіркою SHA-256,
а неповний останній місяць і знайдені розриви повторно перевіряються
через REST API [@binancePublicData; @binanceSpotKlines].

Один рядок даних відповідає одній завершеній годині UTC. Для кожної
свічки використовуються:

- `open` - ціна першої угоди;
- `high` - найбільша ціна;
- `low` - найменша ціна;
- `close` - ціна останньої угоди;
- `volume` - обсяг BTC.

Ціна $P_t$ у наступному розділі визначається як `close`. Незавершена
поточна година до набору не включається.

### Період і формат дати

Початок задається у `config.yml`, а кінець автоматично обчислюється як
початок плюс ціла кількість календарних років.

::: {.callout-note title="Як читати дату і час"}
Формат `YYYY-MM-DD HH:MM:SS` означає:

- `YYYY` - рік;
- `MM` - місяць;
- `DD` - день;
- `HH` - година;
- `MM` після пробілу - хвилини;
- `SS` - секунди.

Наприклад, `2021-07-06 00:00:00` означає 6 липня 2021 року, початок
доби за UTC.
:::

```{r}
#| label: tbl-study-period

period_table <- tibble::tibble(
  `Параметр` = c(
    "Початок, включно",
    "Кінець, без включення",
    "Остання включена година",
    "Тривалість, календарних років",
    "Очікувана кількість годин"
  ),
  `Значення` = c(
    paste0(format_utc(data_start, include_seconds = TRUE), " UTC"),
    paste0(format_utc(data_end, include_seconds = TRUE), " UTC"),
    paste0(
      format_utc(data_end - 60 * 60, include_seconds = TRUE),
      " UTC"
    ),
    config$study$data_years,
    format_count(expected_hour_count(data_start, data_end))
  )
)

knitr::kable(
  period_table,
  align = c("l", "l"),
  caption = "Повний багаторічний період із config.yml"
)
```

Початкова та кінцева межі мають однакові місяць, день і час. Вони
відрізняються лише роком. Завдяки цьому період дорівнює рівно
`r config$study$data_years` календарним рокам, а не приблизній
кількості днів.

::: {.callout-tip title="Чи поширюється зміна config.yml на всю роботу?"}
Так. Розділи книги та сценарії даних викликають
`read_project_config()`.

Якщо змінити `study.data_start`, `study.data_years`, біржу, символ,
інтервал або інше джерельне значення, старі кеші перестануть
відповідати метаданим. Перед рендером вони будуть отримані заново, а
підготовлений набір, таблиці, часовий поділ і графіки перебудуються.

Кінцеву дату не потрібно змінювати окремо: вона завжди обчислюється як
`study.data_start + study.data_years`. Параметри, яких немає в
`config.yml`, наприклад текст пояснень або формули, автоматично не
змінюються.
:::

### Перевірка повноти Binance

Для кожної біржі одна функція перевіряє:

- потрібні поля та часові позначки UTC;
- точний початок і кінець періоду;
- дублікати та пропущені години;
- додатні числові OHLC-ціни;
- співвідношення `low ≤ open, close ≤ high`;
- невід'ємний обсяг.

Для Binance внутрішні розриви не приховуються і не зупиняють побудову
цього розділу. Вони є результатом аудиту, який потрібно показати.

```{r}
#| label: tbl-binance-quality

knitr::kable(
  candidate_quality$summary,
  format.args = list(
    big.mark = " ",
    scientific = FALSE
  ),
  align = c("l", "r"),
  caption = paste(
    "Перевірка",
    config$candidate$market_label,
    "на повному спільному проміжку"
  )
)
```

### Де саме є розриви Binance

```{r}
#| label: fig-binance-gap-timeline
#| fig-cap: "Розриви Binance на повному спільному проміжку; наведення показує точні межі та кількість пропущених годин"

gap_plot_data <- candidate_quality$gaps |>
  dplyr::mutate(
    gap_time = previous_observation +
      as.difftime(interval_hours / 2, units = "hours"),
    hover_text = paste0(
      "Після: ",
      format(
        previous_observation,
        "%Y-%m-%d %H:%M",
        tz = "UTC"
      ),
      " UTC",
      "<br>До: ",
      format(
        next_observation,
        "%Y-%m-%d %H:%M",
        tz = "UTC"
      ),
      " UTC",
      "<br>Пропущено годин: ",
      missing_hours
    )
  )

if (nrow(gap_plot_data) > 0L) {
  maximum_gap <- max(gap_plot_data$missing_hours)
  gap_chart <- ggplot2::ggplot(
    gap_plot_data,
    ggplot2::aes(
      x = gap_time,
      y = missing_hours,
      text = hover_text
    )
  ) +
    ggplot2::geom_hline(
      yintercept = 0,
      colour = "#9AA5B1"
    ) +
    ggplot2::geom_point(
      ggplot2::aes(size = missing_hours),
      colour = "#D7301F",
      alpha = 0.9
    ) +
    ggplot2::scale_x_datetime(
      limits = c(data_start, data_end),
      date_breaks = "1 year",
      date_labels = "%Y"
    ) +
    ggplot2::scale_y_continuous(
      breaks = seq(0, maximum_gap, by = 1),
      expand = ggplot2::expansion(mult = c(0.05, 0.25))
    ) +
    ggplot2::scale_size_continuous(
      range = c(5, 11),
      guide = "none"
    ) +
    ggplot2::labs(
      x = "Час, UTC",
      y = "Пропущено годин",
      title = "Коли в погодинному ряді Binance бракує свічок"
    ) +
    book_ggplot_theme(base_size = 15)

  gap_widget <- render_book_plot(
    gap_chart,
    tooltip = "text",
    hovermode = "closest",
    connect_gaps = FALSE
  )
} else {
  gap_widget <- plotly::plot_ly(
    type = "scatter",
    mode = "markers"
  ) |>
    plotly::layout(
      title = "Розривів Binance у вибраному періоді немає",
      xaxis = list(visible = FALSE),
      yaxis = list(visible = FALSE)
    ) |>
    render_book_widget(
      hovermode = "closest",
      showlegend = FALSE,
      height = 480
    )
}

gap_widget
```

```{r}
#| label: tbl-binance-gaps

if (nrow(candidate_quality$gaps) > 0L) {
  binance_gap_table <- candidate_quality$gaps |>
    dplyr::transmute(
      `Остання свічка перед розривом, UTC` = format(
        previous_observation,
        "%Y-%m-%d %H:%M",
        tz = "UTC"
      ),
      `Перша свічка після розриву, UTC` = format(
        next_observation,
        "%Y-%m-%d %H:%M",
        tz = "UTC"
      ),
      `Пропущено годин` = missing_hours
    )
} else {
  binance_gap_table <- tibble::tibble(
    `Остання свічка перед розривом, UTC` = "Розривів немає",
    `Перша свічка після розриву, UTC` = "",
    `Пропущено годин` = 0
  )
}

knitr::kable(
  binance_gap_table,
  align = c("l", "l", "r"),
  caption = "Повний перелік розривів Binance у вибраному періоді"
)
```

Повторна адресна перевірка через офіційний REST API не відновила
`r format_count(quality_value(candidate_quality, "Пропущені години"))`
годин. Їх не можна непомітно інтерполювати або замінити цінами іншої
біржі.

## Bybit як альтернатива на тому самому проміжку

Наступним кандидатом є `r config$primary$market_label`. Порівняння
чесне, тому що Binance і Bybit мають:

- той самий спотовий ринок;
- ту саму пару BTC/USDT;
- той самий погодинний інтервал;
- ті самі початкову й кінцеву межі;
- ту саму очікувану кількість годин.

Bybit отримується через офіційний Kline API [@bybitKline].

```{r}
#| label: tbl-binance-bybit-coverage

selection_quality <- tibble::tibble(
  `Роль на цьому етапі` = c(
    "Початковий кандидат",
    "Альтернатива"
  ),
  `Джерело` = c(
    config$candidate$market_label,
    config$primary$market_label
  ),
  `Перевірений період, UTC` = format_utc_period(
    data_start,
    data_end
  ),
  `Очікувано годин` = c(
    quality_value(
      candidate_quality,
      "Очікувана кількість годин"
    ),
    quality_value(
      primary_quality,
      "Очікувана кількість годин"
    )
  ),
  `Наявні свічки` = c(
    nrow(candidate_quality$data),
    nrow(primary_quality$data)
  ),
  `Пропущено годин` = c(
    quality_value(candidate_quality, "Пропущені години"),
    quality_value(primary_quality, "Пропущені години")
  ),
  `Внутрішні розриви` = c(
    nrow(candidate_quality$gaps),
    nrow(primary_quality$gaps)
  ),
  `Висновок` = c(
    if (
      quality_value(candidate_quality, "Пропущені години") > 0
    ) {
      "Неповний"
    } else {
      "Повний"
    },
    "Повний"
  )
)

knitr::kable(
  selection_quality,
  format.args = list(
    big.mark = " ",
    scientific = FALSE
  ),
  align = c("l", "l", "l", "r", "r", "r", "r", "l"),
  caption = "Binance і Bybit на точно однаковому проміжку"
)
```

Отже, різниця не пояснюється довшим періодом Binance або коротшим
періодом Bybit. На тих самих часових межах Bybit має всі
`r format_count(expected_hour_count(data_start, data_end))`
очікуваних свічок, а Binance залишається неповним.

## Вибір основного джерела

::: {.callout-important title="Рішення після однакового аудиту"}
Основним рядом стає `r config$primary$market_label`.

Binance зберігається в `config.yml`, локальному кеші, маніфесті та
цьому розділі лише для відтворюваного початкового порівняння з Bybit.
Воно не використовується для підготовленого набору, графіків ціни й
дохідностей, навчання моделі або торгового правила.
:::

Підготовлений файл будується лише з кешу біржі, визначеної в
`study.primary_exchange`. Зараз це Bybit. Пропуски Binance не
заповнюються даними Bybit, а дані двох бірж не змішуються.

Сам вибір повного джерела ще не доводить можливість заробітку. Він
лише усуває відому технічну проблему перед статистичним аналізом.

## Навіщо потрібна контрольна біржа

Після вибору Bybit потрібна ще одна повна й незалежна біржа. Її
головна роль з'явиться після побудови моделі та торгового правила.

На Bybit виконуватимуться:

- побудова ознак;
- вибір моделі;
- налаштування параметрів;
- коригування порогів торгового правила;
- аналіз помилок у навчальній частині.

Після цього модель і правило фіксуються. На контрольну біржу без змін
переносяться:

- спосіб обчислення ознак;
- навчена на Bybit модель без перенавчання;
- пороги відкриття та закриття позиції;
- напрям сигналу;
- правило розміру позиції;
- порядок обчислення результату.

::: {.callout-warning title="Контроль не можна перетворювати на нове навчання"}
Критерії прийнятної різниці результатів потрібно визначити до
перегляду фінального результату контрольної біржі.

Якщо після першої перевірки змінити модель або правило з урахуванням
контрольного результату, ця біржа більше не буде незалежним
контролем.
:::

Якщо незмінені модель і правило дають співрозмірний результат на
іншій біржі, це буде аргументом, що вони вловили закономірність руху
BTC, а не лише особливість Bybit. Це не абсолютний доказ, але
сильніша перевірка, ніж тест лише на одній біржі.

Контрольна біржа має і додаткову роль ще до моделювання. Вона
допомагає виявити зміщення часу, переплутані поля або іншу помилку,
яка могла створити повний, але неправильний ряд Bybit.

## Bitstamp як контрольна біржа

Контрольним рядом є `r config$reference$market_label`, отриманий через
офіційний OHLC API [@bitstampOhlc].

Bitstamp і Bybit перевіряються на тому самому
`r config$study$data_years`-річному погодинному проміжку. Для обох
джерел повнота є обов'язковою: якщо хоча б одна година відсутня,
рендер зупиняється.

```{r}
#| label: tbl-bybit-bitstamp-coverage

control_quality <- tibble::tibble(
  `Роль` = c("Основний ряд", "Контроль"),
  `Джерело` = c(
    config$primary$market_label,
    config$reference$market_label
  ),
  `Очікувано годин` = c(
    quality_value(
      primary_quality,
      "Очікувана кількість годин"
    ),
    quality_value(
      reference_quality,
      "Очікувана кількість годин"
    )
  ),
  `Наявні свічки` = c(
    nrow(primary_quality$data),
    nrow(reference_quality$data)
  ),
  `Пропущено` = c(
    quality_value(primary_quality, "Пропущені години"),
    quality_value(reference_quality, "Пропущені години")
  ),
  `Дублікати` = c(
    quality_value(primary_quality, "Повторені години"),
    quality_value(reference_quality, "Повторені години")
  ),
  `Внутрішні розриви` = c(
    nrow(primary_quality$gaps),
    nrow(reference_quality$gaps)
  )
)

knitr::kable(
  control_quality,
  format.args = list(
    big.mark = " ",
    scientific = FALSE
  ),
  align = c("l", "l", "r", "r", "r", "r", "r"),
  caption = "Однакова перевірка повноти Bybit і Bitstamp"
)
```

### Поточна технічна перевірка даних

Bybit показує BTC/USDT, а Bitstamp показує BTC/USD. Тому рівні цін не
повинні точно збігатися. Для поточного технічного аудиту порівнюються
лише однакові години та погодинні логарифмічні дохідності:

$$
r_t=\ln\left(\frac{P_t}{P_{t-1}}\right).
$$

```{r}
#| label: tbl-bybit-bitstamp-agreement

agreement <- compare_hourly_exchanges(
  primary = primary_quality$data,
  reference = reference_quality$data,
  primary_name = config$primary$name,
  reference_name = config$reference$name
)
agreement_values <- agreement$summary$Значення
agreement_table <- tibble::tibble(
  `Показник` = agreement$summary$Перевірка,
  `Результат` = c(
    format_count(agreement_values[[1]]),
    format_count(agreement_values[[2]]),
    paste0(format_decimal(agreement_values[[3]], 6), " %"),
    paste0(format_decimal(agreement_values[[4]], 6), " %"),
    paste0(format_decimal(agreement_values[[5]], 6), " %"),
    format_decimal(agreement_values[[6]], 6)
  )
)

knitr::kable(
  agreement_table,
  align = c("l", "r"),
  caption = paste(
    "Технічна узгодженість",
    config$primary$name,
    "і",
    config$reference$name,
    "до моделювання"
  )
)
```

Висока кореляція дохідностей означає, що два незалежні джерела
показують дуже схожий погодинний рух BTC. Вона не доводить
правильність кожної ціни, не робить BTC/USDT та BTC/USD
взаємозамінними й ще не є перевіркою майбутньої моделі.

## Як джерела та кеші контролюються

Перед кожним рендером `scripts/ensure_project_data.R` звіряє локальні
RDS із `config.yml`. Мережевий запит виконується лише тоді, коли
потрібного файла немає, він не читається, його походження не
підтверджено або метадані не відповідають конфігурації.

У таблиці показано короткі назви посилань замість довгих URL.

```{r}
#| label: tbl-data-provenance

exchange_ids <- names(config$exchanges)
exchange_names <- vapply(
  config$exchanges,
  `[[`,
  character(1),
  "name"
)
source_roles <- stats::setNames(
  c(
    "Початкове порівняння",
    "Основні дані",
    "Контроль"
  ),
  c(
    config$candidate$id,
    config$primary$id,
    config$reference$id
  )
)
source_links <- c(
  binance = paste0(
    "<a href=\"",
    config$exchanges$binance$documentation_url,
    "\">Public Data</a>"
  ),
  bybit = paste0(
    "<a href=\"",
    config$exchanges$bybit$documentation_url,
    "\">Документація Kline API</a>"
  ),
  bitstamp = paste0(
    "<a href=\"",
    config$exchanges$bitstamp$documentation_url,
    "\">Документація OHLC API</a>"
  )
)

provenance_table <- source_provenance |>
  dplyr::mutate(
    `Ідентифікатор` = exchange_ids[
      match(`Джерело`, exchange_names)
    ],
    `Роль` = unname(source_roles[`Ідентифікатор`]),
    `Запит` = paste0(
      `Пара`,
      ", <code>",
      `Символ API`,
      "</code>, ",
      `Інтервал`,
      ", UTC"
    ),
    `Офіційне джерело` = unname(
      source_links[`Ідентифікатор`]
    ),
    `Статус` = ifelse(
      `Метадані відповідають config.yml`,
      "Підтверджено",
      "Помилка"
    )
  ) |>
  dplyr::transmute(
    `Роль`,
    `Джерело`,
    `Запит`,
    `Офіційне джерело`,
    `Статус`
  )

knitr::kable(
  provenance_table,
  escape = FALSE,
  align = c("l", "l", "l", "l", "l"),
  caption = "Роль і перевірені параметри кожного джерела"
)
```

SHA-256 зв'язує метадані з точним вмістом кожного локального RDS.
Значення зберігаються в `data-manifest.yml`.

```{r}
#| label: tbl-data-manifest

manifest_table <- manifest_check |>
  dplyr::transmute(
    `Файл`,
    `Існує`,
    `Шлях збігається` = `Шлях відповідає маніфесту`,
    `SHA-256 збігається` = `SHA-256 відповідає маніфесту`
  )

knitr::kable(
  manifest_table,
  align = c("l", "c", "c", "c"),
  caption = "Перевірка локальних файлів за SHA-256"
)
```

::: {.callout-note title="Перший рендер із чистого архіву"}
У GitHub немає готових ринкових даних. Одна команда
`quarto render` відновлює зафіксовані R-пакети, отримує Binance для
початкового порівняння, отримує Bybit і Bitstamp, перевіряє джерела,
готує дохідності з Bybit і будує книгу.

Якщо локальні файли вже відповідають `config.yml`, повторний рендер
виконує перевірки без нового завантаження.
:::

## Які дані використовуються далі

::: {.callout-important title="Три джерела мають три різні ролі"}
- `r config$candidate$market_label` використовується лише в цьому
  розділі для відтворюваного порівняння повноти з Bybit.
- `r config$primary$market_label` є єдиним джерелом підготовлених
  даних, графіків, розробки моделі й коригування торгового правила.
- `r config$reference$market_label` зберігається окремо для
  технічного аудиту та майбутньої одноразової перевірки незмінених
  моделі й правила.
:::

Останній календарний рік Bybit уже зарезервовано для фінального
часового тесту. Bitstamp не використовується для вибору моделі,
параметрів або торгового правила. Комісію, спред, ліквідність і
прослизання буде враховано на етапі практичного тесту
[@bybitRestrictedCountries; @bybitTradingFees].

## Висновок

Спочатку перевірено Binance. Графік і таблиця показують його розриви
на тому самому повному багаторічному проміжку, на якому перевірено
Bybit. Оскільки Bybit має повний ряд, воно обране єдиним основним
джерелом.

Після цього Bitstamp введено як незалежний контроль. Зараз він
додатково перевіряє часову й числову узгодженість даних. Пізніше на
ньому один раз застосовуватимуть ту саму навчену на Bybit модель і те
саме торгове правило без коригування. Дані трьох бірж не змішуються.
