# Отримання реальних ринкових даних {#sec-data-acquisition}

```{r}
#| label: setup-data-acquisition

required_packages <- c(
  "dplyr",
  "ggplot2",
  "htmlwidgets",
  "knitr",
  "plotly",
  "scales",
  "tibble"
)
missing_packages <- required_packages[
  !vapply(required_packages, requireNamespace, logical(1), quietly = TRUE)
]
if (length(missing_packages) > 0L) {
  stop(
    "Не встановлено пакети: ",
    paste(missing_packages, collapse = ", ")
  )
}

module_files <- c(
  "R/hourly_ohlc_quality.R",
  "R/book_charts.R"
)

missing_modules <- module_files[!file.exists(module_files)]
if (length(missing_modules) > 0L) {
  stop(
    "Не знайдено модулі: ",
    paste(missing_modules, collapse = ", ")
  )
}

for (module_file in module_files) {
  sys.source(module_file, envir = knitr::knit_global())
}

full_data_start <- as.POSIXct("2020-07-01 00:00:00", tz = "UTC")
bybit_data_start <- as.POSIXct("2021-07-05 12:00:00", tz = "UTC")
data_end <- as.POSIXct("2026-07-01 00:00:00", tz = "UTC")

binance_cache_file <- file.path(
  "data", "cache", "btcusdt_spot_1h_2020-07-01_2026-06-30.rds"
)
bybit_cache_file <- file.path(
  "data", "cache", "bybit_btcusdt_spot_1h_2020-07-01_2026-06-30.rds"
)
bitstamp_cache_file <- file.path(
  "data", "cache", "bitstamp_btcusd_1h_2020-07-01_2026-06-30.rds"
)

required_data_files <- c(
  binance_cache_file,
  bybit_cache_file,
  bitstamp_cache_file
)
missing_data_files <- required_data_files[!file.exists(required_data_files)]
if (length(missing_data_files) > 0L) {
  stop(
    "Не знайдено локальні кеші: ",
    paste(missing_data_files, collapse = ", ")
  )
}

binance_raw <- readRDS(binance_cache_file)
bybit_raw <- readRDS(bybit_cache_file)
bitstamp_raw <- readRDS(bitstamp_cache_file)

binance_quality <- validate_hourly_ohlc(
  data = binance_raw,
  start_time = full_data_start,
  end_time = data_end
)
bybit_quality <- validate_hourly_ohlc(
  data = bybit_raw,
  start_time = bybit_data_start,
  end_time = data_end
)
bitstamp_quality <- validate_hourly_ohlc(
  data = bitstamp_raw,
  start_time = full_data_start,
  end_time = data_end
)

quality_value <- function(quality, check_name) {
  quality$summary$Значення[quality$summary$Перевірка == check_name]
}
```

::: {.callout-important appearance="simple"}
## Головне питання

**Який конкретний ринковий ряд достатньо повний і перевірений, щоб
передати його майбутнім моделям без штучного заповнення?**
:::

Спочатку визначаються ринок, показники, інтервал і часові межі. Лише
після цього можна завантажувати дані та оцінювати їхню якість.

## Що саме завантажується

Поняття BTC, USDT і spot пояснено в розділі @sec-how-it-works. Тут
порівнюються погодинні дані спотового ринку BTC/USDT на Bybit і Binance.
Bitstamp BTC/USD використовується лише для незалежної перевірки.

Для кожної свічки використовуються:

- час початку;
- `open` — ціна першої угоди;
- `high` — найбільша ціна;
- `low` — найменша ціна;
- `close` — ціна останньої угоди;
- `volume` — обсяг BTC.

Ціна $P_t$ у наступному розділі визначатиметься як `close` завершеної
свічки. Незавершена поточна година до набору не включається.

Один рядок дорівнює одній завершеній годині UTC. Це дає більше деталей,
ніж денні дані, але менше шуму й обсягу, ніж хвилинні.

Binance і Bitstamp перевіряються за шість років. Основний ряд Bybit
починається з першої доступної свічки. Точні межі наведено нижче.

```{r}
#| label: tbl-audit-periods

period_table <- tibble::tibble(
  `Призначення` = c(
    "Початковий аудит джерел",
    "Основний ряд Bybit"
  ),
  `Початок, UTC` = c(
    "2020-07-01 00:00",
    "2021-07-05 12:00"
  ),
  `Кінець без включення, UTC` = "2026-07-01 00:00",
  `Очікувано годин` = c(52584, 43716)
)

knitr::kable(
  period_table,
  align = c("l", "l", "l", "r"),
  caption = "Часові межі, визначені до порівняння результатів"
)
```

## Як отримано дані

- **Binance:** місячні й денні архіви та їхні контрольні суми SHA-256
  [@binancePublicData]. Для кожного знайденого розриву код окремо
  повторює запит через REST API.
- **Bybit:** API повертає до 1 000 свічок за запит, тому період поділено
  на неперекривні 1000-годинні частини [@bybitKline].
- **Bitstamp:** BTC/USD завантажено лише як незалежний контроль. Ці
  значення не вставляються в ряд BTC/USDT.

Оновлення кешів і рендер книги розділено. `quarto render` читає локальні
RDS-файли й не звертається до бірж.

## Що перевіряється до вибору джерела

Для всіх джерел перевіряються:

- потрібні поля та часові позначки UTC;
- дублікати й пропущені години;
- додатні числові ціни та співвідношення `low ≤ open, close ≤ high`;
- невід'ємний обсяг;
- відсутність підміни даними іншої біржі.

## Результат аудиту джерел

```{r}
#| label: tbl-exchange-source-comparison

source_comparison <- tibble::tibble(
  `Джерело` = c(
    "Binance Spot BTC/USDT",
    "Bybit Spot BTC/USDT",
    "Bitstamp Spot BTC/USD"
  ),
  `Перевірений період` = c(
    "2020-07-01 00:00 — 2026-07-01 00:00",
    "2021-07-05 12:00 — 2026-07-01 00:00",
    "2020-07-01 00:00 — 2026-07-01 00:00"
  ),
  `Очікувано` = c(
    quality_value(binance_quality, "Очікувана кількість годин"),
    quality_value(bybit_quality, "Очікувана кількість годин"),
    quality_value(bitstamp_quality, "Очікувана кількість годин")
  ),
  `Наявні свічки` = c(
    nrow(binance_quality$data),
    nrow(bybit_quality$data),
    nrow(bitstamp_quality$data)
  ),
  `Пропущено` = c(
    quality_value(binance_quality, "Пропущені години"),
    quality_value(bybit_quality, "Пропущені години"),
    quality_value(bitstamp_quality, "Пропущені години")
  ),
  `Внутрішні розриви` = c(
    nrow(binance_quality$gaps),
    nrow(bybit_quality$gaps),
    nrow(bitstamp_quality$gaps)
  )
)

knitr::kable(
  source_comparison,
  format.args = list(big.mark = " ", scientific = FALSE),
  align = c("l", "l", "r", "r", "r", "r"),
  caption = "Результати однакової перевірки трьох локальних кешів"
)
```

### Binance: де саме бракує даних

```{r}
#| label: tbl-binance-quality

knitr::kable(
  binance_quality$summary,
  format.args = list(big.mark = " ", scientific = FALSE),
  align = c("l", "r"),
  caption = "Перевірка Binance Spot BTC/USDT"
)
```

```{r}
#| label: fig-binance-gap-timeline
#| fig-cap: "Часові розриви Binance; точну дату видно при наведенні, а розмір точки відповідає кількості відсутніх годин"

gap_plot_data <- binance_quality$gaps |>
  dplyr::mutate(
    gap_date = previous_observation +
      as.difftime(interval_hours / 2, units = "hours"),
    label = format(gap_date, "%Y-%m-%d", tz = "UTC")
  )

gap_chart <- ggplot2::ggplot(
  gap_plot_data,
  ggplot2::aes(
    x = gap_date,
    y = missing_hours,
    text = paste0(
      "Дата: ", label,
      "<br>Пропущено годин: ", missing_hours
    )
  )
) +
  ggplot2::geom_hline(yintercept = 0, colour = "#9AA5B1") +
  ggplot2::geom_point(
    ggplot2::aes(size = missing_hours),
    colour = "#D7301F",
    alpha = 0.85
  ) +
  ggplot2::scale_x_datetime(
    limits = c(full_data_start, data_end),
    date_breaks = "1 year",
    date_labels = "%Y"
  ) +
  ggplot2::scale_y_continuous(
    breaks = seq(0, max(gap_plot_data$missing_hours), by = 1),
    expand = ggplot2::expansion(mult = c(0.05, 0.25))
  ) +
  ggplot2::scale_size_continuous(range = c(4, 10), guide = "none") +
  ggplot2::labs(
    x = NULL,
    y = "Пропущено годин",
    title = "Коли у Binance відсутні годинні свічки"
  ) +
  book_ggplot_theme(base_size = 15)

render_book_plot(
  gap_chart,
  tooltip = "text",
  hovermode = "closest",
  connect_gaps = FALSE
)
```

Точну дату видно при наведенні, а повні межі наведено в таблиці.

```{r}
#| label: tbl-binance-gaps

binance_gap_table <- binance_quality$gaps |>
  dplyr::transmute(
    `Остання свічка перед розривом, UTC` = format(
      previous_observation,
      "%Y-%m-%d %H:%M",
      tz = "UTC"
    ),
    `Перша свічка після розриву, UTC` = format(
      next_observation,
      "%Y-%m-%d %H:%M",
      tz = "UTC"
    ),
    `Пропущено годин` = missing_hours
  )

knitr::kable(
  binance_gap_table,
  align = c("l", "l", "r"),
  caption = "Повний перелік розривів Binance"
)
```

Повторне отримання з офіційних джерел не відновило ці 19 годин. Вони
не інтерполюються й не замінюються цінами іншої біржі.

### Bybit: повнота основного періоду

```{r}
#| label: tbl-bybit-quality

knitr::kable(
  bybit_quality$summary,
  format.args = list(big.mark = " ", scientific = FALSE),
  align = c("l", "r"),
  caption = "Перевірка Bybit Spot BTC/USDT від першої доступної години"
)
```

Від 2021-07-05 12:00 UTC ряд містить усі 43 716 очікуваних свічок.
Внутрішніх розривів і дублікатів немає.

## Чому основним джерелом став Bybit

::: {.callout-important title="Рішення після аудиту"}
Основним аналітичним набором є **Bybit Spot BTC/USDT** від
2021-07-05 12:00 UTC.

Binance має довшу історію, але містить 19 невідновлених годин.
Bitstamp повний, проте використовує іншу пару BTC/USD. Bybit дає
суцільний ряд потрібної пари BTC/USDT і може відповідати майбутньому
ринку виконання операцій.
:::

Історія Bybit коротша на 8 868 початкових годин, але всередині обраного
періоду пропусків немає.

## Перевірка узгодженості Binance і Bybit

Порівнюються лише однакові години. Різниця цін обчислюється так:

$$
d_t=100\left(\frac{P_t^{Bybit}}{P_t^{Binance}}-1\right).
$$

Дохідність кожної біржі обчислюється окремо:

$$
r_t=\ln\left(\frac{P_t}{P_{t-1}}\right).
$$

Несуміжні години не входять до порівняння дохідностей. Таблицю нижче
повністю створює показаний код.

```{r}
#| label: tbl-binance-bybit-agreement

common_prices <- bybit_quality$data |>
  dplyr::select(open_time, bybit_close = close) |>
  dplyr::inner_join(
    binance_quality$data |>
      dplyr::select(open_time, binance_close = close),
    by = "open_time"
  ) |>
  dplyr::arrange(open_time) |>
  dplyr::mutate(
    hours_from_previous = as.numeric(
      difftime(open_time, dplyr::lag(open_time), units = "hours")
    ),
    price_difference_percent =
      100 * (bybit_close / binance_close - 1),
    bybit_log_return = dplyr::if_else(
      hours_from_previous == 1,
      log(bybit_close / dplyr::lag(bybit_close)),
      NA_real_
    ),
    binance_log_return = dplyr::if_else(
      hours_from_previous == 1,
      log(binance_close / dplyr::lag(binance_close)),
      NA_real_
    )
  )

common_returns <- common_prices |>
  dplyr::filter(
    !is.na(bybit_log_return),
    !is.na(binance_log_return)
  )

format_count <- function(x) {
  format(x, big.mark = " ", scientific = FALSE, trim = TRUE)
}
format_decimal <- function(x, digits) {
  formatC(x, format = "f", digits = digits, decimal.mark = ",")
}

agreement_table <- tibble::tibble(
  `Показник` = c(
    "Спільні годинні ціни",
    "Спільні суміжні дохідності",
    "Медіанна абсолютна різниця цін",
    "95-й процентиль абсолютної різниці цін",
    "Максимальна абсолютна різниця цін",
    "Кореляція логарифмічних дохідностей"
  ),
  `Результат` = c(
    format_count(nrow(common_prices)),
    format_count(nrow(common_returns)),
    paste0(format_decimal(
      stats::median(abs(common_prices$price_difference_percent)), 6
    ), " %"),
    paste0(format_decimal(
      stats::quantile(
        abs(common_prices$price_difference_percent),
        probs = 0.95,
        names = FALSE
      ), 6
    ), " %"),
    paste0(format_decimal(
      max(abs(common_prices$price_difference_percent)), 6
    ), " %"),
    format_decimal(
      stats::cor(
        common_returns$bybit_log_return,
        common_returns$binance_log_return
      ), 6
    )
  )
)

knitr::kable(
  agreement_table,
  align = c("l", "r"),
  caption = "Узгодженість Bybit і Binance у спільному періоді"
)
```

Медіана показує типову різницю, а 95-й процентиль і максимум - більші
відхилення. Висока кореляція означає схожий рух ринків, але не робить
їхні ціни взаємозамінними.

## Комісії та реальна робота на біржі

Спочатку потрібні якісні ціни. Комісію, спред і прослизання буде додано
під час перевірки торгового правила. До реальної торгівлі також треба
перевірити, чи доступні послуги Bybit у країні користувача
[@bybitRestrictedCountries]. Актуальні способи введення й виведення коштів
треба перевірити в особистому кабінеті. Там само слід перевірити власну
ставку комісії, оскільки вона залежить від регіону й рівня користувача
[@bybitTradingFees].

## Висновок

Основний набір Bybit має 43 716 послідовних годинних свічок BTC/USDT.
Binance залишається контролем із 19 явно показаними пропусками. Дані
різних бірж не змішуються.
