---
execute:
  echo: false
---

# Отримання реальних ринкових даних {#sec-data-acquisition}

```{r}
#| label: setup-data-acquisition
#| include: false

required_packages <- c(
  "dplyr",
  "ggplot2",
  "htmlwidgets",
  "knitr",
  "plotly",
  "scales",
  "tibble"
)
missing_packages <- required_packages[
  !vapply(required_packages, requireNamespace, logical(1), quietly = TRUE)
]
if (length(missing_packages) > 0L) {
  stop(
    "Не встановлено пакети: ",
    paste(missing_packages, collapse = ", ")
  )
}

module_files <- c(
  "R/hourly_ohlc_quality.R",
  "R/book_charts.R"
)

missing_modules <- module_files[!file.exists(module_files)]
if (length(missing_modules) > 0L) {
  stop(
    "Не знайдено модулі: ",
    paste(missing_modules, collapse = ", ")
  )
}

for (module_file in module_files) {
  sys.source(module_file, envir = knitr::knit_global())
}

full_data_start <- as.POSIXct("2020-07-01 00:00:00", tz = "UTC")
bybit_data_start <- as.POSIXct("2021-07-05 12:00:00", tz = "UTC")
data_end <- as.POSIXct("2026-07-01 00:00:00", tz = "UTC")

binance_cache_file <- file.path(
  "data", "cache", "btcusdt_spot_1h_2020-07-01_2026-06-30.rds"
)
bybit_cache_file <- file.path(
  "data", "cache", "bybit_btcusdt_spot_1h_2020-07-01_2026-06-30.rds"
)
bitstamp_cache_file <- file.path(
  "data", "cache", "bitstamp_btcusd_1h_2020-07-01_2026-06-30.rds"
)

required_data_files <- c(
  binance_cache_file,
  bybit_cache_file,
  bitstamp_cache_file
)
missing_data_files <- required_data_files[!file.exists(required_data_files)]
if (length(missing_data_files) > 0L) {
  stop(
    "Не знайдено локальні кеші: ",
    paste(missing_data_files, collapse = ", ")
  )
}

binance_raw <- readRDS(binance_cache_file)
bybit_raw <- readRDS(bybit_cache_file)
bitstamp_raw <- readRDS(bitstamp_cache_file)

binance_quality <- validate_hourly_ohlc(
  data = binance_raw,
  start_time = full_data_start,
  end_time = data_end
)
bybit_quality <- validate_hourly_ohlc(
  data = bybit_raw,
  start_time = bybit_data_start,
  end_time = data_end
)
bitstamp_quality <- validate_hourly_ohlc(
  data = bitstamp_raw,
  start_time = full_data_start,
  end_time = data_end
)

quality_value <- function(quality, check_name) {
  quality$summary$Значення[quality$summary$Перевірка == check_name]
}
```

::: {.callout-important appearance="simple"}
## Головне питання

**Який конкретний ринковий ряд достатньо повний і перевірений, щоб
передати його майбутнім моделям без штучного заповнення?**
:::

Спочатку визначаються ринок, показники, інтервал і часові межі. Лише
після цього можна завантажувати дані та оцінювати їхню якість.

## Який ринок досліджується

Торгівля BTC означає обмін Bitcoin на інший актив. У цьому дослідженні
використовується спотова пара `BTCUSDT`:

- `BTC` є базовим активом;
- `USDT` є активом котирування;
- значення `BTCUSDT = 60 000` означає 60 000 USDT за 1 BTC.

На цьому етапі не використовуються ф'ючерси, кредитне плече, позичання
BTC або короткі позиції. Це залишає один зрозумілий ринок: фактичний
обмін BTC і USDT на spot [1; 2].

## Чому використовується USDT

За заявою емітента, USDT має відповідати долару США [3]. Тому
котирування BTC/USDT зручно читати приблизно як доларову ціну Bitcoin.

Проте USDT не є доларом на банківському рахунку. Він має власний ризик,
а його ціна може відхилятися від одного долара. Саме тому BTC/USDT і
BTC/USD не змішуються в одному часовому ряді.

## Які поля потрібні

Для кожної свічки використовуються:

- час початку;
- `open` — ціна першої угоди;
- `high` — найбільша ціна;
- `low` — найменша ціна;
- `close` — ціна останньої угоди;
- `volume` — обсяг BTC.

Ціна $P_t$ у наступному розділі визначатиметься як `close` завершеної
свічки. Незавершена поточна година до набору не включається.

## Чому інтервал становить одну годину

Хвилинні дані дають більше деталей, але суттєво збільшують обсяг,
мікроструктурний шум і вимоги до обробки. Денні дані простіші, проте
приховують зміни всередині доби й дають значно менше спостережень.

Одна година є проміжним рівнем:

- часову сітку легко перевірити;
- пропуски можна точно локалізувати;
- даних достатньо для наступних статистичних етапів;
- обсяг залишається зручним для локальної роботи в R.

Це рішення стосується поточного етапу. Воно не доводить, що година є
найкращим торговим горизонтом.

## Чому обрано саме такі часові межі

Перший аудит Binance і Bitstamp охоплює період від
2020-07-01 00:00 UTC до 2026-07-01 00:00 UTC без включення правої межі.
Це рівно 52 584 завершені години та шість років із різними станами
ринку.

Bybit не повертає даних BTCUSDT для початкової частини цього вікна.
Перша доступна через перевірений API свічка має час
2021-07-05 12:00 UTC. Тому основний період Bybit починається саме з
цієї фактичної межі, а не з довільно вибраної круглої дати.

```{r}
#| label: tbl-audit-periods

period_table <- tibble::tibble(
  `Призначення` = c(
    "Початковий аудит джерел",
    "Основний ряд Bybit"
  ),
  `Початок, UTC` = c(
    "2020-07-01 00:00",
    "2021-07-05 12:00"
  ),
  `Кінець без включення, UTC` = "2026-07-01 00:00",
  `Очікувано годин` = c(52584, 43716)
)

knitr::kable(
  period_table,
  align = c("l", "l", "l", "r"),
  caption = "Часові межі, визначені до порівняння результатів"
)
```

## Як отримано дані

### Binance

Для Binance використано гібридний процес:

1. Повні місяці завантажуються з офіційних ZIP-архівів Binance
   Vision [4].
2. Архіви перевіряються за SHA-256.
3. Недоступний архів або неповний хвіст запитується через REST API.
4. Кожний знайдений розрив повторно перевіряється через REST API та
   щоденні архіви.
5. Після об'єднання перевіряються дублікати й годинна сітка.

### Bybit

Bybit V5 API повертає щонайбільше 1 000 свічок за запит [5]. Період
поділяється на неперекривні 1000-годинні пакети, які завантажуються
паралельно. Права межа кожного запиту є часом останньої свічки пакета,
тому жодна година на межі пакетів не губиться.

### Bitstamp

Bitstamp BTC/USD завантажено окремо як незалежний контроль. Він дає
змогу відрізнити проблему конкретного архіву Binance від відсутності
торгів Bitcoin загалом. Через іншу валюту котирування його ціни не
вставляються в BTC/USDT.

Оновлення кешів і рендер книги розділено. `quarto render` читає локальні
RDS-файли й не звертається до бірж.

## Що перевіряється до вибору джерела

Однакова функція перевірки застосовується до всіх трьох наборів:

1. Наявність обов'язкових OHLC-полів.
2. Відсутність порожніх часових позначок.
3. Початок кожної свічки точно на межі години UTC.
4. Відсутність дублікатів часу.
5. Відповідність фактичної кількості очікуваній сітці.
6. Виявлення кожного внутрішнього розриву.
7. Додатність і числова коректність цін.
8. Виконання співвідношень `low ≤ open, close ≤ high`.
9. Невід'ємність і числова коректність обсягу.
10. Збереження одного джерела ціни без міжбіржового заповнення.

Тільки після цих перевірок будуються підсумкові таблиці.

## Результат аудиту джерел

```{r}
#| label: tbl-exchange-source-comparison

source_comparison <- tibble::tibble(
  `Джерело` = c(
    "Binance Spot BTC/USDT",
    "Bybit Spot BTC/USDT",
    "Bitstamp Spot BTC/USD"
  ),
  `Перевірений період` = c(
    "2020-07-01 00:00 — 2026-07-01 00:00",
    "2021-07-05 12:00 — 2026-07-01 00:00",
    "2020-07-01 00:00 — 2026-07-01 00:00"
  ),
  `Очікувано` = c(
    quality_value(binance_quality, "Очікувана кількість годин"),
    quality_value(bybit_quality, "Очікувана кількість годин"),
    quality_value(bitstamp_quality, "Очікувана кількість годин")
  ),
  `Наявні свічки` = c(
    nrow(binance_quality$data),
    nrow(bybit_quality$data),
    nrow(bitstamp_quality$data)
  ),
  `Пропущено` = c(
    quality_value(binance_quality, "Пропущені години"),
    quality_value(bybit_quality, "Пропущені години"),
    quality_value(bitstamp_quality, "Пропущені години")
  ),
  `Внутрішні розриви` = c(
    nrow(binance_quality$gaps),
    nrow(bybit_quality$gaps),
    nrow(bitstamp_quality$gaps)
  )
)

knitr::kable(
  source_comparison,
  format.args = list(big.mark = " ", scientific = FALSE),
  align = c("l", "l", "r", "r", "r", "r"),
  caption = "Результати однакової перевірки трьох локальних кешів"
)
```

### Binance: де саме бракує даних

```{r}
#| label: tbl-binance-quality

knitr::kable(
  binance_quality$summary,
  format.args = list(big.mark = " ", scientific = FALSE),
  align = c("l", "r"),
  caption = "Перевірка Binance Spot BTC/USDT"
)
```

```{r}
#| label: fig-binance-gap-timeline
#| fig-cap: "Часові розриви Binance; точну дату видно при наведенні, а розмір точки відповідає кількості відсутніх годин"

gap_plot_data <- binance_quality$gaps |>
  dplyr::mutate(
    gap_date = previous_observation +
      as.difftime(interval_hours / 2, units = "hours"),
    label = format(gap_date, "%Y-%m-%d", tz = "UTC")
  )

gap_chart <- ggplot2::ggplot(
  gap_plot_data,
  ggplot2::aes(
    x = gap_date,
    y = missing_hours,
    text = paste0(
      "Дата: ", label,
      "<br>Пропущено годин: ", missing_hours
    )
  )
) +
  ggplot2::geom_hline(yintercept = 0, colour = "#9AA5B1") +
  ggplot2::geom_point(
    ggplot2::aes(size = missing_hours),
    colour = "#D7301F",
    alpha = 0.85
  ) +
  ggplot2::scale_x_datetime(
    limits = c(full_data_start, data_end),
    date_breaks = "1 year",
    date_labels = "%Y"
  ) +
  ggplot2::scale_y_continuous(
    breaks = seq(0, max(gap_plot_data$missing_hours), by = 1),
    expand = ggplot2::expansion(mult = c(0.05, 0.25))
  ) +
  ggplot2::scale_size_continuous(range = c(4, 10), guide = "none") +
  ggplot2::labs(
    x = NULL,
    y = "Пропущено годин",
    title = "Коли у Binance відсутні годинні свічки"
  ) +
  book_ggplot_theme(base_size = 15)

render_book_plot(
  gap_chart,
  tooltip = "text",
  hovermode = "closest",
  connect_gaps = FALSE
)
```

На графіку постійно показано лише розташування та тривалість розривів.
Точна дата з'являється при наведенні на точку, а всі межі розривів без
скорочень наведено в таблиці нижче.

```{r}
#| label: tbl-binance-gaps

binance_gap_table <- binance_quality$gaps |>
  dplyr::transmute(
    `Остання свічка перед розривом, UTC` = format(
      previous_observation,
      "%Y-%m-%d %H:%M",
      tz = "UTC"
    ),
    `Перша свічка після розриву, UTC` = format(
      next_observation,
      "%Y-%m-%d %H:%M",
      tz = "UTC"
    ),
    `Пропущено годин` = missing_hours
  )

knitr::kable(
  binance_gap_table,
  align = c("l", "l", "r"),
  caption = "Повний перелік розривів Binance"
)
```

Повторне отримання з офіційних джерел не відновило ці 19 годин. Вони
не інтерполюються й не замінюються цінами іншої біржі.

### Bybit: повнота основного періоду

```{r}
#| label: tbl-bybit-quality

knitr::kable(
  bybit_quality$summary,
  format.args = list(big.mark = " ", scientific = FALSE),
  align = c("l", "r"),
  caption = "Перевірка Bybit Spot BTC/USDT від першої доступної години"
)
```

Від 2021-07-05 12:00 UTC ряд містить усі 43 716 очікуваних свічок.
Внутрішніх розривів і дублікатів немає.

## Чому основним джерелом став Bybit

::: {.callout-important title="Рішення після аудиту"}
Основним аналітичним набором є **Bybit Spot BTC/USDT** від
2021-07-05 12:00 UTC.

Binance має довшу історію, але містить 19 невідновлених годин.
Bitstamp повний, проте використовує іншу пару BTC/USD. Bybit дає
суцільний ряд потрібної пари BTC/USDT і може відповідати майбутньому
ринку виконання операцій.
:::

Скорочення історії на 8 868 початкових годин зафіксовано явно. Це не
називається пропуском усередині Bybit і не приховується доповненням з
іншого джерела.

## Як отримано таблицю узгодженості Binance і Bybit

Порівняння виконується лише на однакових `open_time` у спільному
періоді. Для кожної такої години обчислюється відносна різниця цін:

$$
d_t=100\left(\frac{P_t^{Bybit}}{P_t^{Binance}}-1\right).
$$

Годинні логарифмічні дохідності обчислюються окремо для кожної біржі:

$$
r_t=\ln\left(\frac{P_t}{P_{t-1}}\right).
$$

Якщо між двома спільними часовими позначками минуло більше однієї
години, така пара не входить до порівняння дохідностей. Нижче наведено
повний код, який створює таблицю безпосередньо з перевірених локальних
кешів.

```{r}
#| label: tbl-binance-bybit-agreement
#| echo: true

common_prices <- bybit_quality$data |>
  dplyr::select(open_time, bybit_close = close) |>
  dplyr::inner_join(
    binance_quality$data |>
      dplyr::select(open_time, binance_close = close),
    by = "open_time"
  ) |>
  dplyr::arrange(open_time) |>
  dplyr::mutate(
    hours_from_previous = as.numeric(
      difftime(open_time, dplyr::lag(open_time), units = "hours")
    ),
    price_difference_percent =
      100 * (bybit_close / binance_close - 1),
    bybit_log_return = dplyr::if_else(
      hours_from_previous == 1,
      log(bybit_close / dplyr::lag(bybit_close)),
      NA_real_
    ),
    binance_log_return = dplyr::if_else(
      hours_from_previous == 1,
      log(binance_close / dplyr::lag(binance_close)),
      NA_real_
    )
  )

common_returns <- common_prices |>
  dplyr::filter(
    !is.na(bybit_log_return),
    !is.na(binance_log_return)
  )

format_count <- function(x) {
  format(x, big.mark = " ", scientific = FALSE, trim = TRUE)
}
format_decimal <- function(x, digits) {
  formatC(x, format = "f", digits = digits, decimal.mark = ",")
}

agreement_table <- tibble::tibble(
  `Показник` = c(
    "Спільні годинні ціни",
    "Спільні суміжні дохідності",
    "Медіанна абсолютна різниця цін",
    "95-й процентиль абсолютної різниці цін",
    "Максимальна абсолютна різниця цін",
    "Кореляція логарифмічних дохідностей"
  ),
  `Результат` = c(
    format_count(nrow(common_prices)),
    format_count(nrow(common_returns)),
    paste0(format_decimal(
      stats::median(abs(common_prices$price_difference_percent)), 6
    ), " %"),
    paste0(format_decimal(
      stats::quantile(
        abs(common_prices$price_difference_percent),
        probs = 0.95,
        names = FALSE
      ), 6
    ), " %"),
    paste0(format_decimal(
      max(abs(common_prices$price_difference_percent)), 6
    ), " %"),
    format_decimal(
      stats::cor(
        common_returns$bybit_log_return,
        common_returns$binance_log_return
      ), 6
    )
  )
)

knitr::kable(
  agreement_table,
  align = c("l", "r"),
  caption = "Узгодженість Bybit і Binance у спільному періоді"
)
```

Медіана описує типову різницю, 95-й процентиль — межу для 95% годин,
а максимум показує найекстремальніший окремий випадок. Максимум не
видаляється автоматично: його треба розглядати як окремий кандидат для
подальшої перевірки.

Висока кореляція дохідностей означає, що два ринки переважно рухаються
разом. Вона не означає, що їхні ціни взаємозамінні.

## Комісії та реальна робота на біржі

Якість історичних цін є першим критерієм для поточного етапу. Комісія,
спред і прослизання не змінюють саму ринкову дохідність, але визначають,
чи залишиться торгове правило економічно корисним після витрат.

Тому ці параметри додаються пізніше до симуляції виконання операцій.
Перед реальною роботою також треба перевірити регіональну доступність
Bybit, способи введення й виведення коштів та персональну ставку
комісії [6; 7].

## Висновок

Вибір Bybit зроблено після визначення ринку, інтервалу, часових меж і
однакових правил перевірки. Основний набір має 43 716 послідовних
годинних свічок BTC/USDT. Binance залишається контрольним джерелом, а
його 19 пропущених годин показано читачеві повністю.

Жодне джерело не використовується для заповнення іншого. Звичайний
рендер книги читає локальні кеші й не завантажує дані з мережі.

## Джерела до розділу

1. [Binance Academy. Binance Spot Trading Rules](https://www.binance.com/en/academy/articles/binance-spot-trading-rules-a-comprehensive-guide).
2. [Binance Academy. A Beginner's Guide to Cryptocurrency Trading](https://www.binance.com/en/academy/articles/a-complete-guide-to-cryptocurrency-trading-for-beginners).
3. [Tether. How Tether tokens work](https://tether.to/ru/how-it-works/).
4. [Binance Public Data](https://github.com/binance/binance-public-data), щоденні та місячні архіви.
5. [Bybit V5 API. Get Kline](https://bybit-exchange.github.io/docs/v5/market/kline), публічні історичні свічки.
6. [Bybit. Service Restricted Countries](https://www.bybit.com/en/help-center/article/Service-Restricted-Countries), територіальні обмеження.
7. [Bybit. Trading Fee Structure](https://www.bybit.com/en/help-center/article/Trading-Fee-Structure), структура торгових комісій.
