---
toc: true
toc-title: "Зміст"
from: markdown-smart
execute:
  echo: false
  warning: false
  message: false
---

# Отримання реальних ринкових даних {#sec-data-acquisition}

```{r}
#| include: false
source(
  "R/book_charts.R",
  encoding = "UTF-8"
)

btc_book = btc_book_load_data(".")
```

На сайті можна побачити напис на кшталт:

> **BTCUSDT = 118 000**

Але для статистичного дослідження цього недостатньо. Потрібно знати, на якій біржі виникла ціна, яка саме угода стоїть за нею, за який часовий інтервал побудовано свічку і чи можна буде торгувати на тому самому ринку в майбутньому.

Основна ідея цього етапу полягає в тому, щоб не шукати абстрактну «ціну Bitcoin», а побудувати відтворюваний набір даних конкретного ринку. Обране джерело має одночасно підходити для статистичного аналізу, регулярного оновлення і можливої майбутньої spot-торгівлі без кредитного плеча.

::: {.callout-important title="Зафіксоване рішення"}
1. **Основне джерело:** Binance Spot.
2. **Торгова пара:** BTCUSDT.
3. **Необроблений інтервал:** 1 хвилина.
4. **Основні дослідницькі інтервали:** 1 день і 4 години.
5. **Додаткова перевірка:** 1 година.
6. **Часова зона:** UTC.
7. **Історія:** від першої доступної свічки до останнього повністю завершеного дня.
8. **Додаткові біржі:** WhiteBIT і Bybit.
9. **Режим можливої торгівлі:** тільки spot.
:::

## Чому не можна взяти будь-яку «ціну Bitcoin» {#why-specific-market}

::: {.callout-warning title="Хибне уявлення"}
У Bitcoin є одна правильна ринкова ціна, тому для дослідження можна взяти будь-який сайт із графіком?
:::

**Ні.**

Ціна виникає в конкретній угоді на конкретному торговому майданчику. На різних біржах відрізняються учасники, ордери, ліквідність, спред, комісії та правила виконання.

Ринкова мікроструктура вивчає саме те, як організація ринку впливає на спостережувані ціни та витрати торгівлі.

> **Оригінал:** Market microstructure also provides new techniques for estimating transaction costs and market liquidity.
>
> **Переклад:** Ринкова мікроструктура також дає нові методи оцінювання трансакційних витрат і ринкової ліквідності.

[@deJongRindi2009, p. 1, sec. "Introduction"]

Це має практичний наслідок. Якщо модель оцінюється за агрегованою ціною з кількох бірж, а майбутній наказ виконується на Binance, дослідження не використовує саме той ринок, на якому виникнуть фактичні витрати.

Тому основний набір має відповідати потенційному місцю виконання угоди. Агрегатори можна використати пізніше як зовнішню перевірку, але не як головне джерело торгового дослідження.

## За якими критеріями обирається біржа {#exchange-criteria}

Біржа оцінюється не за рекламою або популярністю назви, а за конкретними властивостями.

**1. Доступ до історичних даних.** Потрібна довга історія свічок без ручного копіювання з графіка.

**2. Відтворюваність.** Повторний запуск коду має отримувати той самий результат для того самого історичного зрізу.

**3. Перевірка цілісності.** Бажано мати контрольні суми файлів, можливість знайти пропуски і спосіб порівняти частину архіву з API.

**4. Регулярне оновлення.** Нові завершені свічки повинні додаватися без повторного завантаження всієї історії.

**5. Відповідність майбутній торгівлі.** На цьому самому ринку має бути технічна можливість виконувати spot-накази.

**6. Виведення коштів.** Біржа має показувати реальний маршрут повернення коштів у фіатну валюту. Доступність способу потрібно перевіряти в конкретному акаунті.

**7. Незалежна перевірка.** Потрібна принаймні одна інша біржа, щоб з'ясувати, чи результат не є особливістю одного майданчика.

**8. Відсутність зайвого ризику на старті.** Ф'ючерси, маржинальна торгівля і кредитне плече виключаються. Spot означає купівлю або продаж самого активу без похідного контракту і без ризику примусової ліквідації через плече.

## Чому основним джерелом обрано Binance {#why-binance}

### Дані можна отримати архівами і через API

Binance публікує окремий архів ринкових даних. Файли згруповані за днями або місяцями, тому повну історію не потрібно збирати тисячами дрібних API-запитів. Нові денні архіви з'являються після завершення дня, а місячні архіви використовуються для старішої історії [@binancePublicData, sec. "Binance Public Data"].

Для spot-даних є важлива технічна зміна:

> **Оригінал:** The timestamp for SPOT Data from January 1st 2025 onwards will be in microseconds.
>
> **Переклад:** Починаючи з 1 січня 2025 року часові мітки spot-даних подаються в мікросекундах.

[@binancePublicData, sec. "Data Information: SPOT"]

Саме тому локальний конвеєр окремо розпізнає старі мілісекундні та нові мікросекундні мітки. Без цієї перевірки частина дат була б прочитана неправильно.

Binance також має публічний Spot API. Документація визначає свічки так:

> **Оригінал:** Klines are uniquely identified by their open time.
>
> **Переклад:** Свічки однозначно визначаються часом їх відкриття.

[@binanceSpotKlines, sec. "Kline/Candlestick data"]

Це дозволяє використовувати `open_time` як ключ, шукати дублікати і порівнювати вибрані локальні свічки з API.

### Архів містить не лише ціну закриття

Кожна хвилинна свічка Binance містить:

1. час відкриття;
2. `open`;
3. `high`;
4. `low`;
5. `close`;
6. обсяг у BTC;
7. час закриття;
8. обсяг у USDT;
9. кількість угод;
10. обсяг агресивних покупок у BTC;
11. обсяг агресивних покупок у USDT.

Це ширше, ніж один ряд ціни. З такого набору можна досліджувати дохідність, волатильність, торгову активність, діапазон ціни та частку агресивних покупок [@binanceSpotKlines, sec. "Responses"].

### Дані відповідають потенційному ринку виконання

На Binance можна не лише читати ринкові дані, а й надсилати spot-накази через торговий інтерфейс або API. Для реальної стратегії пізніше потрібно врахувати правила конкретної пари:

- мінімальну суму наказу;
- крок кількості;
- крок ціни;
- доступні типи наказів;
- комісію;
- спред;
- прослизання.

Ці характеристики не відновлюються з агрегованого графіка. Саме тому дослідження починається з біржі, на якій потенційно виконуватиметься угода.

### Є документований маршрут виведення UAH

Binance має окрему інструкцію для виведення UAH на картку.

> **Оригінал:** Select [UAH] under 'Currency' and choose [Card (Fiat Trade)] to withdraw to.
>
> **Переклад:** Виберіть UAH як валюту і Card (Fiat Trade) як спосіб виведення.

[@binanceUahWithdrawal, step 2]

Це не гарантує, що канал завжди буде доступний для кожного акаунта. Платіжні провайдери, ліміти, комісії та регіональні умови можуть змінюватися. Тому остаточна перевірка виконується безпосередньо перед внесенням реальних коштів.

### Binance не оголошується безумовно найкращою біржею

Вибір Binance є робочим рішенням для цього етапу, а не твердженням про повну безпеку або постійну перевагу.

Залишаються ризики:

- біржа зберігає кошти користувача до їх виведення;
- доступ до фіатних каналів може змінитися;
- правила API можуть оновлюватися;
- торгова пара використовує USDT, а не банківський USD;
- результати одного майданчика можуть не переноситися на інші біржі.

Тому WhiteBIT і Bybit залишаються контрольними кандидатами.

## Чому обрано пару BTCUSDT {#why-btcusdt}

::: {.callout-warning title="Хибне уявлення"}
Позначення BTCUSDT означає, що BTC торгується безпосередньо за долари США?
:::

**Ні.**

У парі `BTCUSDT`:

- BTC є базовим активом;
- USDT є котирувальним активом;
- ціна показує, скільки USDT потрібно за 1 BTC.

USDT прагне відтворювати вартість долара, але юридично і технічно не є банківським доларом.

> **Оригінал:** Tether currencies are not money, but are digital tokens formatted to work on blockchains.
>
> **Переклад:** Валюти Tether не є грошима, а є цифровими токенами, пристосованими до роботи в блокчейнах.

[@tetherFaq, sec. "How do Tether Tokens protect me from cryptocurrency volatility?"]

`BTCUSDT` обрано з практичних причин:

1. ця пара має історію на Binance від раннього періоду роботи біржі;
2. саме її дані доступні в офіційному архіві з хвилинною частотою;
3. USDT зручно використовувати як проміжний розрахунковий актив на криптобіржі;
4. майбутня купівля і продаж можуть виконуватися на тому самому ринку.

Водночас результат у USDT не дорівнює кінцевому результату в UAH. Для оцінювання реального прибутку потрібно окремо враховувати:

- курс USDT до UAH;
- комісію купівлі і продажу;
- спред;
- прослизання;
- комісію конвертації;
- комісію виведення.

## Чому WhiteBIT і Bybit залишаються кандидатами {#other-exchanges}

### WhiteBIT

WhiteBIT надає публічні дані про ринки, ціни, ордербук і останні угоди.

> **Оригінал:** no authentication required.
>
> **Переклад:** авторизація не потрібна.

[@whitebitMarketData, sec. "Market Data"]

WhiteBIT важливий для практичної перевірки, оскільки його карткові умови окремо згадують українських громадян. Але картковий продукт перебуває в перехідному стані. В офіційній інструкції зазначено:

> **Оригінал:** card operations on whitebit.com for EU users will be suspended
>
> **Переклад:** карткові операції на whitebit.com для користувачів ЄС буде призупинено.

[@whitebitNovaMigration, sec. "Grace Transition Period for Users from the European Union"]

У тій самій інструкції зазначено, що українські громадяни з підтвердженою адресою в Україні або Європі зможуть користуватися продуктом за виконання умов WhiteBIT Europe [@whitebitNovaMigration, sec. "Who Will Be Able to Use WhiteBIT Nova EUR Card on WhiteBIT Europe?"].

Отже, WhiteBIT не відкидається. Але картка не може бути головною причиною вибору джерела, доки її фактична доступність не підтверджена в акаунті.

### Bybit

Bybit має окремий endpoint для історичних свічок.

> **Оригінал:** Query for historical klines (also known as candles/candlesticks).
>
> **Переклад:** Запит історичних свічок, які також називаються candles або candlesticks.

[@bybitKline, sec. "Get Kline"]

API підтримує spot і інтервали від однієї хвилини до місяця. Україна присутня у списку країн випуску банківських карток, підтримуваних для One-Click Buy [@bybitBankCardCountries]. Це означає можливість купівлі через банківську картку, але не автоматично означає доступність окремої Bybit Card для оплати в магазині.

Офіційний список обмежених юрисдикцій окремо називає окуповані Росією регіони України [@bybitRestrictedCountries]. Тому доступність сервісу залежить від фактичного місця проживання і перевірки акаунта.

Bybit використовується як контрольна біржа. Якщо висновок зберігається на Binance і Bybit, менша ймовірність, що він виник лише через особливість одного майданчика.

## Як мають рухатися кошти {#money-route}

Базовий маршрут не слід записувати одним ланцюжком із символами. Його потрібно перевіряти як окремі операції.

1. BTC продається за USDT на spot-ринку.
2. USDT конвертується в UAH через доступний фіатний канал.
3. UAH виводиться на власну банківську картку.
4. Окремо перевіряється, чи доступна біржова картка для оплати в магазині.
5. Для кожного кроку фіксуються комісія, курс, мінімальна сума і тривалість.

Повна вартість циклу визначається не лише торговою комісією:

$$
C_{\text{total}}
=
C_{\text{deposit}}
+
C_{\text{buy}}
+
C_{\text{spread}}
+
C_{\text{slippage}}
+
C_{\text{sell}}
+
C_{\text{conversion}}
+
C_{\text{withdrawal}}
$$

Стратегія може мати статистичний сигнал, але залишатися економічно збитковою після всіх складових $C_{\text{total}}$.

## Чому зберігаються хвилинні дані {#why-one-minute}

::: {.callout-warning title="Хибне уявлення"}
Якщо зберігаються хвилинні свічки, то модель обов'язково торгуватиме щохвилини?
:::

**Ні.**

Одна хвилина є базовою частотою зберігання, а не обраною частотою торгівлі.

З хвилинного ряду можна побудувати:

1. годинні свічки;
2. чотиригодинні свічки;
3. денні свічки;
4. інші довші інтервали, якщо вони знадобляться.

З денного ряду неможливо відновити внутрішньоденний рух. Тому хвилинний архів зберігає максимальну гнучкість і не змушує повторно завантажувати всю історію після зміни дослідницького питання.

Але хвилинні дані не є автоматично кращими для моделювання. На коротких інтервалах сильніше проявляються:

- bid-ask spread, тобто різниця між найкращою ціною купівлі та продажу;
- нерівномірність угод;
- випадкові короткі коливання;
- вплив окремих великих наказів;
- комісії і прослизання при частій торгівлі.

Тому `1m` використовується як необроблений шар, а моделі спочатку оцінюються на довших інтервалах.

## Чому аналізуються 1 день, 4 години і 1 година {#why-intervals}

Єдиного «правильного» інтервалу не існує. Зміна частоти змінює статистичні властивості ряду і параметри моделі.

> **Оригінал:** GARCH models tend to be fit to the frequency at hand.
>
> **Переклад:** GARCH-моделі зазвичай оцінюють окремо для тієї частоти, яка аналізується.

[@zivot2009, p. 121, sec. "3.4 Temporal aggregation"]

Отже, не слід оцінити одну GARCH-модель на денних даних і вважати, що її параметри автоматично описують годинний ряд. Кожна частота перевіряється окремо.

### Денний інтервал

Денний ряд є основним академічним інтервалом.

Він потрібен для:

- AR, MA, ARMA та ARIMA;
- ARCH і GARCH;
- моделей перемикання режимів;
- оцінювання денного ризику;
- довгострокових графіків;
- порівняння з великою кількістю фінансових досліджень.

Переваги денного інтервалу:

- менший вплив внутрішньоденного шуму;
- проста інтерпретація;
- швидке оцінювання моделей;
- однакова довжина інтервалів у цілодобовому ринку.

Обмеження:

- приблизно одне спостереження на день;
- складні моделі отримують відносно невелику вибірку;
- внутрішньоденні зміни режиму приховуються всередині свічки.

### Чотиригодинний інтервал

Чотиригодинний ряд є основним практичним кандидатом.

Він створює шість завершених свічок на добу. Це дає більше спостережень, ніж денний ряд, але не змушує переходити до дуже частої торгівлі.

Цей інтервал обрано як компроміс між двома крайнощами:

- денний ряд може реагувати надто повільно;
- хвилинний ряд містить багато шуму і створює надмірну кількість потенційних операцій.

Чотири години не є універсально найкращим інтервалом. Його статус потрібно підтвердити прогнозною якістю і результатом після витрат.

### Годинний інтервал

Годинний ряд використовується як перевірка чутливості.

Він відповідає на питання:

- чи зберігаються ознаки залежності за вищої частоти;
- чи стає прогноз точнішим;
- чи зростання кількості сигналів не поглинається торговими витратами;
- чи не виникає результат лише на одному часовому масштабі.

Годинний інтервал не оголошується основною торговою частотою до завершення цих перевірок.

::: {.callout-tip title="Логіка вибору"}
`1m` зберігає інформацію.
`1d` дає просту академічну основу.
`4h` є практичним компромісом.
`1h` перевіряє чутливість результату.
:::

## За який період беруться дані {#data-period}

Для зберігання використовується вся доступна історія `BTCUSDT` на Binance.

Початок визначається першою реально доступною свічкою. Кінець не фіксується назавжди. Під час оновлення додаються нові завершені дні.

Такий вибір має кілька причин:

1. старі періоди містять інші режими волатильності;
2. довга історія потрібна для виявлення структурних змін;
3. складні моделі потребують достатньої кількості спостережень;
4. повна історія дозволяє пізніше самостійно обрати навчальне вікно;
5. необроблений архів не треба перебудовувати після зміни схеми тестування.

Відтворюваність забезпечується не постійним відсіканням даних, а фіксацією дати зрізу в маніфесті. Кожен модельний експеримент має записувати:

- найранішу дату;
- останню використану завершену свічку;
- навчальний період;
- валідаційний період;
- тестовий період;
- дату завантаження.

Поточна книга читає локальний набір від `r btc_book_first_date(btc_book)` до `r btc_book_latest_date(btc_book)` за UTC.

## Чому використовується UTC {#why-utc}

Bitcoin торгується цілодобово, тому «кінець дня» потрібно визначити штучною часовою межею.

UTC обрано як внутрішній стандарт, тому що:

1. Unix-мітки Binance інтерпретуються в UTC;
2. UTC не переходить на літній або зимовий час;
3. межі свічок залишаються стабільними;
4. дані легше порівнювати з іншими біржами;
5. київський час можна додати пізніше лише для відображення.

Інтервали формуються так:

```text
1h: кожна повна година UTC
4h: 00:00, 04:00, 08:00, 12:00, 16:00, 20:00 UTC
1d: від 00:00 до завершення доби UTC
```

Поточна незавершена свічка не використовується, оскільки її `close`, `high`, `low` і `volume` ще можуть змінитися.

## Які змінні зберігаються {#stored-variables}

### Що означає один рядок

Один рядок набору описує одну завершену свічку конкретної тривалості. Для денного набору один рядок відповідає одній добі UTC, для чотиригодинного набору - чотирьом годинам, для годинного - одній годині.

У формулах нижче індекс $t$ означає поточний завершений інтервал, а $t-1$ - попередній завершений інтервал тієї самої тривалості.

Безпосередньо зі свічки використовуються:

- $O_t$ - `open`, перша ціна інтервалу, USDT за 1 BTC;
- $H_t$ - `high`, найбільша ціна інтервалу;
- $L_t$ - `low`, найменша ціна інтервалу;
- $C_t$ - `close`, остання ціна інтервалу;
- $V_t^{BTC}$ - `base_volume`, сумарний обсяг угод у BTC;
- $Q_t$ - `quote_volume`, сумарний оборот угод у USDT;
- $N_t$ - `number_of_trades`, кількість виконаних угод;
- $B_t^{BTC}$ - `taker_buy_base_volume`, обсяг BTC в угодах, де покупець був taker;
- $B_t^{USDT}$ - `taker_buy_quote_volume`, оборот у USDT в тих самих угодах.

Taker - це сторона, яка прийняла вже наявну в книзі наказів ціну та забрала доступну ліквідність. Поля taker buy не означають, що в угоді був лише покупець. У кожній угоді одночасно є покупець і продавець. Поле лише показує, яка сторона ініціювала виконання. Значення і порядок полів відповідають структурі Binance Kline/Candlestick data [@binanceSpotKlines, sec. "Responses"].

Крім ринкових полів, рядок містить службову інформацію:

- `exchange`, `market_type`, `symbol`, `interval` - ідентифікатори ринку;
- `open_time`, `close_time` - межі інтервалу в UTC;
- `source_file`, `downloaded_at` - походження локального файлу та час його отримання;
- `observations` - кількість хвилинних рядків, з яких утворено довшу свічку;
- `is_complete` - ознака того, що всі очікувані хвилини присутні.

### Як хвилинні свічки перетворюються на довші

Годинні, чотиригодинні та денні ряди не створюються усередненням усіх цін. Для кожного нового інтервалу застосовуються правила OHLCV:

1. `open` береться з першої хвилини інтервалу.
2. `high` є максимумом усіх хвилинних `high`.
3. `low` є мінімумом усіх хвилинних `low`.
4. `close` береться з останньої хвилини інтервалу.
5. Обсяги в BTC і USDT підсумовуються.
6. Кількість угод підсумовується.
7. Обсяги taker buy підсумовуються.

Повна годинна свічка повинна містити 60 хвилинних спостережень, чотиригодинна - 240, денна - 1440. Якщо хоча б однієї хвилини бракує, `is_complete` набуває значення `FALSE`, а така свічка не використовується як повна.

### Які величини обчислюються локально

Початкові поля не перезаписуються. На їх основі код окремо створює:

- `log_close` - натуральний логарифм ціни закриття;
- `log_return` - логарифмічну дохідність між сусідніми закриттями;
- `simple_return` - звичайну відносну дохідність;
- `high_low_range` - логарифмічний внутрішній діапазон свічки;
- `taker_buy_share` - частку обороту, де покупець був taker;
- ковзне стандартне відхилення дохідності для опису локальної мінливості.

Формули, одиниці вимірювання, спосіб читання та обмеження цих величин наведено безпосередньо перед відповідними графіками.

## Як перевіряється правильність даних {#data-validation}

Завантаження файлу ще не означає, що дані готові до моделювання.

Конвеєр виконує такі перевірки:

1. перевіряє SHA-256 для архіву;
2. перевіряє структуру колонок;
3. розпізнає одиницю часової мітки;
4. сортує свічки за `open_time`;
5. шукає дублікати;
6. шукає пропущені хвилини;
7. перевіряє додатність цін;
8. перевіряє невід'ємність обсягів;
9. перевіряє логічні умови OHLC;
10. порівнює вибрані свічки з Spot API;
11. позначає неповні агреговані свічки;
12. не заповнює пропуски автоматично.

Умови OHLC мають виконуватися для кожного рядка:

$$
H_t \geq \max(O_t, C_t)
$$

$$
L_t \leq \min(O_t, C_t)
$$

$$
H_t \geq L_t
$$

Пропущену хвилину не можна безумовно замінити попередньою ціною. Це створило б штучну свічку і могло б змінити дохідність, волатильність та кількість нульових змін. Спочатку пропуск фіксується, а моделі використовують лише повні агреговані інтервали.

## Фактично завантажений набір {#loaded-data}

Наведена нижче таблиця створюється під час рендерингу книги з локальних RDS-файлів. Вона не записана вручну і автоматично змінюється після оновлення даних.

```{r}
#| label: tbl-data-intervals
#| tbl-cap: "Фактичний розмір локальних рядів BTCUSDT"
knitr::kable(
  btc_book_interval_summary(btc_book),
  align = c("l", "r", "l", "l")
)
```

Підсумок перевірок також читається з файлів, створених конвеєром.

```{r}
#| label: tbl-data-validation
#| tbl-cap: "Підсумок перевірки локального набору"
knitr::kable(
  btc_book_validation_summary(btc_book),
  align = c("l", "r")
)
```

Наявність розривів не означає автоматичну помилку всього набору. Вона означає, що відповідні інтервали потрібно ідентифікувати, не приховувати і не використовувати як повні свічки.

## Інтерактивні графіки {#interactive-charts}

Графіки нижче будуються безпосередньо під час `quarto render`. Вони читають локальні дані з `data/processed`, тому окремі HTML-файли з папки `data/visualization` не потрібно вручну вставляти в книгу.

На графіках можна:

- наводити курсор на конкретну свічку;
- змінювати масштаб;
- пересувати часовий проміжок;
- використовувати повзунок;
- обирати коротший період;
- окремо бачити торговий обсяг.

### Повна денна історія

Денний графік показує загальний масштаб і довгострокові режими ціни. Він потрібен для початкового огляду, але сам по собі не доводить прогнозованість.

```{r}
#| label: fig-btc-daily-history
#| out-width: "100%"
#| fig-height: 9
btc_book_close_history(
  data = btc_book$data_1d,
  title = "BTCUSDT, повна денна історія ціни закриття"
)
```

### Чотиригодинні свічки за останній рік

Цей графік показує основний практичний інтервал. Верхня частина містить OHLC-свічки, нижня частина містить обсяг у USDT.

```{r}
#| label: fig-btc-4h
#| out-width: "100%"
#| fig-height: 9
btc_book_candlestick_volume(
  data = btc_book$data_4h,
  title = "BTCUSDT, 4 години, останній рік",
  days = 365
)
```

### Годинні свічки за останні 90 днів

Годинний графік показує детальнішу структуру руху. Він використовується як перевірка чутливості, а не як заздалегідь обрана торгова частота.

```{r}
#| label: fig-btc-1h
#| out-width: "100%"
#| fig-height: 9
btc_book_candlestick_volume(
  data = btc_book$data_1h,
  title = "BTCUSDT, 1 година, останні 90 днів",
  days = 90
)
```

### Порівняння Binance і Bybit

Порівняння будується лише тоді, коли локальні ряди Bybit уже створені. Обидві ціни нормуються до 100 на початку спільного періоду. Це дозволяє порівнювати траєкторії, а не абсолютну різницю кількох USDT.

```{r}
#| label: fig-btc-exchange-comparison
#| out-width: "100%"
#| fig-height: 9
btc_book_exchange_comparison_or_note(
  binance_data = btc_book$data_4h,
  project_root = ".",
  days = 180
)
```



### Похідні величини на графіках {#derived-variable-charts}

Ціна показує рівень ринку, але не відповідає на всі статистичні питання. Для моделювання потрібно окремо бачити:

1. наскільки змінилася ціна між сусідніми інтервалами;
2. наскільки нестабільними були ці зміни останнім часом;
3. наскільки широко ціна рухалася всередині свічки;
4. якою була торговельна активність;
5. яка частина обороту була ініційована покупцями, що забирали ліквідність.

Усі графіки нижче є описовими. Вони допомагають знайти структуру, викиди, зміни масштабу та потенційні режими, але самі по собі не доводять прогнозованість і не створюють торгового сигналу.

**Логарифмічна дохідність.** Для ціни закриття $C_t$ денна логарифмічна дохідність визначається як

$$
r_t
=
100\log\left(\frac{C_t}{C_{t-1}}\right)
=
100\left(\log C_t-\log C_{t-1}\right).
$$

Множник 100 переводить результат у відсоткову шкалу. Додатне $r_t$ означає, що ціна закриття зросла, від'ємне - що вона знизилася. Наприклад, перехід від 100 000 до 102 000 USDT дає просту дохідність 2%, а логарифмічну дохідність приблизно 1,98%.

Логарифмічна дохідність використовується замість самої ціни з трьох причин:

- зміни можна порівнювати за різних рівнів ціни;
- дохідності за послідовні інтервали можна додавати;
- саме ряд дохідності зазвичай є входом для ARMA, GARCH та інших моделей середнього значення і волатильності.

Дохідність на графіку не є чистим прибутком. Вона не враховує комісію, спред, прослизання, податки та момент фактичного виконання наказу.

**Ковзне стандартне відхилення.** Для кожного дня обчислюється стандартне відхилення останніх 30 денних логарифмічних дохідностей:

$$
s_t^{(30)}
=
\sqrt{
\frac{1}{29}
\sum_{i=0}^{29}
\left(r_{t-i}-\bar r_t^{(30)}\right)^2
},
$$

де $\bar r_t^{(30)}$ є середнім значенням тих самих 30 дохідностей. Значення використовує поточний день і 29 попередніх днів. Перші 29 спостережень не мають такого показника, бо для них ще немає повного вікна.

Це локальна описова міра мінливості:

- велике значення означає, що останні денні зміни сильно відхилялися одна від одної;
- мале значення означає відносно спокійний період;
- показник вимірюється у відсоткових пунктах;
- він не річний, не є оцінкою параметра GARCH і не є прогнозом майбутньої волатильності.

30 днів є початковим зрозумілим вікном, а не доведеним оптимумом. Пізніше чутливість результату потрібно перевірити на інших довжинах вікна.

```{r}
#| label: fig-btc-return-volatility
#| fig-cap: "Денна логарифмічна дохідність BTCUSDT та стандартне відхилення останніх 30 денних дохідностей"
#| out-width: "100%"
#| fig-height: 9
btc_book_return_volatility(
  data = btc_book$data_1d,
  title = "BTCUSDT, денна дохідність і 30-денна мінливість",
  window = 30L
)
```

**Внутрішній діапазон свічки.** Для кожної чотиригодинної свічки використовується

$$
R_t
=
100\log\left(\frac{H_t}{L_t}\right).
$$

$H_t$ є найбільшою ціною всередині свічки, а $L_t$ - найменшою. Показник завжди невід'ємний і описує ширину руху, але не його напрям. Великий $R_t$ може виникнути і під час зростання, і під час падіння, і під час різкого руху в обидва боки. Один короткий ціновий викид також може суттєво збільшити діапазон.

Ця величина потрібна, бо дві свічки можуть мати однакові `open` і `close`, але дуже різний рух усередині інтервалу. Діапазон доповнює дохідність, а не замінює її.

**Частка агресивних покупок.** Для обороту в USDT використовується

$$
A_t
=
100\frac{B_t^{USDT}}{Q_t},
$$

де $B_t^{USDT}$ є оборотом угод, у яких покупець був taker, а $Q_t$ - загальним оборотом усіх угод у свічці.

Інтерпретація:

- $A_t=60\%$ означає, що 60% обороту в USDT припало на угоди, ініційовані покупцями;
- рівень 50% використовується лише як візуальний орієнтир;
- значення понад 50% не означає, що покупців фізично було більше;
- показник не є чистим припливом грошей, бо кожна виконана угода має і покупця, і продавця;
- показник не враховує невиконані лімітні накази та повний стан книги наказів.

Він використовується як груба характеристика сторони, що частіше забирала ліквідність, а не як готовий сигнал купівлі.

```{r}
#| label: fig-btc-range-taker-share
#| fig-cap: "Чотиригодинний внутрішній діапазон BTCUSDT та частка обороту, ініційованого покупцями-taker"
#| out-width: "100%"
#| fig-height: 9
btc_book_range_taker_share(
  data = btc_book$data_4h,
  title = "BTCUSDT, 4 години, діапазон і частка taker buy",
  days = 365
)
```

**Оборот у USDT.** $Q_t$ дорівнює сумарній вартості виконаних угод усередині свічки, вираженій у USDT. Це торговий оборот, а не:

- сума депозитів на біржу;
- чистий приплив капіталу;
- ринкова капіталізація Bitcoin;
- прибуток або збиток учасників.

Оборот показує масштаб фактично виконаної торгівлі. Він зростає і через більшу кількість BTC в угодах, і через вищу ціну BTC, тому різні періоди потрібно порівнювати обережно.

**Кількість угод.** $N_t$ є кількістю виконаних угод у свічці. Це не кількість унікальних трейдерів і не кількість поданих наказів. Один наказ може виконатися кількома угодами, а один учасник може створити багато угод.

Оборот і кількість угод показуються разом, бо однаковий оборот може виникнути через малу кількість великих угод або через велику кількість малих. За потреби пізніше можна окремо аналізувати грубий середній розмір угоди $Q_t/N_t$.

```{r}
#| label: fig-btc-market-activity
#| fig-cap: "Чотиригодинний оборот BTCUSDT у USDT та кількість виконаних угод"
#| out-width: "100%"
#| fig-height: 9
btc_book_market_activity(
  data = btc_book$data_4h,
  title = "BTCUSDT, 4 години, оборот і кількість угод",
  days = 365
)
```

**Чому окремі змінні не мають додаткового графіка.** `open`, `high`, `low` і `close` вже показані свічковим графіком. `simple_return` майже збігається з `log_return` для звичайних денних змін, тому два майже однакові графіки лише дублювали б інформацію. `log_close` є монотонним перетворенням ціни закриття. `is_complete` є ознакою якості даних і перевіряється в таблиці, а не як безперервний ринковий ряд.

Читати графіки доцільно разом:

1. На графіку дохідності знаходиться момент великої зміни між закриттями.
2. На ковзному стандартному відхиленні перевіряється, чи був це одиничний стрибок або триваліший нестабільний період.
3. На внутрішньому діапазоні перевіряється ширина руху всередині свічки.
4. На обороті та кількості угод перевіряється, чи супроводжувався рух підвищеною активністю.
5. На частці taker buy перевіряється, яка сторона частіше ініціювала виконання.

Навіть спільний рух цих показників не доводить причинний зв'язок. Він лише формує статистичне питання, яке далі потрібно перевіряти моделлю та позавибірковим прогнозом.

## Як збільшується обсяг даних без уповільнення роботи {#fast-data-store}

Повна хвилинна історія `BTCUSDT` уже містить кілька мільйонів рядків. Подальша робота не повинна щоразу завантажувати весь масив у пам'ять R.

Для цього використовується окреме швидке сховище:

1. Кожен перевірений архів перетворюється на окремий Parquet-файл.
2. Уже перетворені архіви не обробляються повторно.
3. Нові архіви обробляються паралельно двома процесами.
4. `data.table` швидко читає CSV і використовує два потоки для підтримуваних операцій.
5. DuckDB виконує агрегацію без завантаження всього хвилинного ряду в пам'ять R.
6. Для книги зберігаються компактні ряди `1h`, `4h` і `1d`.
7. Хвилинні дані вибираються лише за потрібний період через запит.

Швидке сховище додатково формує такі інтервали:

```text
5m
15m
30m
1h
2h
4h
6h
12h
1d
```

Це не створює нових первинних спостережень. Воно дає кілька часових масштабів з одного перевіреного хвилинного шару і дозволяє пізніше порівнювати моделі без повторного імпорту архівів.

Запуск оптимізованого оновлення:

```r
source(
  "scripts/03_update_binance_fast.R",
  encoding = "UTF-8"
)
```

Приклад вибіркового читання хвилинних даних без завантаження всієї історії:

```r
btc_1m_sample = btc_query_1m(
  start_time = "2026-01-01 00:00:00",
  end_time = "2026-01-08 00:00:00",
  columns = c(
    "open_time",
    "open",
    "high",
    "low",
    "close",
    "quote_volume"
  )
)
```

Окремий скрипт додає контрольні ряди Bybit з інтервалами `4h` і `1d`. Вони потрібні не для заміни Binance, а для перевірки, чи висновок відтворюється на іншому spot-ринку.

```r
source(
  "scripts/04_get_bybit_comparison.R",
  encoding = "UTF-8"
)
```


## Що саме зафіксовано, а що ще перевірятиметься {#data-decision}

::: {.callout-tip title="Зафіксовано"}
1. Основний ринок є Binance Spot.
2. Основна пара є BTCUSDT.
3. Необроблений шар має частоту 1 хвилина.
4. Основні робочі ряди мають частоти 1 день і 4 години.
5. Годинний ряд використовується для перевірки чутливості.
6. Усі часові мітки зберігаються в UTC.
7. Використовується вся доступна історія.
8. Поточна незавершена свічка виключається.
9. Пропуски не заповнюються автоматично.
10. Ф'ючерси і кредитне плече не використовуються.
:::

::: {.callout-note title="Ще не зафіксовано"}
1. Остаточну довжину навчального вікна.
2. Частоту перенавчання кожної моделі.
3. Правило формування торгового сигналу.
4. Біржу для внесення перших реальних коштів.
5. Конкретний картковий продукт.
6. Допустиму суму повних торгових витрат.
7. Можливість перенесення результату на WhiteBIT або Bybit.
:::

Отже, цей етап не доводить, що на BTCUSDT можна заробити. Він створює перевірений набір даних, на якому таке твердження пізніше можна буде чесно перевірити.
