---
toc: true
toc-title: "Зміст"
from: markdown-smart
execute:
  echo: false
  warning: false
  message: false
---

# Отримання реальних ринкових даних {#sec-data-acquisition}

```{r}
#| include: false
source(
  "R/book_charts.R",
  encoding = "UTF-8"
)

btc_book = btc_book_load_data(".")
```

На сайті можна побачити напис на кшталт:

> **BTCUSDT = 118 000**

Але для статистичного дослідження цього недостатньо. Потрібно знати, на якій біржі виникла ціна, яка саме угода стоїть за нею, за який часовий інтервал побудовано свічку і чи можна буде торгувати на тому самому ринку в майбутньому.

Основна ідея цього етапу полягає в тому, щоб не шукати абстрактну «ціну Bitcoin», а побудувати відтворюваний набір даних конкретного ринку. Обране джерело має одночасно підходити для статистичного аналізу, регулярного оновлення і можливої майбутньої spot-торгівлі без кредитного плеча.

::: {.callout-important title="Зафіксоване рішення"}
1. **Основне джерело:** Binance Spot
2. **Торгова пара:** BTCUSDT
3. **Необроблений інтервал:** 1 хвилина
4. **Основні дослідницькі інтервали:** 1 день і 4 години
5. **Додаткова перевірка:** 1 година
6. **Часова зона:** UTC
7. **Історія:** від першої доступної свічки до останнього повністю завершеного дня
8. **Додаткові біржі:** WhiteBIT і Bybit
9. **Режим можливої торгівлі:** тільки spot
:::

## Чому не можна взяти будь-яку «ціну Bitcoin» {#why-specific-market}

::: {.callout-warning title="Хибне уявлення"}
У Bitcoin є одна правильна ринкова ціна, тому для дослідження можна взяти будь-який сайт із графіком?
:::

**Ні.**

Ціна виникає в конкретній угоді на конкретному торговому майданчику. На різних біржах відрізняються учасники, ордери, ліквідність, спред, комісії та правила виконання.

Ринкова мікроструктура вивчає саме те, як організація ринку впливає на спостережувані ціни та витрати торгівлі.

> **Оригінал:** Market microstructure also provides new techniques for estimating transaction costs and market liquidity.
>
> **Переклад:** Ринкова мікроструктура також дає нові методи оцінювання трансакційних витрат і ринкової ліквідності.

[@deJongRindi2009, p. 1, sec. "Introduction"]

Це має практичний наслідок. Якщо модель оцінюється за агрегованою ціною з кількох бірж, а майбутній наказ виконується на Binance, дослідження не використовує саме той ринок, на якому виникнуть фактичні витрати.

Тому основний набір має відповідати потенційному місцю виконання угоди. Агрегатори можна використати пізніше як зовнішню перевірку, але не як головне джерело торгового дослідження.

## За якими критеріями обирається біржа {#exchange-criteria}

Біржа оцінюється не за рекламою або популярністю назви, а за конкретними властивостями.

**1. Доступ до історичних даних.** Потрібна довга історія свічок без ручного копіювання з графіка.

**2. Відтворюваність.** Повторний запуск коду має отримувати той самий результат для того самого історичного зрізу.

**3. Перевірка цілісності.** Бажано мати контрольні суми файлів, можливість знайти пропуски і спосіб порівняти частину архіву з API.

**4. Регулярне оновлення.** Нові завершені свічки повинні додаватися без повторного завантаження всієї історії.

**5. Відповідність майбутній торгівлі.** На цьому самому ринку має бути технічна можливість виконувати spot-накази.

**6. Виведення коштів.** Біржа має показувати реальний маршрут повернення коштів у фіатну валюту. Доступність способу потрібно перевіряти в конкретному акаунті.

**7. Незалежна перевірка.** Потрібна принаймні одна інша біржа, щоб з'ясувати, чи результат не є особливістю одного майданчика.

**8. Відсутність зайвого ризику на старті.** Ф'ючерси, маржинальна торгівля і кредитне плече виключаються. Spot означає купівлю або продаж самого активу без похідного контракту і без ризику примусової ліквідації через плече.

## Чому основним джерелом обрано Binance {#why-binance}

### 1. Дані можна отримати архівами і через API

Binance публікує окремий архів ринкових даних. Файли згруповані за днями або місяцями, тому повну історію не потрібно збирати тисячами дрібних API-запитів. Нові денні архіви з'являються після завершення дня, а місячні архіви використовуються для старішої історії [@binancePublicData, sec. "Binance Public Data"].

Для spot-даних є важлива технічна зміна:

> **Оригінал:** The timestamp for SPOT Data from January 1st 2025 onwards will be in microseconds.
>
> **Переклад:** Починаючи з 1 січня 2025 року часові мітки spot-даних подаються в мікросекундах.

[@binancePublicData, sec. "Data Information: SPOT"]

Саме тому локальний конвеєр окремо розпізнає старі мілісекундні та нові мікросекундні мітки. Без цієї перевірки частина дат була б прочитана неправильно.

Binance також має публічний Spot API. Документація визначає свічки так:

> **Оригінал:** Klines are uniquely identified by their open time.
>
> **Переклад:** Свічки однозначно визначаються часом їх відкриття.

[@binanceSpotKlines, sec. "Kline/Candlestick data"]

Це дозволяє використовувати `open_time` як ключ, шукати дублікати і порівнювати вибрані локальні свічки з API.

### 2. Архів містить не лише ціну закриття

Кожна хвилинна свічка Binance містить:

1. час відкриття;
2. `open`;
3. `high`;
4. `low`;
5. `close`;
6. обсяг у BTC;
7. час закриття;
8. обсяг у USDT;
9. кількість угод;
10. обсяг агресивних покупок у BTC;
11. обсяг агресивних покупок у USDT.

Це ширше, ніж один ряд ціни. З такого набору можна досліджувати дохідність, волатильність, торгову активність, діапазон ціни та частку агресивних покупок [@binanceSpotKlines, sec. "Responses"].

### 3. Дані відповідають потенційному ринку виконання

На Binance можна не лише читати ринкові дані, а й надсилати spot-накази через торговий інтерфейс або API. Для реальної стратегії пізніше потрібно врахувати правила конкретної пари:

- мінімальну суму наказу;
- крок кількості;
- крок ціни;
- доступні типи наказів;
- комісію;
- спред;
- прослизання.

Ці характеристики не відновлюються з агрегованого графіка. Саме тому дослідження починається з біржі, на якій потенційно виконуватиметься угода.

### 4. Є документований маршрут виведення UAH

Binance має окрему інструкцію для виведення UAH на картку.

> **Оригінал:** Select [UAH] under 'Currency' and choose [Card (Fiat Trade)] to withdraw to.
>
> **Переклад:** Виберіть UAH як валюту і Card (Fiat Trade) як спосіб виведення.

[@binanceUahWithdrawal, step 2]

Це не гарантує, що канал завжди буде доступний для кожного акаунта. Платіжні провайдери, ліміти, комісії та регіональні умови можуть змінюватися. Тому остаточна перевірка виконується безпосередньо перед внесенням реальних коштів.

### 5. Binance не оголошується безумовно найкращою біржею

Вибір Binance є робочим рішенням для цього етапу, а не твердженням про повну безпеку або постійну перевагу.

Залишаються ризики:

- біржа зберігає кошти користувача до їх виведення;
- доступ до фіатних каналів може змінитися;
- правила API можуть оновлюватися;
- торгова пара використовує USDT, а не банківський USD;
- результати одного майданчика можуть не переноситися на інші біржі.

Тому WhiteBIT і Bybit залишаються контрольними кандидатами.

## Чому обрано пару BTCUSDT {#why-btcusdt}

::: {.callout-warning title="Хибне уявлення"}
Позначення BTCUSDT означає, що BTC торгується безпосередньо за долари США?
:::

**Ні.**

У парі `BTCUSDT`:

- BTC є базовим активом;
- USDT є котирувальним активом;
- ціна показує, скільки USDT потрібно за 1 BTC.

USDT прагне відтворювати вартість долара, але юридично і технічно не є банківським доларом.

> **Оригінал:** Tether currencies are not money, but are digital tokens formatted to work on blockchains.
>
> **Переклад:** Валюти Tether не є грошима, а є цифровими токенами, пристосованими до роботи в блокчейнах.

[@tetherFaq, sec. "How do Tether Tokens protect me from cryptocurrency volatility?"]

`BTCUSDT` обрано з практичних причин:

1. ця пара має історію на Binance від раннього періоду роботи біржі;
2. саме її дані доступні в офіційному архіві з хвилинною частотою;
3. USDT зручно використовувати як проміжний розрахунковий актив на криптобіржі;
4. майбутня купівля і продаж можуть виконуватися на тому самому ринку.

Водночас результат у USDT не дорівнює кінцевому результату в UAH. Для оцінювання реального прибутку потрібно окремо враховувати:

- курс USDT до UAH;
- комісію купівлі і продажу;
- спред;
- прослизання;
- комісію конвертації;
- комісію виведення.

## Чому WhiteBIT і Bybit залишаються кандидатами {#other-exchanges}

### WhiteBIT

WhiteBIT надає публічні дані про ринки, ціни, ордербук і останні угоди.

> **Оригінал:** no authentication required.
>
> **Переклад:** авторизація не потрібна.

[@whitebitMarketData, sec. "Market Data"]

WhiteBIT важливий для практичної перевірки, оскільки його карткові умови окремо згадують українських громадян. Але картковий продукт перебуває в перехідному стані. В офіційній інструкції зазначено:

> **Оригінал:** card operations on whitebit.com for EU users will be suspended
>
> **Переклад:** карткові операції на whitebit.com для користувачів ЄС буде призупинено.

[@whitebitNovaMigration, sec. "Grace Transition Period for Users from the European Union"]

У тій самій інструкції зазначено, що українські громадяни з підтвердженою адресою в Україні або Європі зможуть користуватися продуктом за виконання умов WhiteBIT Europe [@whitebitNovaMigration, sec. "Who Will Be Able to Use WhiteBIT Nova EUR Card on WhiteBIT Europe?"].

Отже, WhiteBIT не відкидається. Але картка не може бути головною причиною вибору джерела, доки її фактична доступність не підтверджена в акаунті.

### Bybit

Bybit має окремий endpoint для історичних свічок.

> **Оригінал:** Query for historical klines (also known as candles/candlesticks).
>
> **Переклад:** Запит історичних свічок, які також називаються candles або candlesticks.

[@bybitKline, sec. "Get Kline"]

API підтримує spot і інтервали від однієї хвилини до місяця. Україна присутня у списку країн випуску банківських карток, підтримуваних для One-Click Buy [@bybitBankCardCountries]. Це означає можливість купівлі через банківську картку, але не автоматично означає доступність окремої Bybit Card для оплати в магазині.

Офіційний список обмежених юрисдикцій окремо називає окуповані Росією регіони України [@bybitRestrictedCountries]. Тому доступність сервісу залежить від фактичного місця проживання і перевірки акаунта.

Bybit використовується як контрольна біржа. Якщо висновок зберігається на Binance і Bybit, менша ймовірність, що він виник лише через особливість одного майданчика.

## Як мають рухатися кошти {#money-route}

Базовий маршрут не слід записувати одним ланцюжком із символами. Його потрібно перевіряти як окремі операції.

1. BTC продається за USDT на spot-ринку.
2. USDT конвертується в UAH через доступний фіатний канал.
3. UAH виводиться на власну банківську картку.
4. Окремо перевіряється, чи доступна біржова картка для оплати в магазині.
5. Для кожного кроку фіксуються комісія, курс, мінімальна сума і тривалість.

Повна вартість циклу визначається не лише торговою комісією:

$$
C_{\text{total}}
=
C_{\text{deposit}}
+
C_{\text{buy}}
+
C_{\text{spread}}
+
C_{\text{slippage}}
+
C_{\text{sell}}
+
C_{\text{conversion}}
+
C_{\text{withdrawal}}.
$$

Стратегія може мати статистичний сигнал, але залишатися економічно збитковою після всіх складових $C_{\text{total}}$.

## Чому зберігаються хвилинні дані {#why-one-minute}

::: {.callout-warning title="Хибне уявлення"}
Якщо зберігаються хвилинні свічки, то модель обов'язково торгуватиме щохвилини?
:::

**Ні.**

Одна хвилина є базовою частотою зберігання, а не обраною частотою торгівлі.

З хвилинного ряду можна побудувати:

1. годинні свічки;
2. чотиригодинні свічки;
3. денні свічки;
4. інші довші інтервали, якщо вони знадобляться.

З денного ряду неможливо відновити внутрішньоденний рух. Тому хвилинний архів зберігає максимальну гнучкість і не змушує повторно завантажувати всю історію після зміни дослідницького питання.

Але хвилинні дані не є автоматично кращими для моделювання. На коротких інтервалах сильніше проявляються:

- bid-ask spread, тобто різниця між найкращою ціною купівлі та продажу;
- нерівномірність угод;
- випадкові короткі коливання;
- вплив окремих великих наказів;
- комісії і прослизання при частій торгівлі.

Тому `1m` використовується як необроблений шар, а моделі спочатку оцінюються на довших інтервалах.

## Чому аналізуються 1 день, 4 години і 1 година {#why-intervals}

Єдиного «правильного» інтервалу не існує. Зміна частоти змінює статистичні властивості ряду і параметри моделі.

> **Оригінал:** GARCH models tend to be fit to the frequency at hand.
>
> **Переклад:** GARCH-моделі зазвичай оцінюють окремо для тієї частоти, яка аналізується.

[@zivot2009, p. 121, sec. "3.4 Temporal aggregation"]

Отже, не слід оцінити одну GARCH-модель на денних даних і вважати, що її параметри автоматично описують годинний ряд. Кожна частота перевіряється окремо.

### 1 день

Денний ряд є основним академічним інтервалом.

Він потрібен для:

- AR, MA, ARMA та ARIMA;
- ARCH і GARCH;
- моделей перемикання режимів;
- оцінювання денного ризику;
- довгострокових графіків;
- порівняння з великою кількістю фінансових досліджень.

Переваги денного інтервалу:

- менший вплив внутрішньоденного шуму;
- проста інтерпретація;
- швидке оцінювання моделей;
- однакова довжина інтервалів у цілодобовому ринку.

Обмеження:

- приблизно одне спостереження на день;
- складні моделі отримують відносно невелику вибірку;
- внутрішньоденні зміни режиму приховуються всередині свічки.

### 4 години

Чотиригодинний ряд є основним практичним кандидатом.

Він створює шість завершених свічок на добу. Це дає більше спостережень, ніж денний ряд, але не змушує переходити до дуже частої торгівлі.

Цей інтервал обрано як компроміс між двома крайнощами:

- денний ряд може реагувати надто повільно;
- хвилинний ряд містить багато шуму і створює надмірну кількість потенційних операцій.

Чотири години не є універсально найкращим інтервалом. Його статус потрібно підтвердити прогнозною якістю і результатом після витрат.

### 1 година

Годинний ряд використовується як перевірка чутливості.

Він відповідає на питання:

- чи зберігаються ознаки залежності за вищої частоти;
- чи стає прогноз точнішим;
- чи зростання кількості сигналів не поглинається торговими витратами;
- чи не виникає результат лише на одному часовому масштабі.

Годинний інтервал не оголошується основною торговою частотою до завершення цих перевірок.

::: {.callout-tip title="Логіка вибору"}
`1m` зберігає інформацію.
`1d` дає просту академічну основу.
`4h` є практичним компромісом.
`1h` перевіряє чутливість результату.
:::

## За який період беруться дані {#data-period}

Для зберігання використовується вся доступна історія `BTCUSDT` на Binance.

Початок визначається першою реально доступною свічкою. Кінець не фіксується назавжди. Під час оновлення додаються нові завершені дні.

Такий вибір має кілька причин:

1. старі періоди містять інші режими волатильності;
2. довга історія потрібна для виявлення структурних змін;
3. складні моделі потребують достатньої кількості спостережень;
4. повна історія дозволяє пізніше самостійно обрати навчальне вікно;
5. необроблений архів не треба перебудовувати після зміни схеми тестування.

Відтворюваність забезпечується не постійним відсіканням даних, а фіксацією дати зрізу в маніфесті. Кожен модельний експеримент має записувати:

- найранішу дату;
- останню використану завершену свічку;
- навчальний період;
- валідаційний період;
- тестовий період;
- дату завантаження.

Поточна книга читає локальний набір від `r btc_book_first_date(btc_book)` до `r btc_book_latest_date(btc_book)` за UTC.

## Чому використовується UTC {#why-utc}

Bitcoin торгується цілодобово, тому «кінець дня» потрібно визначити штучною часовою межею.

UTC обрано як внутрішній стандарт, тому що:

1. Unix-мітки Binance інтерпретуються в UTC;
2. UTC не переходить на літній або зимовий час;
3. межі свічок залишаються стабільними;
4. дані легше порівнювати з іншими біржами;
5. київський час можна додати пізніше лише для відображення.

Інтервали формуються так:

```text
1h: кожна повна година UTC
4h: 00:00, 04:00, 08:00, 12:00, 16:00, 20:00 UTC
1d: від 00:00 до завершення доби UTC
```

Поточна незавершена свічка не використовується, оскільки її `close`, `high`, `low` і `volume` ще можуть змінитися.

## Які змінні зберігаються {#stored-variables}

Необроблений хвилинний набір містить:

```text
exchange
market_type
symbol
open_time
close_time
open
high
low
close
base_volume
quote_volume
number_of_trades
taker_buy_base_volume
taker_buy_quote_volume
source_file
downloaded_at
```

Необроблені значення не округлюються і не замінюються. Похідні змінні створюються окремо.

Основна змінна для більшості моделей середнього значення і волатильності є логарифмічною дохідністю:

$$
r_t
=
100
\left(
\log P_t
-
\log P_{t-1}
\right),
$$

де $P_t$ є ціною закриття відповідного інтервалу.

Приклад:

- для `1d` це зміна між сусідніми денними цінами закриття;
- для `4h` це зміна між сусідніми чотиригодинними цінами закриття;
- для `1h` це зміна між сусідніми годинними цінами закриття.

Також можуть обчислюватися:

```text
log_close
simple_return
high_low_range
quote_turnover
taker_buy_share
is_complete
```

Частка агресивних покупок визначається як

$$
s_t
=
\frac{V_{B,t}}{V_{Q,t}},
$$

де $V_{B,t}$ є обсягом агресивних покупок у USDT, а $V_{Q,t}$ є загальним обсягом у USDT. Частка визначається лише за додатного загального обсягу.

## Як перевіряється правильність даних {#data-validation}

Завантаження файлу ще не означає, що дані готові до моделювання.

Конвеєр виконує такі перевірки:

1. перевіряє SHA-256 для архіву;
2. перевіряє структуру колонок;
3. розпізнає одиницю часової мітки;
4. сортує свічки за `open_time`;
5. шукає дублікати;
6. шукає пропущені хвилини;
7. перевіряє додатність цін;
8. перевіряє невід'ємність обсягів;
9. перевіряє логічні умови OHLC;
10. порівнює вибрані свічки з Spot API;
11. позначає неповні агреговані свічки;
12. не заповнює пропуски автоматично.

Умови OHLC мають виконуватися для кожного рядка:

$$
H_t \geq \max(O_t, C_t),
$$

$$
L_t \leq \min(O_t, C_t),
$$

$$
H_t \geq L_t.
$$

Пропущену хвилину не можна безумовно замінити попередньою ціною. Це створило б штучну свічку і могло б змінити дохідність, волатильність та кількість нульових змін. Спочатку пропуск фіксується, а моделі використовують лише повні агреговані інтервали.

## Фактично завантажений набір {#loaded-data}

Наведена нижче таблиця створюється під час рендерингу книги з локальних RDS-файлів. Вона не записана вручну і автоматично змінюється після оновлення даних.

```{r}
#| label: tbl-data-intervals
#| tbl-cap: "Фактичний розмір локальних рядів BTCUSDT"
knitr::kable(
  btc_book_interval_summary(btc_book),
  align = c("l", "r", "l", "l")
)
```

Підсумок перевірок також читається з файлів, створених конвеєром.

```{r}
#| label: tbl-data-validation
#| tbl-cap: "Підсумок перевірки локального набору"
knitr::kable(
  btc_book_validation_summary(btc_book),
  align = c("l", "r")
)
```

Наявність розривів не означає автоматичну помилку всього набору. Вона означає, що відповідні інтервали потрібно ідентифікувати, не приховувати і не використовувати як повні свічки.

## Інтерактивні графіки {#interactive-charts}

Графіки нижче будуються безпосередньо під час `quarto render`. Вони читають локальні дані з `data/processed`, тому окремі HTML-файли з папки `data/visualization` не потрібно вручну вставляти в книгу.

На графіках можна:

- наводити курсор на конкретну свічку;
- змінювати масштаб;
- пересувати часовий проміжок;
- використовувати повзунок;
- обирати коротший період;
- окремо бачити торговий обсяг.

### Повна денна історія

Денний графік показує загальний масштаб і довгострокові режими ціни. Він потрібен для початкового огляду, але сам по собі не доводить прогнозованість.

```{r}
#| label: fig-btc-daily-history
btc_book_close_history(
  data = btc_book$data_1d,
  title = "BTCUSDT, повна денна історія ціни закриття"
)
```

### Чотиригодинні свічки за останні 180 днів

Цей графік показує основний практичний інтервал. Верхня частина містить OHLC-свічки, нижня частина містить обсяг у USDT.

```{r}
#| label: fig-btc-4h
btc_book_candlestick_volume(
  data = btc_book$data_4h,
  title = "BTCUSDT, 4 години, останні 180 днів",
  days = 180
)
```

### Годинні свічки за останні 30 днів

Годинний графік показує детальнішу структуру руху. Він використовується як перевірка чутливості, а не як заздалегідь обрана торгова частота.

```{r}
#| label: fig-btc-1h
btc_book_candlestick_volume(
  data = btc_book$data_1h,
  title = "BTCUSDT, 1 година, останні 30 днів",
  days = 30
)
```

## Що саме зафіксовано, а що ще перевірятиметься {#data-decision}

::: {.callout-tip title="Зафіксовано"}
1. Основний ринок є Binance Spot.
2. Основна пара є BTCUSDT.
3. Необроблений шар має частоту 1 хвилина.
4. Основні робочі ряди мають частоти 1 день і 4 години.
5. Годинний ряд використовується для перевірки чутливості.
6. Усі часові мітки зберігаються в UTC.
7. Використовується вся доступна історія.
8. Поточна незавершена свічка виключається.
9. Пропуски не заповнюються автоматично.
10. Ф'ючерси і кредитне плече не використовуються.
:::

::: {.callout-note title="Ще не зафіксовано"}
1. Остаточну довжину навчального вікна.
2. Частоту перенавчання кожної моделі.
3. Правило формування торгового сигналу.
4. Біржу для внесення перших реальних коштів.
5. Конкретний картковий продукт.
6. Допустиму суму повних торгових витрат.
7. Можливість перенесення результату на WhiteBIT або Bybit.
:::

Отже, цей етап не доводить, що на BTCUSDT можна заробити. Він створює перевірений набір даних, на якому таке твердження пізніше можна буде чесно перевірити.
