# Ціна і дохідність BTC

::: {.callout-important appearance="simple"}
## Головне питання

**Що саме вимірюється в погодинному ряді та як перетворити ціну на
порівнювану зміну у відсотках?**
:::

```{r}
#| label: setup

sys.source(
  "R/book_setup.R",
  envir = knitr::knit_global()
)

load_book_environment(
  packages = c(
    "dplyr",
    "knitr",
    "plotly",
    "scales",
    "tibble",
    "yaml"
  ),
  modules = c(
    "R/project_config.R",
    "R/project_io.R",
    "R/data_provenance.R",
    "R/hourly_ohlc_quality.R",
    "R/price_returns.R",
    "R/time_split.R",
    "R/book_charts.R",
    "R/price_returns_charts.R"
  ),
  envir = knitr::knit_global()
)

config <- read_project_config()
data_config <- list(
  exchange_id = config$primary$id,
  exchange = config$primary$name,
  base_currency = config$primary$base_currency,
  market_symbol = config$primary$symbol,
  market_label = config$primary$market_label,
  quote_currency = config$primary$quote_currency,
  market_type = config$study$market_type,
  price_field = config$study$price_field,
  interval = config$study$interval,
  timezone = config$study$timezone,
  data_start = config$study$data_start,
  data_end = config$study$data_end_exclusive,
  prepared_file = config$paths$prepared
)

options(scipen = 999, digits = 7)
```

## Позначення ринку

Усі технічні параметри зберігаються в `config.yml`. У книзі показано
лише ті, що потрібні для читання даних.

```{r}
#| label: tbl-market-notation

market_notation <- tibble::tibble(
  `Позначення` = c(
    "Біржа",
    "Ринок",
    "Базовий актив",
    "Валюта ціни",
    "Символ API",
    "Ціна в аналізі",
    "Крок часу",
    "Часова зона"
  ),
  `Значення` = c(
    data_config$exchange,
    paste(data_config$market_type, data_config$market_label),
    data_config$base_currency,
    data_config$quote_currency,
    data_config$market_symbol,
    data_config$price_field,
    data_config$interval,
    data_config$timezone
  )
)

knitr::kable(
  market_notation,
  align = c("l", "l"),
  caption = "Позначення ринку та даних"
)
```

## Повний шлях даних {#sec-data-lineage}

Дані різних бірж не об'єднуються в один ряд. Binance залишається
початковим аудитом, Bitstamp - незалежним контролем, а до підготовки
і майбутньої моделі переходить лише повний ряд Bybit.

```{mermaid}
flowchart TD
  A["Binance API"] --> B["Кеш Binance"] --> C["Лише аудит"]
  D["Bybit API"] --> E["Кеш Bybit"] --> F["Перевірка якості"]
  G["Bitstamp API"] --> H["Кеш Bitstamp"] --> I["Лише контроль"]
  F --> J["Ціна й дохідності"]
  J --> K["Часовий поділ"]
  K --> L["Прогнозні випадки"]
  L --> M["Модель або еталон"]
  M --> N["Прогнози й метрики"]
```

```{r}
#| label: tbl-data-lineage

knitr::kable(
  data_lineage_table(config),
  align = c("l", "l", "l", "l"),
  caption = "Наскрізний шлях від офіційних джерел до прогнозного випадку"
)
```

Повний підготовлений файл є джерелом для обчислень, але не
«таблицею, яку цілком передають моделі». Конкретна модель отримує
лише явно названі ознаки, відомі на момент прогнозу. Її ціль,
горизонт, навчальне вікно й правило оновлення мають бути окремо
зафіксовані до оцінювання.

## Чи готові дані до обчислень

```{r}
#| label: load-prepared-data

manifest_check <- validate_data_manifest(config)

btc_1h <- read_rds_required(
  data_config$prepared_file,
  "підготовлений набір ціни й дохідностей"
)

primary_raw_sha256 <- sha256_file(
  config$paths$cache[[data_config$exchange_id]]
)
require_prepared_metadata(
  data = btc_1h,
  config = config,
  raw_sha256 = primary_raw_sha256
)

data_check <- validate_hourly_ohlc(
  data = btc_1h,
  start_time = data_config$data_start,
  end_time = data_config$data_end
)

expected_last_time <- data_config$data_end - 60 * 60
if (
  !same_instant(
    min(data_check$data$open_time),
    data_config$data_start
  ) ||
    !same_instant(
      max(data_check$data$open_time),
      expected_last_time
    )
) {
  stop(
    "Межі підготовленого набору не відповідають config.yml. ",
    "Виконайте Rscript scripts/refresh_all_data.R."
  )
}

btc_1h <- data_check$data
data_split <- split_time_series(
  data = btc_1h,
  exploration_start = config$study$data_start,
  validation_start = config$evaluation$validation_start,
  test_start = config$evaluation$test_start,
  test_end_exclusive = config$evaluation$test_end_exclusive
)
forecast_index <- build_one_step_forecast_index(
  data = btc_1h["open_time"],
  exploration_start = config$study$data_start,
  validation_start = config$evaluation$validation_start,
  test_start = config$evaluation$test_start,
  test_end_exclusive = config$evaluation$test_end_exclusive
)
analysis_btc_1h <- data_split$exploration
if (
  nrow(analysis_btc_1h) == 0L ||
    max(analysis_btc_1h$open_time) >=
      config$evaluation$validation_start
) {
  stop(
    paste(
      "Опис значень випадково використав період",
      "внутрішньої перевірки або тестовий період."
    )
  )
}
```

```{r}
#| label: tbl-data-quality

knitr::kable(
  data_check$summary,
  align = c("l", "r"),
  caption = paste("Перевірка", data_config$market_label)
)
```

Повний підготовлений набір містить `r nrow(btc_1h)` погодинних свічок і
`r nrow(data_check$gaps)` внутрішніх розривів. Для опису фактичних
значень нижче доступні лише `r nrow(analysis_btc_1h)` початкових
навчальних годин. Якщо розрив з'явиться, дохідність через нього не
обчислюватиметься.

## Як дані поділено {#sec-data-split}

Спочатку часовий ряд ділиться на три неперетинні послідовні блоки.
Рядки не перемішуються.

```{r}
#| label: tbl-candle-time-split

knitr::kable(
  data_split$summary,
  align = c("l", "l", "l", "l", "r", "r"),
  caption = paste(
    "Поділ погодинних свічок;",
    "права межа кожного періоду не включається"
  )
)
```

Для моделі одиницею є не сама свічка, а **прогнозний випадок**:

$$
\text{інформація до кінця }t
\longrightarrow
\text{ціль для }t+1.
$$

Його частина визначається за `target_time`, а не за
`forecast_origin`. Тому перша ціль validation може використовувати
останню відому годину exploration, але жодного значення з майбутньої
цільової години. Так само перша ціль тесту використовує лише
інформацію, доступну до початку тестової години.

```{r}
#| label: tbl-one-step-forecast-split

knitr::kable(
  forecast_index$summary,
  align = c("l", "l", "r", "l"),
  caption = "Поділ однокрокових прогнозних випадків за цільовою годиною"
)
```

У першій таблиці дослідницька частина має на один рядок більше:
найперша свічка всього періоду не має попередньої години всередині
набору, тому ще не утворює однокрокового прогнозного випадку.
Для моделі з довшими лагами кількість доступних початкових випадків
може зменшитися ще більше; це число має бути показане в розділі
саме цієї моделі.

Період validation використовується для вибору й налаштування
кандидата. Закритий test відкривається лише для одноразової оцінки
вже зафіксованого підходу. Такий поділ не замінює спеціальної
часової перевірки всередині навчального періоду: випадкове
перемішування часових спостережень не застосовується, а параметри
перетворень мають оцінюватися лише на доступній навчальній частині
[@boehmkeGreenwell2020, розд. 2.2, с. 15; розд. 2.4.3, с. 27-28;
розд. 3.8.2, с. 68; @lopezDePrado2018, розд. 7, с. 103-108].

Ціни та дохідності validation і test у цьому розділі не
показуються й не узагальнюються. Для побудови другої таблиці
використовується лише `open_time`, а не значення цілі.

## Що таке ціна BTC у цьому дослідженні

Для завершеної години зберігаються `open`, `high`, `low` і `close`.
Тут ціною $P_t$ є `close`, тобто ціна останньої угоди в завершеній
годинній свічці:

$$
P_t=\mathrm{close}_t.
$$

Індекс $t$ позначає поточну завершену годину, а $t-1$ - попередню.
Це ціна конкретного ринку `r data_config$market_label`, а не єдина
світова ціна Bitcoin.

### Як змінювалася ціна

Ціну та дохідність не накладаємо на одну вісь, бо вони мають різні
одиниці. Окремі графіки не створюють хибного порівняння масштабів
[@wilke2019, розд. 3 і 13, с. 13-25, 131-143].

```{r}
#| label: intro-hourly-price
#| echo: false
#| results: asis

book_figure_intro(
  question = paste(
    "Як змінювалася ціна закриття 1 BTC",
    "на основному ринку в початковому навчальному періоді?"
  ),
  explanation = paste(
    "Горизонтальна вісь показує час UTC, вертикальна -",
    data_config$quote_currency,
    "за 1 BTC. Лінія з'єднує ціни закриття послідовних",
    "завершених годинних свічок."
  ),
  how_to_read = c(
    "Спочатку оцініть довгі періоди зростання, падіння та бокового руху.",
    "Повзунком унизу звузьте видиму частину навчального періоду.",
    "Наведіть курсор, щоб побачити точний час і ціну."
  ),
  caution = paste(
    "Рівень ціни не показує відсотковий розмір годинної зміни.",
    "Видимий тренд сам по собі не є прогнозом майбутньої ціни."
  )
)
```

```{r}
#| label: fig-hourly-price
#| fig-cap: "Ціна закриття 1 BTC у USDT лише в початковому навчальному періоді"

make_price_widget(
  data = analysis_btc_1h,
  quote_currency = data_config$quote_currency,
  market_label = data_config$market_label
)
```

```{r}
#| label: comment-hourly-price
#| echo: false
#| results: asis

price_values <- analysis_btc_1h$price_quote_per_btc
book_figure_comment(
  observation = paste0(
    "У початковому навчальному періоді ціна змінювалася від ",
    format(
      min(price_values, na.rm = TRUE),
      big.mark = " ",
      digits = 8,
      trim = TRUE
    ),
    " до ",
    format(
      max(price_values, na.rm = TRUE),
      big.mark = " ",
      digits = 8,
      trim = TRUE
    ),
    " ",
    data_config$quote_currency,
    " за 1 BTC."
  ),
  conclusion = paste(
    "Ряд має великі зміни рівня та різні ринкові режими.",
    "Для порівняння окремих годин потрібна дохідність,",
    "а не сама ціна."
  ),
  follow_up = paste(
    "Перейти до годинної дохідності й перевірити,",
    "чи не приховує масштаб ціни великі короткі рухи."
  )
)
```

## Що таке відсоткова дохідність

Звичайна дохідність показує зміну ціни відносно попередньої години
[@tsay2010, розд. 1.1, с. 3]:

$$
R_t=\frac{P_t}{P_{t-1}}-1.
$$

У формулі $R_t$ записано як частку. Відсоткова дохідність дорівнює:

$$
R_t^{(\%)}=100R_t
=100\left(\frac{P_t}{P_{t-1}}-1\right).
$$

Якщо ціна зросла зі 100 000 до 101 000 USDT, то $R_t=0.01$, а
$R_t^{(\%)}=1\%$. Отже, напис «дохідність 1%» означає, що ціна
зросла на одну соту від попереднього рівня.

## Що таке логарифмічна дохідність

Логарифмічна дохідність визначається так
[@tsay2010, розд. 1.1, с. 5-6]:

$$
r_t=\ln\left(\frac{P_t}{P_{t-1}}\right)=\ln(1+R_t).
$$

На графіках вона теж подається у відсотках:

$$
r_t^{(\%)}=100r_t.
$$

Зворотне перетворення до звичайної дохідності:

$$
R_t=e^{r_t}-1.
$$

Тут $\ln$ означає **натуральний логарифм**. Величина $r_t$ спочатку
є часткою, а $100r_t$ - тією самою зміною у відсотках.
Для невеликих годинних змін звичайна й логарифмічна дохідності майже
однакові. Логарифмічна форма зручна тим, що дохідності послідовних
періодів можна додавати.

```{r}
#| label: tbl-simple-log-examples

knitr::kable(
  make_return_examples(),
  align = c("r", "r"),
  caption = "Звичайна та логарифмічна дохідності"
)
```

```{r}
#| label: check-return-conversion
#| include: false

conversion_error <- maximum_return_conversion_error(
  analysis_btc_1h
)
if (conversion_error > 1e-12) {
  stop("Перетворення між видами дохідності не пройшло перевірку.")
}
```

### Якими були годинні дохідності

Верхня панель показує логарифмічну дохідність у відсотках. Нижня
показує різницю між звичайною та логарифмічною дохідністю в базисних
пунктах. Один базисний пункт дорівнює 0,01 відсоткового пункта, тому
100 базисних пунктів дорівнюють одному відсотковому пункту.

```{r}
#| label: intro-hourly-returns
#| echo: false
#| results: asis

book_figure_intro(
  question = paste(
    "Наскільки великими були годинні зміни ціни",
    "і чи важливо тут розрізняти дві формули дохідності?"
  ),
  explanation = paste(
    "Верхня панель показує годинну логарифмічну дохідність у відсотках.",
    "Нижня - звичайну дохідність мінус логарифмічна",
    "в базисних пунктах."
  ),
  how_to_read = c(
    "На верхній панелі відстань від нуля показує силу годинного руху.",
    "Додатне значення означає зростання, від'ємне - падіння.",
    "Повзунком унизу звузьте потрібний часовий проміжок.",
    "На нижній панелі відстань від нуля показує різницю між формулами."
  ),
  caution = paste(
    "Високий сплеск показує велику зміну, але не пояснює її причину.",
    "Відсутні години не з'єднуються лінією."
  )
)
```

```{r}
#| label: fig-hourly-returns
#| fig-cap: "Годинна логарифмічна дохідність BTC/USDT лише в початковому навчальному періоді"

make_returns_widget(
  data = analysis_btc_1h,
  market_label = data_config$market_label
)
```

```{r}
#| label: comment-hourly-returns
#| echo: false
#| results: asis

maximum_hourly_move <- max(
  abs(100 * analysis_btc_1h$log_return_1h),
  na.rm = TRUE
)
maximum_formula_difference <- max(
  abs(
    10000 * (
      analysis_btc_1h$simple_return_1h -
        analysis_btc_1h$log_return_1h
    )
  ),
  na.rm = TRUE
)

book_figure_comment(
  observation = paste0(
    "Найбільша за модулем годинна логарифмічна дохідність становить ",
    formatC(maximum_hourly_move, format = "f", digits = 3),
    "%, а найбільша різниця між формулами - ",
    formatC(maximum_formula_difference, format = "f", digits = 3),
    " б.п."
  ),
  conclusion = paste(
    "Для більшості звичайних годин дві міри близькі,",
    "але різниця зростає під час великих рухів.",
    "Далі послідовно використовується логарифмічна дохідність."
  ),
  follow_up = paste(
    "Окремо перевіряти екстремальні години й не трактувати",
    "близькість формул як доказ передбачуваності дохідності."
  )
)
```

## Висновок

- $P_t$ є ціною закриття завершеної годинної свічки.
- Відсоткова дохідність дорівнює $100(P_t/P_{t-1}-1)$.
- Логарифмічна дохідність дорівнює $\ln(P_t/P_{t-1})$ і на графіку
  також множиться на 100.
- Пропуски не інтерполюються і не приховуються.
- Фактичні ціни й дохідності описано лише на початковому навчальному
  періоді; внутрішню перевірку й тестовий період не переглянуто.

Цих визначень достатньо для чесного порівняння прогнозів на однакових
годинах.
