# Ціна та підготовка дохідностей BTC

Цей розділ завершує підготовку аналітичного набору. Він читає вже
створений локальний файл, перевіряє його часову цілісність і пояснює,
як із годинної ціни отримано дохідності.

::: {.callout-important title="Моделей у цьому розділі немає"}
Жодна модель тут не оцінюється, прогнози не будуються і торгові рішення
не приймаються. Моделі зможуть лише читати підготовлений набір у
наступній окремій гілці роботи.
:::

## Архітектура коду

Відповідальності розділено так:

- `R/bybit_klines.R` отримує публічні годинні свічки Bybit
  [@bybitKline];
- `scripts/audit_bybit_btcusdt.R` окремо оновлює й перевіряє сирий кеш;
- `R/hourly_ohlc_quality.R` перевіряє часову цілісність OHLC;
- `R/price_returns.R` лише створює аналітичні змінні;
- `scripts/prepare_price_returns.R` зберігає підготовлений набір;
- `R/book_charts.R` задає єдиний вигляд усіх графіків книги;
- `R/price_returns_charts.R` готує графік ціни з видимими розривами;
- цей QMD лише читає локальний підготовлений файл і пояснює результат.

```{r}
#| label: setup

required_packages <- c(
  "dplyr",
  "ggplot2",
  "htmlwidgets",
  "knitr",
  "plotly",
  "scales",
  "tibble"
)

missing_packages <- required_packages[
  !vapply(required_packages, requireNamespace, logical(1), quietly = TRUE)
]

if (length(missing_packages) > 0) {
  stop(
    "Не встановлено пакети: ",
    paste(missing_packages, collapse = ", "),
    ". Встановіть їх через renv::install()."
  )
}

module_files <- c(
  "R/hourly_ohlc_quality.R",
  "R/price_returns.R",
  "R/book_charts.R",
  "R/price_returns_charts.R"
)

missing_modules <- module_files[!file.exists(module_files)]
if (length(missing_modules) > 0) {
  stop(
    "Не знайдено модулі: ",
    paste(missing_modules, collapse = ", ")
  )
}

for (module_file in module_files) {
  sys.source(module_file, envir = knitr::knit_global())
}

options(scipen = 999, digits = 7)
```

## Налаштування набору

```{r}
#| label: analysis-config

analysis_config <- list(
  exchange = "Bybit",
  market_symbol = "BTCUSDT",
  market_label = "Bybit Spot BTC/USDT",
  quote_currency = "USDT",
  interval = "1h",
  timezone = "UTC",
  data_start = as.POSIXct(
    "2021-07-05 12:00:00",
    tz = "UTC"
  ),
  data_end = as.POSIXct(
    "2026-07-01 00:00:00",
    tz = "UTC"
  ),
  prepared_file = file.path(
    "data",
    "processed",
    "bybit_btcusdt_1h_price_returns_2021-07-05_2026-06-30.rds"
  )
)
```

## Що саме називається ціною

Торгова пара BTC/USDT складається з двох активів:

- BTC є базовим активом;
- USDT є активом котирування, у якому виражена ціна BTC.

Для кожної завершеної годинної свічки Bybit зберігаються ціни
відкриття, максимуму, мінімуму та закриття, а також обсяг торгів.

::: {.callout-important title="Точне визначення ціни"}
У цьому наборі $P_t$ означає ціну закриття завершеної годинної свічки
BTC/USDT на спотовому ринку Bybit. Час визначено за UTC.
:::

Отже,

$$
P_t = \mathrm{close}_t.
$$

Це конкретна ціна одного ринку. Вона не є єдиною світовою ціною
Bitcoin і не гарантує ціну виконання майбутньої угоди.

## Часовий проміжок

Використано завершені годинні свічки від першої доступної години Bybit,
2021-07-05 12:00 UTC, до 2026-07-01 00:00 UTC без включення правої
межі. Повна сітка такого періоду містить 43 716 годин.

Початок періоду не доповнюється даними Binance або Bitstamp. Скорочення
історії є явною ціною за суцільний ряд одного ринку.

## Читання підготовлених даних

Звичайний рендер не завантажує дані з біржі й не перебудовує набір.
Він лише читає результат окремого кроку підготовки.

```{r}
#| label: load-prepared-data

if (!file.exists(analysis_config$prepared_file)) {
  stop(
    "Не знайдено підготовлений набір. Виконайте: ",
    "Rscript scripts/prepare_price_returns.R"
  )
}

btc_1h <- readRDS(analysis_config$prepared_file)

data_check <- validate_hourly_ohlc(
  data = btc_1h,
  start_time = analysis_config$data_start,
  end_time = analysis_config$data_end
)

if (nrow(data_check$gaps) > 0L) {
  stop("Підготовлений основний набір Bybit містить часові розриви.")
}

btc_1h <- data_check$data
```

Оновлення виконується двома явними кроками:

```bash
Rscript scripts/audit_bybit_btcusdt.R
Rscript scripts/prepare_price_returns.R
```

Перший крок отримує й перевіряє сирі свічки Bybit. Другий повторно
перевіряє повноту, створює дохідності, порівнює спільні години з
Binance [@binancePublicData; @binanceSpotKlines] та зберігає окремі
аналітичні RDS. Рендер книги не виконує жодного з цих кроків
автоматично.

### Перевірка цілісності

```{r}
#| label: tbl-data-quality

knitr::kable(
  data_check$summary,
  align = c("l", "r"),
  caption = "Перевірка основного набору Bybit Spot BTC/USDT"
)
```

### Підсумок безперервності

Основний ряд містить `r nrow(btc_1h)` свічок і
`r nrow(data_check$gaps)` внутрішніх часових розривів. Кожна свічка
починається на межі години UTC, OHLC-співвідношення виконуються, а
обсяг не містить від'ємних або нечислових значень.

## Побудова змінних

Підготовлений файл уже містить результат функції
`build_price_return_features()`. Кількість рядків не змінюється:
кожна наявна свічка Bybit залишається окремим спостереженням.

```{r}
#| label: tbl-prepared-variables

prepared_summary <- tibble::tibble(
  `Показник` = c(
    "Рядки з ціною",
    "Наявна звичайна дохідність",
    "Наявна логарифмічна дохідність",
    "Наявна цільова дохідність наступної години"
  ),
  `Кількість` = c(
    sum(is.finite(btc_1h$price_quote_per_btc)),
    sum(!is.na(btc_1h$simple_return_1h)),
    sum(!is.na(btc_1h$log_return_1h)),
    sum(!is.na(btc_1h$target_log_return_1h))
  )
)

knitr::kable(
  prepared_summary,
  align = c("l", "r"),
  caption = "Наповнення підготовленого аналітичного набору"
)
```

У суцільному ряді перша дохідність є `NA`, бо перед першою доступною
свічкою немає попередньої ціни. Всі наступні дохідності обчислюються
між сусідніми годинами.

## Графік ціни

Графік будується на повній годинній сітці. Механізм відображення
розривів залишається активним як захист для майбутніх оновлень, хоча в
поточному наборі Bybit пропусків немає.

```{r}
#| label: fig-hourly-close-price
#| fig-cap: "Годинна ціна закриття Bybit Spot BTC/USDT"

make_price_history_widget(
  data = btc_1h,
  quote_currency = analysis_config$quote_currency,
  market_label = analysis_config$market_label
)
```

## Звичайна дохідність

Звичайна годинна дохідність визначається як
[@tsay2010, розд. 1.1, с. 3]:

$$
R_t = \frac{P_t}{P_{t-1}} - 1.
$$

Якщо ціна зросла зі 100 000 до 101 000 USDT, то $R_t=0.01$, або 1%.

## Логарифмічна дохідність

Логарифмічна годинна дохідність визначається як
[@tsay2010, розд. 1.1, с. 5-6]:

$$
r_t = \ln\left(\frac{P_t}{P_{t-1}}\right)
    = \ln(1+R_t).
$$

Зворотне перетворення:

$$
R_t=e^{r_t}-1.
$$

```{r}
#| label: tbl-simple-log-examples

knitr::kable(
  make_return_examples(),
  align = c("r", "r"),
  caption = "Звичайна та логарифмічна дохідності"
)
```

### Перевірка обчислень

```{r}
#| label: tbl-return-conversion-check

conversion_error <- maximum_return_conversion_error(btc_1h)
if (conversion_error > 1e-12) {
  stop("Перетворення між видами дохідності не пройшло перевірку.")
}

knitr::kable(
  tibble::tibble(
    `Перевірка` = "Максимальна числова похибка",
    `Значення` = format(conversion_error, scientific = TRUE)
  ),
  align = c("l", "r"),
  caption = "Перевірка рівності R = exp(r) - 1"
)
```

## Що передається майбутнім моделям

Підготовлений набір містить сирі OHLC-поля, ціну закриття, ознаки
часової суміжності, поточні дохідності та зміну наступної години. Поля
наступної години створені як майбутня ціль, але в цьому розділі вони не
використовуються для оцінювання будь-якої моделі.

Майбутній модельний код має:

- читати лише підготовлений RDS;
- не звертатися до API біржі;
- не заповнювати розриви цінами іншого ринку;
- явно відкидати рядки, де потрібна змінна має `NA`;
- окремо враховувати комісію, спред, прослизання і момент виконання.

## Висновок

Основним джерелом обрано Bybit Spot BTC/USDT. Від першої доступної
години до кінця періоду набір має повну часову сітку без внутрішніх
розривів. Дані Binance й Bitstamp не використовуються для його
заповнення.

Binance залишається контрольним ринком на спільному періоді, а його 19
пропущених годин повністю показано в розділі про отримання даних.
Отримання, перевірка, підготовка й рендер виконуються окремо. Моделі в
цьому розділі не оцінюються.
