# Ціна та підготовка дохідностей BTC

Перед виконанням цього розділу передрендерний сценарій гарантує
наявність підготовленого локального файлу. Розділ повторно перевіряє
його часову цілісність і пояснює, як із годинної ціни отримано
дохідності.

::: {.callout-important title="Моделей у цьому розділі немає"}
Тут не будуються прогнози й не приймаються торгові рішення. Спочатку
потрібно отримати однозначний і перевірений набір даних.
:::

```{r}
#| label: setup

sys.source(
  "R/book_setup.R",
  envir = knitr::knit_global()
)

load_book_environment(
  packages = c(
    "dplyr",
    "ggplot2",
    "htmlwidgets",
    "knitr",
    "plotly",
    "scales",
    "tibble",
    "yaml"
  ),
  modules = c(
    "R/project_config.R",
    "R/project_io.R",
    "R/data_provenance.R",
    "R/hourly_ohlc_quality.R",
    "R/price_returns.R",
    "R/time_split.R",
    "R/book_charts.R",
    "R/price_returns_charts.R"
  ),
  envir = knitr::knit_global()
)

config <- read_project_config()
data_config <- list(
  exchange_id = config$primary$id,
  exchange = config$primary$name,
  base_currency = config$primary$base_currency,
  market_symbol = config$primary$symbol,
  market_label = config$primary$market_label,
  quote_currency = config$primary$quote_currency,
  market_type = config$study$market_type,
  price_field = config$study$price_field,
  interval = config$study$interval,
  timezone = config$study$timezone,
  data_start = config$study$data_start,
  data_end = config$study$data_end_exclusive,
  test_start = config$evaluation$test_start,
  test_end = config$evaluation$test_end_exclusive,
  price_amount_btc = config$visualization$price_amount_btc,
  prepared_file = config$paths$prepared
)

options(scipen = 999, digits = 7)
```

## Де змінюються налаштування

Біржа, символ, інтервал і часові межі задаються один раз у
`config.yml`. Скрипти підготовки й обидва розділи книги читають той
самий файл. Тому дату не потрібно повторно шукати в коді.

```{r}
#| label: tbl-experiment-parameters

experiment_parameters <- tibble::tibble(
  `Параметр` = c(
    "Біржа",
    "Тип ринку",
    "Актив",
    "Валюта ціни",
    "Символ API",
    "Поле ціни",
    "Базовий інтервал",
    "Часова зона",
    "Початок даних",
    "Кінець даних без включення",
    "Початок фінального тесту",
    "Кінець фінального тесту без включення",
    "Тривалість фінального тесту",
    "Горизонт прогнозу",
    "Затримка виконання",
    "Ціна виконання",
    "Переоцінювання моделі",
    "Навчальне вікно",
    "Порівнювана частка на графіку ціни"
  ),
  `Значення` = c(
    data_config$exchange,
    data_config$market_type,
    data_config$base_currency,
    data_config$quote_currency,
    data_config$market_symbol,
    data_config$price_field,
    data_config$interval,
    data_config$timezone,
    format_utc(data_config$data_start),
    format_utc(data_config$data_end),
    format_utc(data_config$test_start),
    format_utc(data_config$test_end),
    if (config$evaluation$test_years == 1L) {
      "1 календарний рік"
    } else {
      paste(config$evaluation$test_years, "календарних років")
    },
    paste(
      config$evaluation$forecast_horizon_periods,
      "базовий період"
    ),
    paste(
      config$evaluation$execution_lag_periods,
      "базовий період"
    ),
    "відкриття наступної свічки",
    if (config$evaluation$refit_every_months == 1L) {
      "щомісяця"
    } else {
      paste(
        "кожні",
        config$evaluation$refit_every_months,
        "місяців"
      )
    },
    "розширюване",
    paste(
      format_btc_amount_uk(data_config$price_amount_btc),
      "BTC =",
      format(
        btc_amount_in_satoshis(data_config$price_amount_btc),
        big.mark = " ",
        scientific = FALSE
      ),
      "сатоші"
    )
  )
)

knitr::kable(
  experiment_parameters,
  align = c("l", "l"),
  caption = "Параметри даних і майбутнього оцінювання з config.yml"
)
```

## Часовий проміжок

Використано завершені годинні свічки від
`r format_utc(data_config$data_start)` UTC до
`r format_utc(data_config$data_end)` UTC без включення правої межі.
Очікувана повна сітка містить
`r format(expected_hour_count(data_config$data_start, data_config$data_end), big.mark = " ", scientific = FALSE)`
годин.

## Читання підготовлених даних

Якщо підготовленого набору немає або SHA-256 основного кешу чи
параметри `config.yml` змінилися, передрендерний сценарій автоматично
перебудовує набір. До бірж він звертається лише тоді, коли сирих даних
немає або вони не відповідають поточній конфігурації.

```{r}
#| label: load-prepared-data

manifest_check <- validate_data_manifest(config)

btc_1h <- read_rds_required(
  data_config$prepared_file,
  "підготовлений набір ціни й дохідностей"
)

primary_raw_sha256 <- sha256_file(
  config$paths$cache[[data_config$exchange_id]]
)
if (
  !identical(
    attr(btc_1h, "raw_sha256"),
    primary_raw_sha256
  )
) {
  stop(
    paste(
      "Підготовлений набір створено не з поточного основного кешу.",
      "Виконайте Rscript scripts/prepare_price_returns.R."
    )
  )
}

data_check <- validate_hourly_ohlc(
  data = btc_1h,
  start_time = data_config$data_start,
  end_time = data_config$data_end
)

expected_last_time <- data_config$data_end - 60 * 60
if (
  !same_instant(
    min(data_check$data$open_time),
    data_config$data_start
  ) ||
    !same_instant(
      max(data_check$data$open_time),
      expected_last_time
    )
) {
  stop(
    "Межі підготовленого набору не відповідають config.yml. ",
    "Виконайте Rscript scripts/refresh_all_data.R."
  )
}

btc_1h <- data_check$data
```

Примусове повторне отримання всіх даних залишається доступним окремо:

```bash
Rscript scripts/refresh_all_data.R
```

Після успішного оновлення наступний рендер використовує локальні
перевірені файли.

### Перевірка цілісності

```{r}
#| label: tbl-data-quality

knitr::kable(
  data_check$summary,
  align = c("l", "r"),
  caption = paste("Перевірка", data_config$market_label)
)
```

Основний ряд містить `r nrow(btc_1h)` свічок і
`r nrow(data_check$gaps)` внутрішніх часових розривів. Якщо розрив
з'явиться після майбутнього оновлення, дохідність через нього не
обчислюватиметься.

Маніфест підтверджує SHA-256 усіх
`r nrow(manifest_check)` файлів, а атрибут `raw_sha256` підтверджує, що
підготовлений набір створено саме з поточного кешу
`r data_config$exchange`.

## Що саме називається ціною

Для кожної завершеної годинної свічки зберігаються ціни відкриття,
максимуму, мінімуму та закриття, а також обсяг торгів.

::: {.callout-important title="Точне визначення ціни"}
У цьому наборі $P_t$ означає ціну закриття завершеної годинної свічки
`r data_config$market_label`. Час визначено за UTC.
:::

Отже,

$$
P_t = \mathrm{close}_t.
$$

Це ціна конкретного ринку. Вона не є єдиною світовою ціною Bitcoin і
не гарантує ціну виконання майбутньої угоди.

## Графік ціни

Ціну й дохідності не можна коректно накладати на одну вертикальну
вісь: ціна вимірюється у `r data_config$quote_currency`, а дохідності
у відсотках. Тому для них використано два окремі інтерактивні
графіки. Спочатку показано ціну. Графік дохідностей розміщено нижче,
одразу після пояснення звичайної та логарифмічної дохідностей.

### Вартість 1 BTC і малої частки

Ринкова ціна, як і раніше, визначена для 1 BTC. Це точне стандартне
котирування, але цілий біткоїн не є мінімальним розміром покупки.
Bitcoin ділиться до 100 мільйонів сатоші, тому можна купувати малу
частку BTC.

Графік одночасно показує вартість 1 BTC і
`r format_btc_amount_uk(data_config$price_amount_btc)` BTC, тобто
`r format(btc_amount_in_satoshis(data_config$price_amount_btc), big.mark = " ", scientific = FALSE)`
сатоші. За ціни 100 000
`r data_config$quote_currency` за 1 BTC така частка коштує
`r format(100000 * data_config$price_amount_btc, big.mark = " ", scientific = FALSE)`
`r data_config$quote_currency`.

Ліва вертикальна шкала належить 1 BTC, права шкала належить малій
частці. Кнопки **1 BTC** і
**`r format_btc_amount_uk(data_config$price_amount_btc)` BTC**
незалежно приховують і повертають відповідні лінії. Коли обидві
лінії ввімкнено, вони збігаються за формою. Це очікуваний результат:
вартість малої частки в кожний момент дорівнює повній ціні,
помноженій на сталий коефіцієнт
`r format_btc_amount_uk(data_config$price_amount_btc)`.

Увімкнена кнопка має позначку `●` і синє тло. Вимкнена має позначку
`○` і нейтральне тло. Тому стан кожної лінії видно незалежно від того,
яку кнопку натиснули останньою. Центри кнопок закріплено, тому після
натискання вони не змінюють положення. Те саме правило діє на графіку
дохідностей.

Розмір порівнюваної частки можна змінити через
`visualization.price_amount_btc` у `config.yml`.

```{r}
#| label: fig-hourly-price
#| fig-cap: "Годинна вартість 1 BTC і вибраної малої частки на основному спотовому ринку"

make_price_widget(
  data = btc_1h,
  display_amount_btc = data_config$price_amount_btc,
  quote_currency = data_config$quote_currency,
  market_label = data_config$market_label
)
```

Повзунок під графіком задає потрібний проміжок часу. Усередині
вибраного проміжку можна додатково наближати графік мишкою, а
подвійним натисканням повернути повний масштаб.

## Побудова змінних

Функція `build_price_return_features()` не змінює кількість свічок.
Вона додає ціну закриття та дві форми дохідності поточної години.

```{r}
#| label: tbl-prepared-variables

prepared_summary <- tibble::tibble(
  `Показник` = c(
    "Рядки з ціною",
    "Наявна звичайна дохідність",
    "Наявна логарифмічна дохідність"
  ),
  `Кількість` = c(
    sum(is.finite(btc_1h$price_quote_per_btc)),
    sum(!is.na(btc_1h$simple_return_1h)),
    sum(!is.na(btc_1h$log_return_1h))
  )
)

knitr::kable(
  prepared_summary,
  align = c("l", "r"),
  caption = "Наповнення підготовленого набору"
)
```

Перша дохідність є `NA`, бо перед першою доступною свічкою немає
попередньої ціни. Те саме правило діє біля часових розривів.

## Звичайна дохідність

Звичайна годинна дохідність визначається як
[@tsay2010, розд. 1.1, с. 3]:

$$
R_t = \frac{P_t}{P_{t-1}} - 1.
$$

Якщо ціна зросла зі 100 000 до 101 000 USDT, то $R_t=0.01$, або 1%.

## Логарифмічна дохідність

Логарифмічна годинна дохідність визначається як
[@tsay2010, розд. 1.1, с. 5-6]:

$$
r_t = \ln\left(\frac{P_t}{P_{t-1}}\right)
    = \ln(1+R_t).
$$

Зворотне перетворення:

$$
R_t=e^{r_t}-1.
$$

```{r}
#| label: tbl-simple-log-examples

knitr::kable(
  make_return_examples(),
  align = c("r", "r"),
  caption = "Звичайна та логарифмічна дохідності"
)
```

## Чи залежить дохідність від кількості BTC

Ні, до вирахування витрат відсоткова дохідність 1 BTC і
`r format_btc_amount_uk(data_config$price_amount_btc)` BTC однакова,
якщо моменти купівлі та продажу збігаються, а кількість BTC між ними
не змінюється.

Нехай $q$ означає кількість BTC, а її вартість у момент $t$ дорівнює

$$
V_t(q)=qP_t.
$$

Тоді звичайна дохідність цієї позиції:

$$
\frac{V_t(q)}{V_{t-1}(q)}-1
=\frac{qP_t}{qP_{t-1}}-1
=\frac{P_t}{P_{t-1}}-1
=R_t.
$$

Кількість $q$ скорочується. Для логарифмічної дохідності результат
такий самий:

$$
\ln\left(\frac{V_t(q)}{V_{t-1}(q)}\right)
=\ln\left(\frac{qP_t}{qP_{t-1}}\right)
=\ln\left(\frac{P_t}{P_{t-1}}\right)
=r_t.
$$

Змінюється не відсоткова дохідність, а сума прибутку або збитку:

$$
\Delta V_t(q)=q(P_t-P_{t-1}).
$$

Для `r format_btc_amount_uk(data_config$price_amount_btc)` BTC
грошовий результат у
`r format(1 / data_config$price_amount_btc, big.mark = " ", scientific = FALSE)`
разів менший, ніж для 1 BTC.

```{r}
#| label: tbl-btc-amount-return-comparison

amount_return_comparison <- compare_btc_amount_returns(
  start_price = 100000,
  end_price = 101000,
  amounts_btc = c(1, data_config$price_amount_btc)
)

knitr::kable(
  amount_return_comparison,
  digits = c(3, 2, 2, 2, 3, 3),
  align = c("r", "r", "r", "r", "r", "r"),
  caption = paste(
    "Однакова зміна ціни від 100 000 до 101 000",
    data_config$quote_currency
  )
)
```

В обох рядках звичайна дохідність дорівнює 1%, а логарифмічна
дохідність приблизно 0,995%. Водночас грошовий прибуток становить
1 000 `r data_config$quote_currency` для 1 BTC і лише
1 `r data_config$quote_currency` для
`r format_btc_amount_uk(data_config$price_amount_btc)` BTC.

::: {.callout-note title="Важлива межа цього порівняння"}
Рівність стосується дохідності до витрат. Після комісій, спреду,
прослизання, округлення та мінімального розміру ордера чиста
дохідність може відрізнятися. Особливо це важливо для малої позиції,
якщо частина витрат не змінюється пропорційно її вартості.
:::

### Перевірка обчислень

```{r}
#| label: tbl-return-conversion-check

conversion_error <- maximum_return_conversion_error(btc_1h)
if (conversion_error > 1e-12) {
  stop("Перетворення між видами дохідності не пройшло перевірку.")
}

knitr::kable(
  tibble::tibble(
    `Перевірка` = "Максимальна числова похибка",
    `Значення` = format(conversion_error, scientific = TRUE)
  ),
  align = c("l", "r"),
  caption = "Перевірка рівності R = exp(r) - 1"
)
```

## Графік дохідностей

Звичайна й логарифмічна дохідності мають однакові одиниці, тому їх
показано на одному графіку для прямого порівняння. Кнопки
**Дохідність** і **Лог-доходність** незалежно приховують і повертають
відповідні лінії. Увімкнена кнопка має позначку `●` і синє тло, а
вимкнена має позначку `○` і нейтральне тло. Обидва стани залишаються
читабельними у світлій і темній темах.

Графік будується на повній годинній сітці, тому відсутні години не
маскуються з'єднувальною лінією. Окремий повзунок під графіком дає
змогу вибрати той самий часовий проміжок, що й на графіку ціни.

```{r}
#| label: fig-hourly-returns
#| fig-cap: "Звичайна та логарифмічна годинні дохідності основного спотового ринку BTC"

make_returns_widget(
  data = btc_1h,
  market_label = data_config$market_label
)
```

## Навчальна й тестова частини

Рядки не перемішуються. Фінальний тест є останнім суцільним
календарним роком, а всі попередні спостереження належать до навчальної
частини. Випадковий поділ для фінансового часового ряду міг би
перенести майбутню інформацію в навчання
[@lopezDePrado2018, розд. 7.2-7.4, с. 103-105].

```{r}
#| label: split-training-test

data_split <- split_time_series(
  data = btc_1h,
  training_start = data_config$data_start,
  test_start = data_config$test_start,
  test_end_exclusive = data_config$test_end
)

training_data <- data_split$training
test_data <- data_split$test

knitr::kable(
  data_split$summary,
  format.args = list(big.mark = " ", scientific = FALSE),
  align = c("l", "l", "l", "l", "r", "r"),
  caption = "Хронологічний поділ даних"
)
```

У поточній конфігурації модель навчатиметься на
`r format(nrow(training_data), big.mark = " ")` рядках до
`r format_utc(data_config$test_start)` UTC. Її прогнозні показники й
результат торгового правила оцінюватимуться на тих самих
`r format(nrow(test_data), big.mark = " ")` рядках від
`r format_utc(data_config$test_start)` до
`r format_utc(data_config$test_end)` UTC без включення правої межі.

Підбір структури моделі, її параметрів і порогів торгового правила
має відбуватися лише всередині `training_data` за послідовною
walk-forward перевіркою. `test_data` не можна використовувати для
покращення правила після перегляду результату.

::: {.callout-important title="Що має залишатися незмінним"}
До початку фінального тесту потрібно зафіксувати модель, змінні,
правило перетворення прогнозу на позицію та спосіб урахування витрат.
Сигнал із завершеної свічки не виконується за її вже відомою ціною
закриття. Поточний план передбачає виконання не раніше відкриття
наступної свічки.
Під час річного тесту модель можна переоцінювати щомісяця на
розширюваному вікні, але для кожного рішення дозволені лише дані,
відомі до цього рішення. Це є послідовною walk-forward перевіркою
[@lopezDePrado2018, розд. 12.2, с. 161-162].
:::

## Межа поточного етапу

Підготовлений набір містить сирі OHLC-поля, ціну закриття, часову
відстань до попередньої свічки та поточні дохідності. Навчальна й
тестова частини вже визначені однозначно, але ще не використані для
моделювання.

Цільову змінну, модель, торговий сигнал, витрати та показники ризику
ще не створено. Вони належать до окремого наступного етапу після
формулювання конкретної гіпотези.

## Висновок

Отримання, перевірка, підготовка та рендер залишаються окремими
перевірюваними етапами, хоча перший запуск виконує їх послідовно.
Поточний результат ще не доводить можливість заробітку. Він лише
створює надійну основу для майбутньої статистичної перевірки.
