# Ціна та дохідність BTC

У попередньому розділі було визначено джерело даних: спотовий ринок
Binance і торгову пару BTCUSDT. Тепер потрібно точно встановити, що в
цьому дослідженні називається ціною, як із ціни отримується дохідність
і що саме має прогнозувати перша модель.

Основна ідея проста:

- ціна показує, скільки USDT припадає на 1 BTC у певний момент;
- дохідність показує, наскільки ця ціна змінилася за визначений час;
- модель прогнозує майбутню зміну, а не просто число, близьке до
  поточної ціни;
- прогнозовану зміну завжди можна перевести назад у відсотки та USDT.

::: {.callout-note title="Що буде зроблено"}
Буде завантажено годинні дані BTCUSDT, точно визначено ціну $P_t$,
обчислено звичайну та логарифмічну дохідності, сформовано ціль на
наступну годину, виділено однорічний період перевірки та побудовано
просту базову модель.
:::

## Архітектура коду

Код розділено за відповідальністю:

- `R/binance_klines.R` завантажує дані, працює з кешем і перевіряє
  цілісність;
- `R/price_returns.R` обчислює дохідності, розділяє часові вибірки та
  перевіряє базову модель;
- `R/price_returns_charts.R` містить лише налаштування і побудову
  графіків;
- `assets/plotly-quarto-theme.js` узгоджує кольори інтерактивних
  графіків зі світлою або темною темою Quarto;
- `03-price-and-returns.qmd` задає параметри, запускає послідовні кроки
  та пояснює результати.

Завдяки цьому отримання даних, статистичні обчислення і оформлення
книги не змішані в одному великому блоці.

```{r}
#| label: setup
#| include: false

required_packages <- c(
  "dplyr",
  "ggplot2",
  "htmlwidgets",
  "jsonlite",
  "knitr",
  "plotly",
  "scales",
  "tibble"
)

missing_packages <- required_packages[
  !vapply(required_packages, requireNamespace, logical(1), quietly = TRUE)
]

if (length(missing_packages) > 0) {
  stop(
    "Не встановлено пакети: ",
    paste(missing_packages, collapse = ", "),
    ". Встановіть їх через renv::install()."
  )
}

module_files <- c(
  "R/binance_klines.R",
  "R/price_returns.R",
  "R/price_returns_charts.R"
)

missing_modules <- module_files[!file.exists(module_files)]

if (length(missing_modules) > 0) {
  stop(
    "Не знайдено модулі: ",
    paste(missing_modules, collapse = ", ")
  )
}

for (module_file in module_files) {
  sys.source(
    module_file,
    envir = knitr::knit_global()
  )
}

knitr::opts_chunk$set(
  echo = TRUE,
  warning = FALSE,
  message = FALSE
)

options(
  scipen = 999,
  digits = 7
)
```

## Налаштування дослідження

Усі змінні, які визначають ринок, інтервал і часові межі, зібрано в
одному місці.

```{r}
#| label: analysis-config

analysis_config <- list(
  symbol = "BTCUSDT",
  interval = "1h",
  timezone = "UTC",

  data_start = as.POSIXct(
    "2020-07-01 00:00:00",
    tz = "UTC"
  ),

  validation_start = as.POSIXct(
    "2024-07-01 00:00:00",
    tz = "UTC"
  ),

  final_test_start = as.POSIXct(
    "2025-07-01 00:00:00",
    tz = "UTC"
  ),

  final_test_end = as.POSIXct(
    "2026-07-01 00:00:00",
    tz = "UTC"
  ),

  run_final_test = FALSE,

  cache_file = file.path(
    "data",
    "cache",
    "btcusdt_spot_1h_2020-07-01_2026-06-30.rds"
  )
)
```

::: {.callout-warning title="Фінальний тест закрито"}
Поки обираються змінні, модель і правила оцінювання,
`run_final_test` повинен дорівнювати `FALSE`. Значення `TRUE`
встановлюється лише після повної фіксації моделі.
:::

## Що саме називається ціною

Торгова пара BTCUSDT складається з двох частин:

- BTC є базовим активом, кількість якого купується або продається;
- USDT є активом котирування, у якому виражається ціна BTC.

Якщо котирування BTCUSDT дорівнює 100 000, це означає, що ціна 1 BTC
становить 100 000 USDT. Без урахування витрат 0.001 BTC за такого
котирування коштує 100 USDT.

Binance подає дані у вигляді свічок. Для кожної годинної свічки
зберігаються, зокрема [1]:

- `open` - ціна першої угоди протягом години;
- `high` - найбільша ціна угоди протягом години;
- `low` - найменша ціна угоди протягом години;
- `close` - ціна останньої угоди протягом години;
- `volume` - кількість BTC, якою торгували протягом години.

::: {.callout-important title="Точне визначення ціни"}
У цьому дослідженні $P_t$ означає ціну закриття завершеної годинної
свічки BTCUSDT на спотовому ринку Binance. Вона показує, скільки USDT
припадало на 1 BTC у останній угоді, включеній у годину $t$. Усі
часові межі визначаються за UTC.
:::

Отже,

$$
P_t = \mathrm{close}_t.
$$

Для свічки від 12:00 до 13:00 UTC значення $P_t$ є ціною останньої
угоди до початку наступної години.

Це визначення має чіткі межі. $P_t$ не є:

- середньою ціною за годину;
- єдиною світовою ціною Bitcoin;
- ціною BTC у доларах США;
- гарантованою ціною виконання майбутньої угоди;
- оцінкою справедливої вартості BTC.

Це конкретне спостереження з ринку Binance Spot BTCUSDT.

## Часовий проміжок та інтервал

Основним інтервалом є 1 година. Він дає достатньо спостережень для
однорічної перевірки та не переносить у першу модель всю складність
хвилинних даних.

Використовуються такі часові межі:

- початок даних: 2020-07-01 00:00 UTC;
- початок внутрішньої перевірки: 2024-07-01 00:00 UTC;
- початок фінального тесту: 2025-07-01 00:00 UTC;
- кінець фінального тесту: 2026-07-01 00:00 UTC, без включення цієї межі.

Кожен однорічний період оцінювання містить очікувано 8 760 цільових
годин.

## Отримання даних

Дані завантажуються з офіційного відкритого ринкового API Binance.
Один запит повертає не більше 1 000 свічок, тому довгий проміжок
завантажується частинами. Після першого запуску дані зберігаються в
локальному кеші та не завантажуються повторно.

```{r}
#| label: load-binance-data

btc_raw <- load_or_download_binance_klines(
  symbol = analysis_config$symbol,
  interval = analysis_config$interval,
  start_time = analysis_config$data_start,
  end_time = analysis_config$final_test_end,
  cache_file = analysis_config$cache_file
)

data_check <- validate_hourly_klines(
  data = btc_raw,
  start_time = analysis_config$data_start,
  end_time = analysis_config$final_test_end
)

btc_raw <- data_check$data
```

Файл кешу не потрібно додавати до Git, оскільки його можна відтворити
з Binance.

### Перевірка цілісності

```{r}
#| label: tbl-data-quality

knitr::kable(
  data_check$summary,
  align = c("l", "r"),
  caption = "Перевірка годинних даних BTCUSDT"
)
```

Дохідність не обчислюється через часовий розрив. Якщо між сусідніми
спостереженнями пропущено годину, перше значення після розриву отримує
`NA`, а не помилкову багатогодинну дохідність із назвою `1h`.

## Побудова змінних

```{r}
#| label: build-return-features

btc_1h <- build_price_return_features(btc_raw)
```

Назва `price_usdt_per_btc` навмисно є точною. Вона нагадує, що це не
абстрактна світова ціна, а кількість USDT за 1 BTC у годинній ціні
закриття Binance Spot BTCUSDT.

## Графік ціни

На графіку показано саме $P_t$. Він займає широку область сторінки,
але має невелику фіксовану висоту. Кольори автоматично змінюються
разом зі світлою або темною темою книги.

```{r}
#| label: fig-hourly-close-price
#| fig-cap: "Годинна ціна закриття BTCUSDT на спотовому ринку Binance"

#| fig-width: 14
#| fig-height: 4.2

make_price_history_widget(
  data = btc_1h,
  validation_start = analysis_config$validation_start,
  final_test_start = analysis_config$final_test_start
)
```

## Чому модель не оцінює лише рівень ціни

Нехай ціна BTC збільшилася на 1 000 USDT.

- з 20 000 до 21 000 USDT - це зростання на 5%;
- зі 100 000 до 101 000 USDT - це зростання лише на 1%.

Абсолютна зміна однакова, але її економічний зміст різний. Саме
відносна зміна визначає результат для однакової вкладеної суми.

Модель рівня ціни також може виглядати точно лише тому, що сусідні
годинні ціни зазвичай близькі. Прогноз `наступна ціна дорівнює
поточній` часто дає невелику похибку в USDT, але не доводить можливість
заробітку після витрат.

Тому ціна залишається основним спостережуваним показником, але ціль
моделі формулюється через її зміну.

## Звичайна дохідність

Звичайна годинна дохідність визначається як [2, с. 3]:

$$
R_t = \frac{P_t}{P_{t-1}} - 1.
$$

Якщо

$$
P_{t-1}=100\,000, \qquad P_t=101\,000,
$$

то

$$
R_t=\frac{101\,000}{100\,000}-1=0.01=1\%.
$$

Отже, ціна BTCUSDT за цю годину зросла на 1%.

## Логарифмічна дохідність

Логарифмічна годинна дохідність визначається як [2, с. 5]:

$$
r_t = \ln\left(\frac{P_t}{P_{t-1}}\right)
    = \ln(1+R_t).
$$

Для невеликих годинних змін $r_t$ майже дорівнює $R_t$. Для
звичайної дохідності 1%:

$$
r_t=\ln(1.01)\approx0.00995,
$$

або приблизно 0.995%.

Логарифм перетворює множення змін за кілька періодів на додавання [2,
с. 5]:

$$
r_{t-2,t}=r_{t-1}+r_t.
$$

Зворотне перетворення завжди доступне:

$$
R_t=e^{r_t}-1.
$$

```{r}
#| label: tbl-simple-log-examples

knitr::kable(
  make_return_examples(),
  align = c("r", "r"),
  caption = "Звичайна та логарифмічна дохідності"
)
```

### Перевірка обчислень

```{r}
#| label: tbl-return-conversion-check

conversion_error <- maximum_return_conversion_error(btc_1h)

if (conversion_error > 1e-12) {
  stop("Перетворення між видами дохідності не пройшло перевірку.")
}

knitr::kable(
  tibble::tibble(
    `Перевірка` = "Максимальна числова похибка",
    `Значення` = format(conversion_error, scientific = TRUE)
  ),
  align = c("l", "r"),
  caption = "Перевірка рівності R = exp(r) - 1"
)
```

## Що саме прогнозує модель

Робочою ціллю першої моделі є логарифмічна дохідність протягом
наступної години:

$$
y_t=r_{t+1}
   =\ln\left(\frac{P_{t+1}}{P_t}\right).
$$

Після завершення години $t$ модель використовує лише вже відомі
дані та прогнозує зміну до кінця наступної години.

У кожному рядку:

- `price_usdt_per_btc` є відомою ціною $P_t$;
- `log_return_1h` описує завершену зміну від $P_{t-1}$ до $P_t$;
- `target_open_time` визначає годину прогнозованого результату;
- `target_log_return_1h` описує майбутню зміну від $P_t$ до
  $P_{t+1}$.

::: {.callout-important title="Майбутні дані не є ознаками"}
`target_log_return_1h` використовується лише для навчання та перевірки.
Ця змінна не може бути ознакою моделі, оскільки містить майбутню ціну
$P_{t+1}$.
:::

## Поділ даних

Одна вибірка не повинна одночасно використовуватися для налаштування
моделі та остаточної оцінки її якості. Часовий ряд ділиться без
перемішування [3, с. 70-72].

```{r}
#| label: split-model-data

evaluation_period <- resolve_evaluation_period(
  run_final_test = analysis_config$run_final_test,
  validation_start = analysis_config$validation_start,
  final_test_start = analysis_config$final_test_start,
  final_test_end = analysis_config$final_test_end
)

model_samples <- split_model_samples(
  data = btc_1h,
  evaluation_period = evaluation_period,
  final_test_start = analysis_config$final_test_start,
  final_test_end = analysis_config$final_test_end
)

knitr::kable(
  model_samples$summary,
  align = c("l", "l", "l", "r"),
  caption = paste("Поточний режим:", evaluation_period$name)
)
```

Період визначається за `target_open_time`, тобто за годиною
прогнозованого результату. Остання навчальна ціль не потрапляє у
внутрішню перевірку, а остання ціль внутрішньої перевірки не потрапляє
у фінальний тест.

Послідовна перевірка зберігає часовий порядок, але сама по собі не
усуває ризик переналаштування на одному історичному шляху [4,
с. 161-162].

## Найпростіший орієнтир

Перед складною моделлю потрібен прогноз, який майже нічого не
припускає:

$$
\widehat r_{t+1}=0.
$$

Його зміст: наступної години суттєвої зміни не очікується. Для ціни:

$$
\widehat P_{t+1}=P_t.
$$

Нова модель має перевершувати цей орієнтир на даних, які не
використовувалися для оцінювання її параметрів.

## Перша базова модель

Для перевірки всього обчислювального процесу використовується проста
авторегресія першого порядку:

$$
r_{t+1}=\alpha+\beta r_t+\varepsilon_{t+1}.
$$

Вона відповідає на вузьке запитання:

> Чи допомагає дохідність завершеної години прогнозувати дохідність
> наступної години краще, ніж нульовий прогноз?

Це технічний початок дослідження, а не готова торговельна стратегія.

```{r}
#| label: run-baseline-model

baseline_result <- run_ar1_baseline(
  training = model_samples$training,
  evaluation = model_samples$evaluation
)
```

### Параметри моделі

```{r}
#| label: tbl-baseline-coefficients

knitr::kable(
  baseline_result$coefficients,
  digits = 6,
  align = c("l", "r", "r", "r", "r"),
  caption = "Параметри базової моделі AR(1)"
)
```

Звичайні стандартні похибки наведено лише як опис найпростішої
моделі. Вони не замінюють окрему перевірку залежності та неоднорідності
дисперсії похибок.

## Якість прогнозу

Помилки подаються в базисних пунктах. Один базисний пункт дорівнює
0.01%.

```{r}
#| label: tbl-baseline-quality

knitr::kable(
  baseline_result$error_metrics,
  digits = 3,
  align = c("l", "r", "r"),
  caption = paste(
    "Похибка прогнозу. Період:",
    evaluation_period$name
  )
)

knitr::kable(
  baseline_result$direction_metrics,
  digits = 2,
  align = c("l", "r"),
  caption = "Точність прогнозування напряму"
)

knitr::kable(
  tibble::tibble(
    `Показник` =
      "Позавибірковий R-квадрат відносно нульового прогнозу",
    `Значення` = baseline_result$oos_r_squared
  ),
  digits = 6,
  align = c("l", "r")
)
```

Додатний позавибірковий $R^2$ означає меншу суму квадратів помилок,
ніж у нульового прогнозу. Від'ємне значення означає, що проста модель
гірша за припущення про нульову наступну зміну.

Один показник не є доказом придатності моделі. Окремо потрібно
перевіряти стабільність результату, витрати та практичне правило
ухвалення рішення.

## Перетворення прогнозу назад у ціну

Якщо модель спрогнозувала $\widehat r_{t+1}$, звичайна прогнозована
дохідність дорівнює

$$
\widehat R_{t+1}=e^{\widehat r_{t+1}}-1,
$$

а прогнозована ціна закриття наступної години:

$$
\widehat P_{t+1}=P_t e^{\widehat r_{t+1}}.
$$

Моделювання дохідності не означає відмову від ціни. Воно відокремлює
поточний рівень ціни від зміни, яку потрібно передбачити.

```{r}
#| label: tbl-price-forecast-example

knitr::kable(
  make_price_forecast_examples(
    baseline_result$predictions
  ),
  digits = 3,
  align = c("l", "r", "r", "r", "r"),
  caption = "Перетворення прогнозованої дохідності в ціну"
)
```

## Фактичні та прогнозовані зміни

Для читабельності показано останні 14 днів поточного періоду
оцінювання. Цей графік також є широким, невисоким і підтримує обидві
теми книги.

```{r}
#| label: fig-actual-predicted-returns
#| fig-cap: "Фактична та прогнозована годинна дохідність"

#| fig-width: 14
#| fig-height: 4.2

make_return_forecast_widget(
  predictions = baseline_result$predictions,
  evaluation_name = evaluation_period$name,
  evaluation_end = evaluation_period$end,
  displayed_days = 14
)
```

## Чого ця перевірка ще не показує

Навіть якщо статистична похибка AR(1) менша за похибку нульового
прогнозу, це ще не означає можливість заробітку.

Поки не враховано:

- комісію Binance;
- різницю між ціною купівлі та продажу;
- прослизання під час виконання наказу;
- затримку між завершенням свічки та угодою;
- правило входу й виходу;
- розмір позиції;
- ризик великих збитків;
- порівняння зі звичайним утриманням BTC.

Ціна закриття $P_t$ використовується для статистичної цілі. Вона не
повинна автоматично вважатися ціною виконання угоди. Для торгової
симуляції потрібно окремо визначити доступну ціну після появи прогнозу,
наприклад ціну відкриття наступної години з урахуванням комісії та
прослизання.

## Висновок

У цьому розділі ціна визначена без неоднозначності:

$$
P_t = \mathrm{close}_t.
$$

Вона вимірюється в USDT за 1 BTC. Із послідовних значень $P_t$
обчислюються:

- звичайна дохідність, яка безпосередньо показує відносну зміну ціни;
- логарифмічна дохідність, яка зручна для статистичного моделювання;
- майбутня годинна дохідність, яка є ціллю прогнозу.

Ціна залишається в даних і використовується для графіків та
інтерпретації. Модель оцінює дохідність, а її прогноз переводиться назад
у відсотки та прогнозовану ціну.

Першою перевіряється найпростіша залежність між сусідніми годинними
дохідностями. Фінальний однорічний тест залишається закритим до повної
фіксації моделі та правил оцінювання.

## Джерела

1. Binance. *Spot REST API: Kline/Candlestick data*. Розділ
   "Kline/Candlestick data". Доступ:
   <https://developers.binance.com/en/docs/catalog/core-trading-spot-trading/api/rest-api/market>.

2. Tsay, R. S. *Analysis of Financial Time Series*. 3rd ed. Wiley,
   2010. Розділ 1.1 "Asset Returns", с. 2-6, формули (1.1), (1.2) та
   (1.6).

3. Linton, O. *Financial Econometrics: Models and Methods*. Cambridge
   University Press, 2020. Розділ 2.2.6 "Forecast Evaluation",
   с. 70-72.

4. Lopez de Prado, M. *Advances in Financial Machine Learning*. Wiley,
   2018. Розділ 12.2 "The Walk-Forward Method", с. 161-162.
