# Перша модель: AR(1) проти простих орієнтирів

Цей розділ перевіряє першу заздалегідь зафіксовану модель. Її мета не
знайти прибуток будь-якою ціною, а встановити нижню межу, яку складніші
методи повинні перевершити.

::: {.callout-important title="Головне питання"}
Чи дає денний AR(1) практично помітно кращий прогноз, ніж припущення
«наступна ціна дорівнює поточній», і чи краще його просте правило
BTC або USDT за «купи й тримай» після витрат і з урахуванням ризику?
:::

```{r}
#| label: setup-ar1

sys.source(
  "R/book_setup.R",
  envir = knitr::knit_global()
)

load_book_environment(
  packages = c(
    "dplyr",
    "ggplot2",
    "htmlwidgets",
    "knitr",
    "plotly",
    "scales",
    "tibble",
    "yaml"
  ),
  modules = c(
    "R/project_config.R",
    "R/project_io.R",
    "R/data_provenance.R",
    "R/hourly_ohlc_quality.R",
    "R/book_charts.R",
    "R/ar1_baseline.R"
  ),
  envir = knitr::knit_global()
)

config <- read_project_config()
manifest_check <- validate_data_manifest(config)

btc_1h <- read_rds_required(
  config$paths$prepared,
  "підготовлений набір ціни й дохідностей"
)
primary_raw_sha256 <- sha256_file(
  config$paths$cache[[config$primary$id]]
)
if (
  !identical(
    attr(btc_1h, "raw_sha256"),
    primary_raw_sha256
  )
) {
  stop(
    paste(
      "Підготовлений набір створено не з поточного основного кешу.",
      "Виконайте Rscript scripts/prepare_price_returns.R."
    )
  )
}

data_check <- require_complete_hourly_ohlc(
  data = btc_1h,
  start_time = config$study$data_start,
  end_time = config$study$data_end_exclusive,
  source_label = "Підготовлений набір"
)
btc_1h <- data_check$data

experiment <- run_ar1_development_experiment(
  hourly_data = btc_1h,
  config = config
)

daily_data <- experiment$daily
forecasts <- experiment$forecasts
refits <- experiment$refits
forecast_metrics <- experiment$forecast_metrics
strategy_summary <- experiment$strategies$summary
strategy_paths <- experiment$strategies$paths

format_percent <- function(value, digits = 2L) {
  paste0(
    formatC(100 * value, format = "f", digits = digits),
    "%"
  )
}

format_number <- function(value, digits = 2L) {
  formatC(
    value,
    format = "f",
    digits = digits,
    big.mark = " "
  )
}

options(scipen = 999, digits = 7)
```

## Що саме порівнюється

Прогноз і торгова стратегія відповідають на різні питання. Тому
«поточна ціна» та «купи й тримай» не зводяться до однієї таблиці.

| Завдання | Метод | Що він робить |
|---|---|---|
| Прогноз | AR(1) | Оцінює наступну денну лог-доходність за попередньою |
| Прогноз | Поточна ціна | Припускає нульову дохідність і не навчається |
| Торгівля | AR(1): BTC або USDT | Тримає BTC лише за додатного прогнозу |
| Торгівля | Купи й тримай | Купує BTC один раз і не прогнозує |
| Торгівля | USDT без торгівлі | Не приймає ринкового ризику |

«Купи й тримай» не є моделлю прогнозу. Це базове правило, з яким
потрібно порівняти практичний результат торгового сигналу.

## Часовий поділ без використання фінального тесту

Годинний ряд Bybit спочатку агрегується у повні UTC-дні. Кожний день
містить рівно 24 години. Денна ціна закриття є останнім `close` дня,
а денна лог-доходність дорівнює

$$
r_t = \log\left(\frac{P_t}{P_{t-1}}\right).
$$

```{r}
#| label: tbl-ar1-time-split

initial_fit_days <- sum(
  daily_data$day_start < experiment$validation$start
)
test_days <- sum(
  daily_data$day_start >= experiment$sealed_test$start &
    daily_data$day_start < experiment$sealed_test$end_exclusive
)

model_time_split <- tibble::tibble(
  `Частина` = c(
    "Початкове навчання",
    "Внутрішній validation",
    "Фінальний test"
  ),
  `Початок, UTC` = c(
    format_utc(config$study$data_start),
    format_utc(experiment$validation$start),
    format_utc(experiment$sealed_test$start)
  ),
  `Кінець без включення, UTC` = c(
    format_utc(experiment$validation$start),
    format_utc(experiment$validation$end_exclusive),
    format_utc(experiment$sealed_test$end_exclusive)
  ),
  `Днів` = c(
    initial_fit_days,
    experiment$validation$days,
    test_days
  ),
  `Використання` = c(
    "Перше оцінювання параметрів",
    "Порівняння прогнозів і правил",
    "Не використовується в цьому розділі"
  )
)

knitr::kable(
  model_time_split,
  align = c("l", "l", "l", "r", "l"),
  caption = "Три послідовні часові частини"
)
```

Усі наведені нижче результати отримано на
`r experiment$validation$days` днях від
`r format_utc(experiment$validation$start)` до
`r format_utc(experiment$validation$end_exclusive)` UTC без включення
правої межі.

::: {.callout-warning title="Фінальний рік залишається закритим"}
Період від `r format_utc(experiment$sealed_test$start)` до
`r format_utc(experiment$sealed_test$end_exclusive)` UTC не
використано для оцінювання параметрів, вибору правила або наведених
результатів. Перша ціна відкриття на межі test є лише кінцевою ціною
вже завершеної validation-угоди.
:::

## Чому саме AR(1)

AR(1) є найпростішою авторегресійною моделлю. Вона перевіряє лише одну
ідею: чи містить учорашня дохідність лінійну інформацію про сьогоднішню.

> “In the time series literature, model (2.8) is referred to as an
> autoregressive (AR) model of order 1 or simply an AR(1) model.”
>
> Переклад: у теорії часових рядів модель (2.8) називають
> авторегресійною моделлю першого порядку, або просто AR(1).
>
> Джерело: [@tsay2010, розд. 2.4, с. 37].

Формула моделі:

$$
r_t = \phi_0 + \phi_1 r_{t-1} + \varepsilon_t.
$$

Тут:

- $r_t$ є денною лог-доходністю;
- $\phi_0$ є сталою середньою складовою;
- $\phi_1$ показує лінійний зв'язок із попередньою дохідністю;
- $\varepsilon_t$ є непередбаченою частиною.

Однокроковий прогноз має вигляд

$$
\widehat r_t = \widehat\phi_0 +
  \widehat\phi_1 r_{t-1}.
$$

Порядок $p=1$ зафіксовано до перегляду validation-результату. У цьому
пілоті не перебираються AR(2), AR(3), пороги або інші варіанти.

## Чому «поточна ціна» є обов'язковим орієнтиром

Для випадкового блукання найкращий точковий прогноз майбутньої
логарифмічної ціни дорівнює поточній логарифмічній ціні.

> “For all forecast horizons, point forecasts of a random-walk model are
> simply the value of the series at the forecast origin.”
>
> Переклад: для будь-якого горизонту точковий прогноз моделі випадкового
> блукання дорівнює значенню ряду в момент прогнозу.
>
> Джерело: [@tsay2010, розд. 2.7.1, с. 72].

Для одного дня це означає

$$
\widehat P_t^{\,naive} = P_{t-1},
\qquad
\widehat r_t^{\,naive} = 0.
$$

Якщо AR(1) не покращує цей орієнтир, його складність не виправдана.

## Протокол walk-forward

Для кожного validation-дня виконуються однакові кроки:

1. Використовуються лише дохідності, відомі до цього дня.
2. На початку нового місяця AR(1) переоцінюється на розширюваному
   вікні.
3. За останньою відомою дохідністю прогнозується наступна.
4. Прогноз ціни порівнюється з фактичним закриттям дня.
5. Торговий сигнал виконується не раніше відкриття наступного дня.

Модель переоцінено `r nrow(refits)` разів. Між переоцінюваннями
коефіцієнти незмінні, але прогноз щодня використовує нову останню
дохідність.

## Що показало початкове оцінювання

```{r}
#| label: tbl-ar1-initial-fit

initial_fit <- refits[1L, , drop = FALSE]

initial_fit_table <- tibble::tibble(
  `Показник` = c(
    "Пар дохідностей",
    "Стала, на день",
    "Коефіцієнт phi[1]",
    "Стандартна похибка phi[1]",
    "p-value для phi[1]",
    "R-squared",
    paste0(
      "p-value Ljung-Box, лаг ",
      initial_fit$residual_ljung_box_lag
    )
  ),
  `Значення` = c(
    format(initial_fit$n_pairs, big.mark = " "),
    format_percent(initial_fit$intercept, 4L),
    format_number(initial_fit$phi, 5L),
    format_number(initial_fit$phi_standard_error, 5L),
    format_number(initial_fit$phi_p_value, 3L),
    format_percent(initial_fit$r_squared, 3L),
    format_number(
      initial_fit$residual_ljung_box_p_value,
      3L
    )
  )
)

knitr::kable(
  initial_fit_table,
  align = c("l", "r"),
  caption = "AR(1), оцінений перед першим validation-прогнозом"
)
```

Початковий коефіцієнт $\widehat\phi_1$ дорівнює
`r format_number(initial_fit$phi, 5L)` і є дуже малим. Значення
p-value дорівнює
`r format_number(initial_fit$phi_p_value, 3L)` і не дає підстав
відрізняти цей коефіцієнт від нуля на звичних рівнях значущості.
Модель пояснює лише
`r format_percent(initial_fit$r_squared, 3L)` варіації наступної
дохідності.

Під час `r nrow(refits)` переоцінювань
$\widehat\phi_1$ залишався в межах від
`r format_number(min(refits$phi), 5L)` до
`r format_number(max(refits$phi), 5L)`. Тест Ljung-Box не виявляє
очевидної залишкової лінійної автокореляції в початковій моделі, але
це не робить її прогноз практично корисним.

## AR(1) проти прогнозу поточною ціною

Спочатку порівнюється саме прогноз, без торгового правила. Менше MAE
і RMSE означає меншу помилку.

```{r}
#| label: tbl-ar1-return-accuracy

return_accuracy <- forecast_metrics |>
  dplyr::transmute(
    `Метод` = method,
    `MAE доходності` = format_percent(return_mae, 3L),
    `RMSE доходності` = format_percent(return_rmse, 3L)
  )

knitr::kable(
  return_accuracy,
  align = c("l", "r", "r"),
  caption = "Помилки прогнозу денної лог-доходності"
)
```

```{r}
#| label: tbl-ar1-price-accuracy

price_accuracy <- forecast_metrics |>
  dplyr::transmute(
    `Метод` = method,
    `MAE, USDT` = format_number(price_mae, 2L),
    `RMSE, USDT` = format_number(price_rmse, 2L)
  )

knitr::kable(
  price_accuracy,
  align = c("l", "r", "r"),
  caption = "Помилки прогнозу денної ціни закриття"
)
```

AR(1) зменшив RMSE дохідності лише на
`r format_percent(experiment$return_rmse_improvement, 3L)` і RMSE
ціни лише на
`r format_percent(experiment$price_rmse_improvement, 3L)` відносно
прогнозу поточною ціною. Це числове покращення, але його розмір
практично нульовий.

AR(1) правильно вгадав знак дохідності у
`r format_percent(forecast_metrics$directional_accuracy[forecast_metrics$method == "AR(1)"], 2L)`
днів. Проте додатний прогноз був у
`r format_percent(mean(forecasts$ar1_log_return_forecast > 0), 2L)`
днів, а фактична дохідність була додатною у
`r format_percent(mean(forecasts$actual_log_return > 0), 2L)` днів.
Отже, показник напряму майже повністю пояснюється тим, що модель
переважно прогнозувала невелике зростання.

::: {.callout-important title="Висновок щодо прогнозу"}
AR(1) не дав практично помітної переваги над правилом «наступна ціна
дорівнює поточній». Різниця RMSE близька до нуля, а коефіцієнт
попередньої дохідності дуже малий.
:::

## Від прогнозу до торгового правила

Позиція на день визначається без підібраного порога:

$$
w_t =
\begin{cases}
1, & \widehat r_t > 0,\\
0, & \widehat r_t \le 0.
\end{cases}
$$

$w_t=1$ означає тримати BTC, а $w_t=0$ означає залишатися в USDT.
Коротких позицій і кредитного плеча немає.

Сигнал формується після попереднього закриття, виконується на
наступному денному `open`, а результат позиції вимірюється до
наступного `open`. Це не дозволяє виконати рішення за вже відомою
ціною закриття.

## Які витрати враховано

Для кожного входу, виходу або зміни позиції використано:

- комісію `r format_percent(config$trading$fee_rate, 2L)`;
- прослизання `r format_percent(config$trading$slippage_rate, 2L)`;
- разом `r format_percent(config$trading$total_cost_rate, 2L)` від
  вартості зміни позиції.

Ставка комісії відповідає базовій taker-комісії VIP 0 для spot
crypto-to-crypto на сторінці Bybit. Фактична ставка залежить від
регіону, рівня акаунта та може змінюватися
[@bybitTradingFees]. Прослизання є консервативним припущенням
експерименту, а не тарифом біржі.

Повний вхід і наступний вихід коштують
`r format_percent(2 * config$trading$total_cost_rate, 2L)` без
урахування зміни капіталу між операціями. Початковий капітал дорівнює
`r format_number(config$trading$starting_capital_quote, 2L)`
`r config$primary$quote_currency`.

Усі правила починаються й завершуються в USDT. Тому «купи й тримай»
також сплачує один вхід і один фінальний вихід. USDT у розрахунку має
нульову ринкову дохідність, але це не означає відсутність ризику
емітента або біржі.

## Торговий результат проти простих правил

```{r}
#| label: tbl-ar1-strategy-result

strategy_result_table <- strategy_summary |>
  dplyr::transmute(
    `Правило` = strategy,
    `Кінцевий капітал, USDT` = format_number(final_capital, 2L),
    `Дохідність до витрат` = format_percent(gross_return, 2L),
    `Дохідність після витрат` = format_percent(net_return, 2L),
    `Витрати, USDT` = format_number(paid_costs, 2L),
    `Ордерів` = orders
  )

knitr::kable(
  strategy_result_table,
  align = c("l", "r", "r", "r", "r", "r"),
  caption = "Результат за внутрішній validation-період"
)
```

```{r}
#| label: tbl-ar1-strategy-risk

strategy_risk_table <- strategy_summary |>
  dplyr::transmute(
    `Правило` = strategy,
    `Час у BTC` = format_percent(time_in_market, 1L),
    `Річна волатильність` =
      format_percent(annualized_volatility, 1L),
    `Максимальне просідання` =
      format_percent(maximum_drawdown, 1L),
    `Sharpe, r[f] = 0` = ifelse(
      is.na(sharpe_zero_rate),
      "не визначено",
      format_number(sharpe_zero_rate, 2L)
    )
  )

knitr::kable(
  strategy_risk_table,
  align = c("l", "r", "r", "r", "r"),
  caption = "Ризик за внутрішній validation-період"
)
```

```{r}
#| label: fig-ar1-capital
#| fig-cap: "Капітал трьох правил у внутрішньому validation-періоді"

capital_chart <- ggplot2::ggplot(
  strategy_paths,
  ggplot2::aes(
    x = time,
    y = wealth,
    colour = strategy
  )
) +
  ggplot2::geom_line(linewidth = 0.9) +
  ggplot2::scale_y_continuous(
    labels = scales::label_number(
      accuracy = 1,
      big.mark = " "
    )
  ) +
  ggplot2::labs(
    x = "Дата, UTC",
    y = "Капітал, USDT",
    colour = "Правило"
  ) +
  book_ggplot_theme()

render_book_plot(
  capital_chart,
  tooltip = c("x", "y", "colour")
)
```

AR(1) завершив validation із
`r format_number(strategy_summary$final_capital[strategy_summary$strategy_id == "ar1_long_cash"], 2L)`
USDT проти
`r format_number(strategy_summary$final_capital[strategy_summary$strategy_id == "buy_and_hold"], 2L)`
USDT для «купи й тримай». Але модель перебувала в BTC
`r format_percent(strategy_summary$time_in_market[strategy_summary$strategy_id == "ar1_long_cash"], 1L)`
часу. Вона відрізнялася від «купи й тримай» лише протягом
`r sum(forecasts$ar1_log_return_forecast <= 0)` днів і створила
`r strategy_summary$orders[strategy_summary$strategy_id == "ar1_long_cash"]`
ордерів замість
`r strategy_summary$orders[strategy_summary$strategy_id == "buy_and_hold"]`.

Невелика перевага кінцевого капіталу виникла тому, що саме у цьому
році кілька днів поза BTC виявилися вдалими. Вона не узгоджується з
майже нульовим покращенням прогнозної помилки й не доводить, що AR(1)
створив стійку торгову перевагу.

## Обмеження пілоту

- Перевірено лише один внутрішній рік, у якому BTC загалом сильно
  зростав.
- Прослизання задано сталою ставкою. Реальна величина залежить від
  обсягу, ліквідності та типу ордера.
- Виконання на наступному денному `open` не моделює окремо затримку
  обчислення й надсилання ордера.
- Не враховано податки, поповнення, виведення та зберігання активів.
- AR(1) оцінює лише лінійний зв'язок із одним попереднім днем і не
  моделює змінну волатильність.

## Що можна і чого не можна стверджувати

Можна стверджувати:

- код моделі, правило, витрати й базові орієнтири визначені
  однозначно;
- walk-forward прогноз не використовує майбутні дохідності;
- AR(1) майже не покращив прогноз поточною ціною;
- торгове правило майже весь час повторювало «купи й тримай».

Не можна стверджувати:

- що AR(1) стабільно заробляє;
- що різниця одного validation-року повториться;
- що підібраний після цього поріг збереже результат;
- що фінальний test або контрольний Bitstamp підтвердили модель.

## Висновок

::: {.callout-important title="Підсумок першої моделі"}
Перша найпростіша статистична модель не показала практично важливої
переваги в прогнозі. Її торговий результат трохи перевищив «купи й
тримай», але правило
`r format_percent(strategy_summary$time_in_market[strategy_summary$strategy_id == "ar1_long_cash"], 1L)`
часу просто тримало BTC, мало більше витрат і не мало переконливо
кращої прогнозної точності.

Тому AR(1) залишається корисним базовим орієнтиром, але не готовим
торговим методом. Фінальний test і одноразова перевірка на Bitstamp
залишаються невикористаними.
:::
