# Дослідницький аналіз годинних даних

::: {.callout-important appearance="simple"}
## Головне питання

**Які властивості фактичних годинних даних видно до вибору
статистичного питання, тесту або моделі?**
:::

::: {.callout-warning appearance="simple"}
## Межа цього розділу

Цей розділ **не визначає придатність моделей**. Він не повертає
статусів «допущено», «відхилено» чи «наступний кандидат» і не
ранжує моделі за числовим критерієм.

Усі числа та графіки обчислюються вашим локальним R під час
`quarto render`. Після перегляду результатів спочатку фіксуються
спостереження, потім вони зіставляються з теорією джерел, і лише
після цього вирішується, які формальні перевірки потрібні.
:::

```{r}
#| label: setup-data-exploration

sys.source(
  "R/book_setup.R",
  envir = knitr::knit_global()
)

load_book_environment(
  packages = c(
    "dplyr",
    "knitr",
    "plotly",
    "tibble",
    "yaml"
  ),
  modules = c(
    "R/project_config.R",
    "R/project_io.R",
    "R/data_provenance.R",
    "R/hourly_ohlc_quality.R",
    "R/book_charts.R",
    "R/data_exploration.R",
    "R/data_exploration_charts.R"
  ),
  envir = knitr::knit_global()
)

config <- read_project_config()
manifest_check <- validate_data_manifest(config)

btc_1h <- read_rds_required(
  config$paths$prepared,
  "підготовлений набір ціни й дохідностей"
)
primary_raw_sha256 <- sha256_file(
  config$paths$cache[[config$primary$id]]
)
require_prepared_metadata(
  data = btc_1h,
  config = config,
  raw_sha256 = primary_raw_sha256
)
btc_1h <- require_complete_hourly_ohlc(
  data = btc_1h,
  start_time = config$study$data_start,
  end_time = config$study$data_end_exclusive,
  source_label = "Підготовлений набір"
)$data

exploration <- build_hourly_data_exploration(
  hourly_data = btc_1h,
  start_time = config$study$data_start,
  end_exclusive = config$evaluation$validation_start,
  quote_currency = config$primary$quote_currency,
  rolling_window_hours = config$analysis$rolling_window_hours,
  rolling_step_hours = config$analysis$rolling_step_hours,
  return_maximum_lag = config$analysis$mean_max_lag,
  magnitude_maximum_lag =
    config$analysis$dependence_max_lag,
  histogram_bins = config$analysis$histogram_bins,
  qq_points = config$analysis$normal_qq_points,
  relationship_groups = config$analysis$relationship_groups
)

if (
  max(exploration$candles$open_time) >=
    config$evaluation$validation_start
) {
  stop("Дослідницький розділ випадково використав майбутній період.")
}

options(scipen = 999, digits = 7)
```

## Як побудовано цей етап

Перший крок аналізу часового ряду полягає в уважному перегляді
записаних значень у часі, а не в попередньому призначенні моделі
[@shumwayStoffer2017, розд. 1.1, с. 1-5]. Для фінансової дохідності
окремо варто побачити форму розподілу, залежність між сусідніми
значеннями та зміну масштабу рухів у часі
[@tsay2010, розд. 1.2.5 і 2.2, с. 19-28, 30-36].

Тому локальний аналіз має таку послідовність:

1. перевірити, який період і які поля фактично доступні;
2. подивитися, чи змінюється типовий масштаб ціни, обсягу й обороту;
3. подивитися, як у часі змінюються центр і розкид дохідності;
4. показати повний розподіл без прихованого обрізання хвостів;
5. окремо показати залежність у знаку та в масштабі рухів;
6. перевірити видимий календарний рисунок;
7. описово згрупувати лише ті ринкові ознаки, які вже були відомі до
   наступної години.

Гістограма, квантильний Q-Q графік, часові лінії та графіки зв'язку обрані за
їхнім призначенням, а не за декоративністю
[@wilke2019, розд. 7-8, 12-13, с. 59-80, 117-143].
Архітектура R-коду складається з малих функцій з явними аргументами,
одного описового координатора та окремого шару графіків
[@wickham2019advanced, розд. 6, 8-9].

## Яка частина даних показується

```{r}
#| label: tbl-exploration-period

knitr::kable(
  exploration$period_table,
  col.names = c("Характеристика", "Значення"),
  align = c("l", "l"),
  caption = paste(
    "Період, який локальний код використовує",
    "для дослідницьких графіків"
  )
)
```

Період внутрішньої перевірки та закритий тестовий період тут не
показуються й не узагальнюються. Це технічна межа доступу до даних,
а не автоматичний допуск або відхилення будь-якої моделі.

## Які змінні доступні

```{r}
#| label: tbl-exploration-fields

data_fields <- tibble::tribble(
  ~`Поле`, ~`Що записано`, ~`Одиниця`,
  "open_time", "початок завершеної години", "UTC",
  "open", "перша ціна угоди за годину", config$primary$quote_currency,
  "high", "найвища ціна угоди за годину", config$primary$quote_currency,
  "low", "найнижча ціна угоди за годину", config$primary$quote_currency,
  "close", "остання ціна угоди за годину", config$primary$quote_currency,
  "volume", "обсяг базового активу", "BTC",
  "turnover", "оборот у валюті котирування", config$primary$quote_currency,
  "log_return_1h", "ln(close[t] / close[t-1])", "частка"
)

knitr::kable(
  data_fields,
  align = c("l", "l", "l"),
  caption = paste(
    "Поля основного ряду",
    config$primary$market_label
  )
)
```

OHLCV є короткою назвою п'яти полів: перша, найбільша, найменша й
остання ціни години та обсяг торгів. Додатково `turnover` показує
вартість усіх угод у валюті котирування.

Для опису руху всередині години код обчислює логарифмічний діапазон:

$$
d_t^{(\%)}=
100\ln\left(\frac{H_t}{L_t}\right),
$$

де $H_t$ - найбільша, а $L_t$ - найменша ціна години. Цей показник
невід'ємний і приблизно дорівнює відсотковій різниці між найбільшою
та найменшою цінами, коли різниця невелика. Це не дохідність, бо
формула не враховує, яка з двох цін спостерігалася раніше.

Годинні свічки не містять книгу заявок, окремі угоди, різницю між
найкращими цінами купівлі й продажу, новини або макроекономічні
змінні. Цей факт фіксується до будь-якого обговорення методів.

## Точний числовий опис дохідності

Таблиці нижче є коротким доповненням до графіків. Вони дають точні
значення, але самі не формують рішення щодо моделі.

Нехай $x_1,\ldots,x_n$ - годинні логарифмічні дохідності у
відсотках. Код використовує такі вибіркові формули
[@tsay2010, розд. 1.2, с. 9-10]:

$$
\bar{x}=\frac{1}{n}\sum_{i=1}^{n}x_i,
\qquad
s=
\sqrt{
\frac{1}{n-1}
\sum_{i=1}^{n}(x_i-\bar{x})^2
},
$$

$$
\widehat S=
\frac{
\sum_{i=1}^{n}(x_i-\bar{x})^3
}{
(n-1)s^3
},
\qquad
\widehat K_{\mathrm{excess}}=
\frac{
\sum_{i=1}^{n}(x_i-\bar{x})^4
}{
(n-1)s^4
}-3.
$$

Середня $\bar{x}$ показує центр ваги значень, медіана ділить
впорядкований ряд навпіл, а стандартне відхилення $s$ вимірює
розкид навколо середньої. Асиметрія $\widehat S$ показує, який хвіст
довший або важчий. Ексцес $\widehat K_{\mathrm{excess}}$ порівнює
вагу хвостів із нормальною кривою: для нормального розподілу він
дорівнює нулю.

```{r}
#| label: tbl-return-shape-description

shape_table <- exploration$return_shape
shape_table$display_value <- ifelse(
  shape_table$characteristic == "Кількість",
  format(shape_table$value, big.mark = " ", scientific = FALSE),
  formatC(shape_table$value, format = "f", digits = 6)
)

knitr::kable(
  shape_table[
    ,
    c("characteristic", "display_value", "unit")
  ],
  col.names = c("Характеристика", "Значення", "Одиниця"),
  align = c("l", "r", "l"),
  caption = "Опис годинної логарифмічної дохідності"
)
```

```{r}
#| label: tbl-return-quantiles

quantile_table <- exploration$return_quantiles
quantile_table$return_percent <- formatC(
  quantile_table$return_percent,
  format = "f",
  digits = 5
)

knitr::kable(
  quantile_table[
    ,
    c("quantile", "return_percent")
  ],
  col.names = c("Квантиль", "Логарифмічна дохідність, %"),
  align = c("l", "r"),
  caption = "Квантили без обрізання крайніх значень"
)
```

Квантиль рівня $q$ - це межа, нижче або на рівні якої лежить частка
$q$ спостережень. Наприклад, 95-й процентиль є квантилем
$q=0.95$. Для точного відтворення всі квантили в цьому розділі
обчислюються оцінювачем Hyndman-Fan `type = 8`.

## Як змінювався масштаб ринкових величин

Щоб величини з різними одиницями можна було показати на спільній
осі, для кожної з них перший календарний рік дослідницької вибірки
позначено індексом 100. Ця база не змінюється під час zoom. Точні
вихідні медіани залишаються в таблиці після графіка. Частково
охоплені календарні роки треба читати разом із кількістю годин, а не
прирівнювати до повних років.

Для показника $j$ і року $y$ індекс дорівнює

$$
I_{j,y}
=
100
\frac{\widetilde{x}_{j,y}}
     {\widetilde{x}_{j,y_0}},
$$

де $\widetilde{x}_{j,y}$ - річна медіана, а $y_0$ - перший рік
дослідницької вибірки. Отже, $I_{j,y}=150$ означає, що річна медіана
на 50% вища за медіану базового року. Індекс порівнює відносні
зміни, але не робить ціну, обсяг, оборот і діапазон однаковими
величинами.

```{r}
#| label: intro-annual-market-scale
#| echo: false
#| results: asis

book_figure_intro(
  question = paste(
    "Чи залишався однаковим типовий масштаб ціни,",
    "обсягу, обороту та логарифмічного діапазону?"
  ),
  explanation = paste(
    "Кожна лінія показує річну медіану одного показника.",
    "Її перший рік у дослідницькій вибірці дорівнює 100,",
    "тому графік показує",
    "відносну зміну масштабу, а не однакові фізичні одиниці."
  ),
  how_to_read = c(
    "Порівняйте напрям і величину зміни кожної лінії від рівня 100.",
    "Перевірте, чи рухаються обсяг та оборот однаково.",
    "Зіставте індекс із точними медіанами й кількістю годин у таблиці."
  ),
  caution = paste(
    "Індекс не робить показники взаємозамінними.",
    "Перший і останній календарні роки можуть бути неповними."
  )
)
```

```{r}
#| label: fig-annual-market-scale
#| fig-cap: "Річні медіани ринкових величин; перший рік дослідницької вибірки для кожного показника = 100"

plot_annual_market_scale(exploration$annual_scale)
```

```{r}
#| label: review-annual-market-scale
#| echo: false
#| results: asis

book_figure_review(
  questions = c(
    "Які лінії помітно відходять від 100, а які залишаються близько?",
    "Чи змінюються ціна, обсяг, оборот і діапазон синхронно?",
    "Чи може видимий рисунок пояснюватися неповним календарним роком?"
  )
)
```

```{r}
#| label: tbl-annual-market-scale

annual_table <- exploration$annual_scale
annual_table$value_display <- paste0(
  formatC(
    annual_table$value,
    format = "f",
    digits = 4,
    big.mark = " "
  ),
  " ",
  annual_table$unit
)

knitr::kable(
  annual_table[
    ,
    c("year", "observations", "metric", "value_display")
  ],
  col.names = c(
    "Рік",
    "Годин",
    "Показник",
    "Річна медіана"
  ),
  align = c("l", "r", "l", "r"),
  caption = "Точні значення, з яких побудовано річні індекси"
)
```

## Як змінювалися центр і масштаб дохідності

Рухоме вікно містить
`r exploration$settings$rolling_window_hours` годин, а нова точка
обчислюється через кожні
`r exploration$settings$rolling_step_hours` годин. Перекривання
сусідніх вікон згладжує графік, тому близькі точки не є незалежними
спостереженнями.

Для ширини $w$ одна точка використовує лише набір

$$
W_t=\{x_{t-w+1},\ldots,x_t\}.
$$

У цьому наборі окремо обчислюються середня, стандартне відхилення та
медіана модулів $|x_i|$. Остання є стійкішою до поодиноких
екстремальних годин, але не дорівнює стандартному відхиленню.

```{r}
#| label: intro-rolling-return-description
#| echo: false
#| results: asis

book_figure_intro(
  question = paste(
    "Чи однаковими були центр і масштаб годинної дохідності",
    "протягом усього дослідницького періоду?"
  ),
  explanation = paste(
    "Верхня панель показує рухому середню логарифмічну дохідність.",
    "Нижня - рухоме стандартне відхилення та рухому медіану",
    "модуля логарифмічної дохідності."
  ),
  how_to_read = c(
    "На верхній панелі порівняйте тривалі відхилення від нуля.",
    "На нижній панелі знайдіть періоди підвищеного й зниженого масштабу.",
    "Повзунком унизу звузьте потрібний часовий проміжок.",
    "Порівняйте, чи одночасно змінюються дві міри масштабу."
  ),
  caution = paste(
    "Рухоме середнє не є прогнозом.",
    "Перекривання вікон робить лінії візуально плавнішими."
  )
)
```

```{r}
#| label: fig-rolling-return-description
#| fig-cap: "Рухомий опис годинної логарифмічної дохідності лише на дослідницькому періоді"

plot_rolling_return_description(
  data = exploration$rolling,
  window_hours = exploration$settings$rolling_window_hours
)
```

```{r}
#| label: review-rolling-return-description
#| echo: false
#| results: asis

book_figure_review(
  questions = c(
    "Чи тримається рухома середня біля нуля, чи має тривалі зміщення?",
    "Наскільки сильно змінюються стандартне відхилення та медіанний модуль дохідності?",
    "Чи видно окремі періоди, які не схожі на решту ряду?"
  )
)
```

## Яку форму має розподіл дохідності

Гістограма показує весь фактичний діапазон. Вертикальна вісь
логарифмічна, щоб рідкісні крайні інтервали не зникли поруч із
центральними. На логарифмічній осі однакові вертикальні кроки
відповідають однаковим відношенням, а не однаковим різницям.

Q-Q означає «квантиль проти квантиля». Нижня панель зіставляє
фактичний квантиль із квантилем нормального розподілу тієї самої
ймовірності. Нормальний розподіл тут є симетричною дзвоноподібною
кривою з тією самою середньою та стандартним відхиленням. Якщо форми
розподілів збігаються, точки лежать близько до прямої $y=x$. Це
візуальне порівняння, а не автоматичний тест. Q-Q панель охоплює
квантилі від 0,1% до 99,9%; мінімум і максимум залишаються у повній
гістограмі та таблиці квантилів.

```{r}
#| label: intro-return-distribution
#| echo: false
#| results: asis

book_figure_intro(
  question = paste(
    "Чи є розподіл симетричним і наскільки його крайні",
    "значення узгоджуються з нормальним орієнтиром?"
  ),
  explanation = paste(
    "Верхня панель - гістограма всіх годинних логарифмічних дохідностей",
    "із логарифмічною шкалою кількості. Нижня - Q-Q порівняння",
    "фактичних і нормальних квантилів від 0,1% до 99,9%."
  ),
  how_to_read = c(
    "На гістограмі порівняйте лівий і правий хвости.",
    "На Q-Q панелі подивіться окремо на центр і два краї.",
    "Точки на пунктирній прямій відповідають нормальному орієнтиру."
  ),
  caution = paste(
    "Логарифмічна шкала змінює сприйняття висоти стовпчиків, але не дані.",
    "Два крайні 0,1% не показані на Q-Q панелі, але лишаються",
    "в гістограмі й таблиці. Відхилення від прямої саме по собі",
    "не обирає інший розподіл."
  )
)
```

```{r}
#| label: fig-return-distribution
#| fig-cap: "Повна гістограма годинної логарифмічної дохідності та нормальний Q-Q орієнтир для квантилів 0,1-99,9%"

plot_return_distribution(
  histogram = exploration$distribution$histogram,
  qq = exploration$distribution$qq
)
```

```{r}
#| label: review-return-distribution
#| echo: false
#| results: asis

book_figure_review(
  questions = c(
    "Чи приблизно симетричні лівий і правий хвости?",
    "У якій частині Q-Q графіка точки найбільше відходять від прямої?",
    "Чи форму рисунка визначає весь ряд, чи кілька крайніх годин?"
  )
)
```

## Чи є лінійна залежність між різними годинами

**Лаг $k$** означає відстань у $k$ годин. Автокореляційна функція
(ACF) порівнює дохідність поточної години з дохідністю на $k$ годин
раніше. Її вибірковий коефіцієнт дорівнює

$$
\widehat{\rho}_k=
\frac{
\sum_{t=k+1}^{n}(x_t-\bar{x})(x_{t-k}-\bar{x})
}{
\sum_{t=1}^{n}(x_t-\bar{x})^2
}.
$$

Додатне значення вказує на схильність рухатися в одному напрямі
відносно середньої, від'ємне - у протилежних напрямах. Значення біля
нуля означає відсутність помітної **лінійної** залежності, але не
доводить повну незалежність.

Часткова автокореляційна функція (PACF) для лагу $k$ прибирає
лінійний вплив коротших лагів $1,\ldots,k-1$. Сіра смуга
$\pm 1.96/\sqrt{n}$ є приблизним 95-відсотковим орієнтиром для
окремого коефіцієнта за відсутності автокореляції
[@tsay2010, розд. 2.2 і 2.4.2, с. 30-32, 46-47;
@shumwayStoffer2017, розд. 3.3, с. 94-98]. Вона не враховує
одночасний перегляд багатьох лагів і не створює рішення щодо моделі.

```{r}
#| label: intro-return-correlations
#| echo: false
#| results: asis

book_figure_intro(
  question = paste(
    "Чи пов'язана годинна дохідність із власними",
    "попередніми значеннями лінійною залежністю?"
  ),
  explanation = paste(
    "Верхня панель показує ACF, нижня - PACF годинної",
    "логарифмічної дохідності. Кожен стовпчик відповідає окремому лагу."
  ),
  how_to_read = c(
    "Подивіться, чи є один або кілька виразних стовпчиків.",
    "Порівняйте ACF і PACF на однакових лагах.",
    "Перевірте, чи утворюють сусідні лаги послідовний рисунок."
  ),
  caution = paste(
    "Вихід за сіру смугу не є автоматичним доказом",
    "стійкої або практично корисної залежності."
  )
)
```

```{r}
#| label: fig-return-correlations
#| fig-cap: "ACF і PACF годинної логарифмічної дохідності на дослідницькому періоді"

plot_return_correlations(
  acf_data = exploration$correlations$return_acf,
  pacf_data = exploration$correlations$return_pacf
)
```

```{r}
#| label: review-return-correlations
#| echo: false
#| results: asis

book_figure_review(
  questions = c(
    "Які лаги візуально вирізняються в ACF і PACF?",
    "Чи повторюється рисунок на сусідніх лагах, чи це поодинокі стовпчики?",
    "Наскільки великі коефіцієнти за абсолютною величиною?"
  )
)
```

## Чи повторюється масштаб рухів

Знак дохідності та її масштаб відповідають різним питанням. Тому
модуль і квадрат дохідності показано окремо від самої дохідності.
Великі $|r_t|$ або $r_t^2$ позначають великі рухи незалежно від
напряму.

**Волатильність** означає мінливість дохідності, а не саму
дохідність. Майбутню мінливість часто описують умовною дисперсією

$$
h_{t+1}
=
\operatorname{Var}(r_{t+1}\mid\mathcal{F}_t),
$$

де $\mathcal{F}_t$ означає всю інформацію, доступну до кінця години
$t$. Модуль і квадрат дохідності є лише спостережуваними показниками
масштабу руху. Вони не є готовою оцінкою $h_{t+1}$ і не призначають
конкретної моделі.

```{r}
#| label: intro-return-magnitude-correlations
#| echo: false
#| results: asis

book_figure_intro(
  question = paste(
    "Чи великі за модулем годинні рухи мають",
    "видимий повторюваний рисунок у часі?"
  ),
  explanation = paste(
    "Верхня панель показує ACF модуля логарифмічної дохідності,",
    "нижня - ACF її квадрата. Лаги подано в годинах."
  ),
  how_to_read = c(
    "Порівняйте висоту стовпчиків із графіком самої дохідності.",
    "Подивіться, як швидко зменшуються коефіцієнти зі зростанням лагу.",
    "Перевірте, чи дають модуль і квадрат схожий рисунок."
  ),
  caution = paste(
    "Видима пам'ять у масштабі не доводить форму",
    "умовної дисперсії та не обирає її параметризацію."
  )
)
```

```{r}
#| label: fig-return-magnitude-correlations
#| fig-cap: "ACF модуля й квадрата годинної логарифмічної дохідності"

plot_return_magnitude_correlations(
  absolute_acf =
    exploration$correlations$absolute_return_acf,
  squared_acf =
    exploration$correlations$squared_return_acf
)
```

```{r}
#| label: review-return-magnitude-correlations
#| echo: false
#| results: asis

book_figure_review(
  questions = c(
    "Чи відрізняється рисунок від ACF самої дохідності?",
    "До якого приблизно лагу зберігається помітна структура?",
    "Чи узгоджуються між собою модуль і квадрат дохідності?"
  )
)
```

## Чи є календарний рисунок

Кожна клітинка відповідає певному дню тижня та годині UTC. Верхня
панель показує середню дохідність, нижня - медіанний модуль
дохідності. Середню й модуль не накладено на одну шкалу, щоб не
змішувати напрям і масштаб.

```{r}
#| label: intro-calendar-return-patterns
#| echo: false
#| results: asis

book_figure_intro(
  question = paste(
    "Чи повторюється видимий рисунок знака або масштабу",
    "за годиною UTC і днем тижня?"
  ),
  explanation = paste(
    "Верхня теплова карта показує середню логарифмічну дохідність,",
    "нижня - медіанний модуль дохідності для кожної комбінації",
    "дня тижня й години UTC."
  ),
  how_to_read = c(
    "Шукайте не одну яскраву клітинку, а послідовні смуги або блоки.",
    "Порівняйте верхню й нижню панелі окремо.",
    "Наведіть курсор, щоб прочитати точне значення клітинки."
  ),
  caution = paste(
    "Теплова карта агрегує різні роки.",
    "Видимий календарний рисунок ще треба перевіряти на стійкість."
  )
)
```

```{r}
#| label: fig-calendar-return-patterns
#| fig-cap: "Середня та медіанний модуль годинної логарифмічної дохідності за календарем UTC"

plot_calendar_return_patterns(exploration$calendar)
```

```{r}
#| label: review-calendar-return-patterns
#| echo: false
#| results: asis

book_figure_review(
  questions = c(
    "Чи видно послідовні смуги або блоки, а не лише окремі клітинки?",
    "Чи збігається календарний рисунок середньої з рисунком модуля?",
    "Які видимі відмінності треба окремо перевірити між роками?"
  )
)
```

## Що видно в попередніх ринкових ознаках

Для кожної ознаки значення попередньої години поділено на десять
приблизно однакових за кількістю груп. На вертикальній осі показано
медіанний модуль дохідності **наступної** години. Такий графік
показує форму описового зв'язку краще, ніж один коефіцієнт
кореляції, але не встановлює причинність і не є перевіркою прогнозу.

Слово **лагована** означає «взята з попереднього моменту часу».
Для цілі години $t+1$ тут використовуються лише значення години $t$.
Обсяг показано в BTC, а оборот - у валюті котирування без
логарифмічного перетворення, щоб значення в підказці можна було
прочитати без зворотного обчислення.

```{r}
#| label: intro-lagged-feature-groups
#| echo: false
#| results: asis

book_figure_intro(
  question = paste(
    "Як змінюється типовий наступний рух між групами",
    "попередньої дохідності, діапазону, обсягу й обороту?"
  ),
  explanation = paste(
    "Група 1 містить найменші значення ознаки, група 10 -",
    "найбільші. Кожна лінія показує медіанний модуль дохідності",
    "наступної години."
  ),
  how_to_read = c(
    "Перевірте, чи лінія зростає або спадає послідовно.",
    "Порівняйте середні групи з двома крайніми.",
    "Наведіть курсор, щоб побачити медіану ознаки й кількість годин."
  ),
  caution = paste(
    "Групування виконано на тому самому дослідницькому періоді.",
    "Воно не доводить позавибіркову прогнозну користь."
  )
)
```

```{r}
#| label: fig-lagged-feature-groups
#| fig-cap: "Групи попередніх ринкових ознак і медіанний модуль наступної дохідності"

plot_lagged_feature_groups(exploration$lagged_features)
```

```{r}
#| label: review-lagged-feature-groups
#| echo: false
#| results: asis

book_figure_review(
  questions = c(
    "Для яких ознак лінія змінюється послідовно від групи 1 до 10?",
    "Чи визначається рисунок лише однією або двома крайніми групами?",
    "Чи дають обсяг і оборот майже однакову інформацію?"
  )
)
```

## Що потрібно зробити після локального рендеру

Цей розділ навмисно завершується **без списку придатних або
непридатних моделей**.

Після перегляду графіків:

1. зафіксуйте короткі відповіді на питання під кожним графіком;
2. передайте ці спостереження або знімки екрана;
3. для кожного спостереження знайдемо точну теоретичну умову в
   Tsay, Shumway-Stoffer, Francq-Zakoïan, Linton та інших наданих
   джерелах;
4. відокремимо те, що вже видно, від того, що потребує формального
   тесту;
5. лише після цього складемо обґрунтований короткий список методів
   для першого експерименту.

Так код показує дані, джерела задають межі інтерпретації, а остаточне
рішення залишається людським.
