# Наївний орієнтир до відкриття validation

::: {.callout-important appearance="simple"}
## Головне питання

**Який найпростіший прогноз повинна перевершити допущена модель — і
як зафіксувати його, не переглядаючи validation наперед?**
:::

```{r}
#| label: setup-naive

sys.source(
  "R/book_setup.R",
  envir = knitr::knit_global()
)

load_book_environment(
  packages = c(
    "dplyr",
    "knitr",
    "plotly",
    "scales",
    "tibble",
    "yaml"
  ),
  modules = c(
    "R/project_config.R",
    "R/project_io.R",
    "R/data_provenance.R",
    "R/hourly_ohlc_quality.R",
    "R/book_charts.R",
    "R/model_data.R",
    "R/naive_baseline.R",
    "R/naive_baseline_charts.R"
  ),
  envir = knitr::knit_global()
)

config <- read_project_config()
manifest_check <- validate_data_manifest(config)

btc_1h <- read_rds_required(
  config$paths$prepared,
  "підготовлений набір ціни й дохідностей"
)
primary_raw_sha256 <- sha256_file(
  config$paths$cache[[config$primary$id]]
)
require_prepared_metadata(
  data = btc_1h,
  config = config,
  raw_sha256 = primary_raw_sha256
)
btc_1h <- require_complete_hourly_ohlc(
  data = btc_1h,
  start_time = config$study$data_start,
  end_time = config$study$data_end_exclusive,
  source_label = "Підготовлений набір"
)$data

example_start <- config$study$data_start + 24 * 60 * 60
example_end <- example_start + 14 * 24 * 60 * 60
if (example_end >= config$evaluation$validation_start) {
  stop("Ілюстративний baseline випадково досяг validation.")
}
naive_example_forecasts <- build_naive_hourly_forecasts(
  hourly_data = btc_1h,
  evaluation_start = example_start,
  evaluation_end_exclusive = example_end
)
if (
  any(naive_example_forecasts$target_time >=
    config$evaluation$validation_start)
) {
  stop("Ілюстрація наївного прогнозу використала майбутні дані.")
}
naive_example_chart <- prepare_naive_chart_data(
  naive_example_forecasts
)

time_split_chart_data <- build_model_time_split_chart_data(config)

options(scipen = 999, digits = 7)
```

## Який прогноз є найпростішим

Для рівня ціни використовується прогноз збереження поточного рівня:

$$
\widehat P_{t+1}=P_t.
$$

Для логарифмічної дохідності це те саме, що

$$
\widehat r_{t+1}=0.
$$

Правило не оцінює коефіцієнтів і не шукає закономірностей. Для
випадкового блукання воно є стандартним точковим прогнозом
[@tsay2010, розд. 2.7.1]. Складніша модель середньої повинна
перевершити його на точно тих самих годинах, а не лише мати
складнішу формулу.

Цей baseline стосується ціни та середньої доходності. Для
волатильності потрібні інші орієнтири: історичний масштаб,
календарний профіль, EWMA та лагований OHLC-діапазон. Підміняти ними
один одного не можна, бо це різні прогнозні цілі.

## Коли можна обчислити його якість

```{r}
#| label: intro-naive-time-split
#| echo: false
#| results: asis

book_figure_intro(
  question = paste(
    "Де дозволено описувати дані, а де можна оцінювати",
    "лише вже допущену модель разом із baseline?"
  ),
  explanation = paste(
    "Смуги показують послідовні train, validation і закритий test.",
    "Їхні межі зафіксовано до моделювання."
  ),
  how_to_read = c(
    "Train використовується для аналізу й вибору класу моделі.",
    "Validation відкривається тільки після програмного допуску кандидата.",
    "Test відкривається один раз після завершення всіх рішень."
  ),
  caution = paste(
    "Сам факт, що baseline не має параметрів,",
    "не дозволяє завчасно переглядати його validation-помилки."
  )
)
```

```{r}
#| label: fig-naive-time-split
#| fig-cap: "Послідовні часові межі train, validation і закритого test"

plot_model_time_split(time_split_chart_data)
```

```{r}
#| label: comment-naive-time-split
#| echo: false
#| results: asis

book_figure_comment(
  observation = paste(
    "Train закінчується до validation, а закритий test",
    "є останнім неперервним відрізком."
  ),
  conclusion = paste(
    "У цьому розділі не обчислюються жодні validation-метрики.",
    "Baseline буде оцінено в одному запуску з допущеним кандидатом."
  ),
  follow_up = paste(
    "Не запускати окремий validation baseline до формального",
    "допуску моделі, з якою його порівнюватимуть."
  )
)
```

```{r}
#| label: tbl-evaluation-periods

evaluation_periods <- tibble::tibble(
  `Частина` = c("Train", "Validation", "Закритий test"),
  `Час, UTC` = c(
    format_utc_period(
      config$study$data_start,
      config$evaluation$validation_start
    ),
    format_utc_period(
      config$evaluation$validation_start,
      config$evaluation$validation_end_exclusive
    ),
    format_utc_period(
      config$evaluation$test_start,
      config$evaluation$test_end_exclusive
    )
  ),
  `Статус зараз` = c(
    "Доступний",
    "Не відкрито",
    "Не відкрито"
  )
)

knitr::kable(
  evaluation_periods,
  align = c("l", "l", "c"),
  caption = "Часові частини та їхній поточний статус"
)
```

## Як правило працює на відомому train

Наступний графік є лише двотижневою ілюстрацією формули всередині
train. Він не є оцінкою майбутньої якості й не використовується для
вибору моделі.

```{r}
#| label: intro-naive-price-example
#| echo: false
#| results: asis

book_figure_intro(
  question = paste(
    "Як прогноз «наступна ціна дорівнює поточній»",
    "реагує на вже відомий рух у train?"
  ),
  explanation = paste(
    "Зелена лінія показує фактичну ціну, жовта — попередню",
    "ціну, перенесену на наступну годину."
  ),
  how_to_read = c(
    "Коли ціна майже не рухається, лінії збігаються.",
    "Під час швидкого руху жовта лінія відстає на одну годину.",
    "Розрив між лініями є похибкою в цій навчальній ілюстрації."
  ),
  caution = paste(
    "Період обрано до validation лише для пояснення механізму.",
    "Числа з нього не є зафіксованим benchmark."
  )
)
```

```{r}
#| label: fig-naive-price-example
#| fig-cap: "Ілюстрація наївного прогнозу на двох тижнях усередині train"

plot_naive_price_forecast(
  naive_example_chart
)
```

```{r}
#| label: comment-naive-price-example
#| echo: false
#| results: asis

book_figure_comment(
  observation = paste(
    "Прогноз механічно повторює останню ціну й тому",
    "не може передбачити новий рух до його появи."
  ),
  conclusion = paste(
    "Саме простота робить його корисним контролем:",
    "складна модель повинна довести додаткову користь."
  ),
  follow_up = paste(
    "Після допуску кандидата обчислити обидва прогнози",
    "на одному validation і порівняти наперед визначені метрики."
  )
)
```

## Які метрики зафіксовано до validation

```{r}
#| label: tbl-naive-metric-contract

metric_contract <- tibble::tribble(
  ~`Ціль`, ~`Основні метрики`, ~`Що означає перевага`,
  "Ціна / середня доходність",
  "MAE і RMSE ціни та log-дохідності",
  "помітно менша похибка кандидата на тих самих годинах",
  "Напрям",
  "accuracy разом із часткою додатних годин",
  "перевага над тривіальним класом, не лише над 50%",
  "Волатильність",
  "QLIKE, похибка |r|, калібрування інтервалів",
  "перевага над історичним, календарним, EWMA і range baseline",
  "Торгова дія",
  "дохідність після витрат, drawdown, turnover",
  "перевага над buy-and-hold і cash за порівнюваного ризику"
)

knitr::kable(
  metric_contract,
  align = c("l", "l", "l"),
  caption = "Контракт метрик до перегляду validation"
)
```

MAE вимірює типову абсолютну похибку, RMSE сильніше карає великі
промахи. QLIKE є loss для прогнозу умовної дисперсії. Торгові
результати не можуть замінити статистичну діагностику, а статистична
перевага не гарантує переваги після витрат.

## Висновок

Наївне правило зафіксовано, але його validation-результат не
обчислено. Якщо кандидат не пройшов умови застосування, порівняння не
запускається. Для AR(1) це означає, що поточний розділ не відкриває
validation; для наступної моделі волатильності спершу треба окремо
зафіксувати відповідні volatility baseline.
