# Найпростіший прогноз без статистичної моделі

Почнемо з питання, яке не потребує жодної моделі:

::: {.callout-important appearance="simple" title="Перше питання"}
**Що прогнозувати на наступну годину, якщо ми ще не знайшли жодної
надійної закономірності?**
:::

Відповідь потрібна не для того, щоб одразу торгувати. Вона створює
простий орієнтир, з яким надалі порівнюватимуться всі статистичні
моделі.

```{r}
#| label: setup-naive

sys.source(
  "R/book_setup.R",
  envir = knitr::knit_global()
)

load_book_environment(
  packages = c(
    "dplyr",
    "knitr",
    "plotly",
    "scales",
    "tibble",
    "yaml"
  ),
  modules = c(
    "R/project_config.R",
    "R/project_io.R",
    "R/data_provenance.R",
    "R/hourly_ohlc_quality.R",
    "R/book_charts.R",
    "R/naive_baseline.R",
    "R/naive_baseline_charts.R"
  ),
  envir = knitr::knit_global()
)

config <- read_project_config()
manifest_check <- validate_data_manifest(config)

btc_1h <- read_rds_required(
  config$paths$prepared,
  "підготовлений набір ціни й дохідностей"
)

primary_raw_sha256 <- sha256_file(
  config$paths$cache[[config$primary$id]]
)
if (!identical(attr(btc_1h, "raw_sha256"), primary_raw_sha256)) {
  stop(
    paste(
      "Підготовлений набір створено не з поточного основного кешу.",
      "Виконайте Rscript scripts/prepare_price_returns.R."
    )
  )
}

btc_1h <- require_complete_hourly_ohlc(
  data = btc_1h,
  start_time = config$study$data_start,
  end_time = config$study$data_end_exclusive,
  source_label = "Підготовлений набір"
)$data

naive_experiment <- run_naive_baseline_experiment(
  hourly_data = btc_1h,
  config = config
)
naive_forecasts <- naive_experiment$forecasts
naive_metrics <- naive_experiment$forecast_metrics
naive_chart_data <- prepare_naive_chart_data(naive_forecasts)

time_split_chart_data <- data.frame(
  part = factor(
    c("Навчання", "Перевірка", "Закритий тест"),
    levels = rev(c("Навчання", "Перевірка", "Закритий тест"))
  ),
  start = c(
    config$study$data_start,
    naive_experiment$validation$start,
    naive_experiment$sealed_test$start
  ),
  end = c(
    naive_experiment$validation$start,
    naive_experiment$validation$end_exclusive,
    naive_experiment$sealed_test$end_exclusive
  )
)

format_number <- function(value, digits = 2L) {
  formatC(value, format = "f", digits = digits, big.mark = " ")
}

options(scipen = 999, digits = 7)
```

## Наївний прогноз

Найпростіше правило називається **наївним прогнозом**
(*naive forecast*) або **прогнозом збереження поточного рівня**
(*persistence forecast*):

$$
\widehat P_{t+1}=P_t.
$$

Для логарифмічної дохідності це те саме, що

$$
\widehat r_{t+1}=0.
$$

Простими словами: прогноз на наступну годину дорівнює ціні, яку ми
бачимо зараз. Правило не навчається, не має коефіцієнтів і ніколи не
змінюється.

Для моделі випадкового блукання поточна ціна є стандартним точковим
прогнозом майбутньої ціни
[@tsay2010, розд. 2.7.1, с. 72-73].

::: {.callout-note title="Чого цей прогноз не стверджує"}
Наївний прогноз не стверджує, що ціна справді залишиться незмінною.
Він лише відповідає на питання: що прогнозувати, коли складнішого
обґрунтованого правила ще немає?
:::

## Чому інтервал дорівнює одній годині

Вихідні дані складаються з годинних свічок `1h`. Тому один модельний
період у цьому проєкті також дорівнює одній годині:

- у момент завершення години відома поточна ціна;
- прогноз робиться на наступну годину;
- статистична модель у наступному розділі також використовує годинні
  дохідності;
- порівняння відбувається на тих самих моментах часу.

Агрегування до днів тут не виконується. Воно змінило б початкове
питання і втратило б частину годинної інформації.

## Як відокремлено розробку від фінального тесту

```{r}
#| label: fig-naive-time-split
#| fig-cap: "Часовий поділ даних для годинного прогнозування"

plot_model_time_split(time_split_chart_data)
```

Наукові назви частин:

- **training sample**, або навчальна вибірка: ранні дані, доступні для
  побудови моделей;
- **validation**, або внутрішня перевірка: період для порівняння ідей;
- **sealed test**, або закритий тест: останній рік, який поки не
  використовується.

У validation є
`r format(naive_experiment$validation$hours, big.mark = " ")`
послідовних годинних прогнозів. Рядки не перемішуються, тому майбутнє
не потрапляє в минуле.

## Як виглядає прогноз

```{r}
#| label: fig-naive-price-forecast
#| fig-cap: "Фактична ціна і наївний прогноз на наступну годину"

plot_naive_price_forecast(naive_chart_data)
```

Спочатку показано весь період validation. Повзунок під графіком
дозволяє вибрати коротший проміжок. Після зміни проміжку вісь ціни
перебудовується під видимі значення. Подвійне клацання повертає весь
період.

Дві лінії часто майже збігаються, бо за одну годину ціна зазвичай
змінюється значно менше, ніж її загальний рівень. Для оцінювання
якості тому потрібен не лише графік ціни, а й окремий графік похибки.

## Де прогноз помиляється найбільше

```{r}
#| label: fig-naive-absolute-error
#| fig-cap: "Абсолютна похибка наївного прогнозу в кожну годину"

plot_naive_absolute_error(naive_chart_data)
```

**Абсолютна похибка** означає відстань між прогнозованою і фактичною
ціною без урахування знака. Значення 500 USDT означає промах на 500
USDT незалежно від того, прогноз був завеликим чи замалим.

Великі піки показують години різкого руху. Саме такі години сильніше
впливають на RMSE.

## Як розподіляються годинні зміни

```{r}
#| label: fig-naive-return-distribution
#| fig-cap: "Розподіл фактичних годинних логарифмічних дохідностей"

plot_naive_return_distribution(naive_chart_data)
```

**Гістограма** групує схожі значення у стовпчики. Високий стовпчик
біля нуля означає, що багато годин мали невелику зміну. Далекі
стовпчики показують рідкісні, але великі рухи.

## Два числа для майбутніх порівнянь

```{r}
#| label: tbl-naive-metrics

naive_metric_table <- tibble::tibble(
  `Показник` = c(
    "MAE ціни",
    "RMSE ціни",
    "MAE лог-дохідності",
    "RMSE лог-дохідності"
  ),
  `Значення` = c(
    paste0(format_number(naive_metrics$price_mae, 2), " USDT"),
    paste0(format_number(naive_metrics$price_rmse, 2), " USDT"),
    paste0(format_number(100 * naive_metrics$return_mae, 4), " в.п."),
    paste0(format_number(100 * naive_metrics$return_rmse, 4), " в.п.")
  )
)

knitr::kable(
  naive_metric_table,
  align = c("l", "r"),
  caption = "Точні значення якості наївного прогнозу"
)
```

**MAE**, або середня абсолютна похибка, показує типовий розмір
промаху.

**RMSE**, або корінь із середньої квадратичної похибки, сильніше
збільшується через великі промахи. Тому RMSE зазвичай більша за MAE.

Ці числа самі по собі не доводять, що прогноз добрий чи поганий.
Вони стають корисними як **benchmark**, тобто контрольний орієнтир:
кожна наступна модель повинна показати меншу похибку на тих самих
годинах.

## Межа цього розділу

Наївний прогноз не є статистичною моделлю і не створює нового
торгового правила. Він лише фіксує мінімальний рівень, який складніша
модель повинна перевершити.

У наступному розділі виникає нове питання: чи містить дохідність
попередньої години інформацію про наступну?
