# Чи допомагає попередня година: AR(1)

Попередній розділ зафіксував наївний прогноз:

$$
\widehat P_{t+1}=P_t,
\qquad
\widehat r_{t+1}=0.
$$

Тепер виникає наступне питання.

::: {.callout-important appearance="simple" title="Нове питання"}
**Чи пов'язана дохідність наступної години з дохідністю попередньої
години?**
:::

Найпростіша статистична модель для такого питання має назву
**авторегресійна модель першого порядку**, або **AR(1)**.

```{r}
#| label: setup-ar1

sys.source(
  "R/book_setup.R",
  envir = knitr::knit_global()
)

load_book_environment(
  packages = c(
    "dplyr",
    "knitr",
    "plotly",
    "scales",
    "tibble",
    "yaml"
  ),
  modules = c(
    "R/project_config.R",
    "R/project_io.R",
    "R/data_provenance.R",
    "R/hourly_ohlc_quality.R",
    "R/book_charts.R",
    "R/naive_baseline.R",
    "R/ar1_baseline.R",
    "R/ar1_baseline_charts.R"
  ),
  envir = knitr::knit_global()
)

config <- read_project_config()
manifest_check <- validate_data_manifest(config)

btc_1h <- read_rds_required(
  config$paths$prepared,
  "підготовлений набір ціни й дохідностей"
)

primary_raw_sha256 <- sha256_file(
  config$paths$cache[[config$primary$id]]
)
if (!identical(attr(btc_1h, "raw_sha256"), primary_raw_sha256)) {
  stop(
    paste(
      "Підготовлений набір створено не з поточного основного кешу.",
      "Виконайте Rscript scripts/prepare_price_returns.R."
    )
  )
}

btc_1h <- require_complete_hourly_ohlc(
  data = btc_1h,
  start_time = config$study$data_start,
  end_time = config$study$data_end_exclusive,
  source_label = "Підготовлений набір"
)$data

experiment <- run_ar1_development_experiment(
  hourly_data = btc_1h,
  config = config
)
forecasts <- experiment$forecasts
refits <- experiment$refits
forecast_metrics <- experiment$forecast_metrics
strategy_summary <- experiment$strategies$summary

ar1_chart_data <- prepare_ar1_chart_data(
  forecasts = forecasts,
  refits = refits,
  forecast_metrics = forecast_metrics,
  strategy_paths = experiment$strategies$paths,
  signal_threshold = config$trading$signal_threshold_log_return,
  rolling_window = 168L,
  acf_max_lag = 48L
)

phi_significant_refits <- sum(
  ar1_chart_data$refits$phi_ci_excludes_zero
)
forecast_correlation <- stats::cor(
  ar1_chart_data$forecast_density$forecast,
  ar1_chart_data$forecast_density$actual
)
final_loss_advantage <- utils::tail(
  ar1_chart_data$loss_advantage$cumulative_mean_advantage_pp_squared,
  1L
)
acf_significant_lags <- sum(
  abs(ar1_chart_data$forecast_error_acf$autocorrelation) >
    ar1_chart_data$forecast_error_acf$upper_bound
)

format_percent <- function(value, digits = 2L) {
  paste0(formatC(100 * value, format = "f", digits = digits), "%")
}

format_number <- function(value, digits = 2L) {
  formatC(value, format = "f", digits = digits, big.mark = " ")
}

options(scipen = 999, digits = 7)
```

## Що означає AR(1)

Модель записується так:

$$
r_t=\phi_0+\phi_1r_{t-1}+\varepsilon_t.
$$

Тут:

- $r_t$ - логарифмічна дохідність поточної години;
- $r_{t-1}$ - дохідність попередньої години;
- $\phi_0$ - середній зсув;
- $\phi_1$ - сила зв'язку з попередньою годиною;
- $\varepsilon_t$ - частина руху, яку модель не пояснила.

Число 1 у назві означає, що використовується лише один попередній
період [@tsay2010, розд. 2.4, с. 37-57]. У цьому проєкті один період
дорівнює одній годині.

Сенс $\phi_1$:

- близько до 0: попередня година майже не допомагає;
- більше 0: рух частіше продовжується;
- менше 0: рух частіше частково повертається назад.

Прогноз на наступну годину:

$$
\widehat r_t=\widehat\phi_0+\widehat\phi_1r_{t-1}.
$$

## Як модель перевіряється

Використовується **walk-forward validation**, або послідовна
перевірка в часі:

1. модель оцінюється лише на минулих годинах;
2. робиться прогноз на одну наступну годину;
3. прогноз порівнюється з фактом;
4. навчальне вікно поступово розширюється;
5. коефіцієнти переоцінюються щомісяця;
6. фінальний тестовий рік залишається закритим.

Такий порядок не дозволяє моделі використати майбутні дані
[@lopezDePrado2018, розд. 7.2-7.4, с. 103-105].

У validation отримано
`r format(experiment$validation$hours, big.mark = " ")` годинних
прогнозів і `r nrow(refits)` переоцінювань моделі.

## Чи стабільний коефіцієнт попередньої години

```{r}
#| label: fig-ar1-phi-stability
#| fig-cap: "Оцінка коефіцієнта phi1 та 95% довірчі інтервали"

plot_ar1_phi_stability(ar1_chart_data$refits)
```

Вертикальна лінія біля кожної точки є **95% довірчим інтервалом**.
Він показує діапазон значень, сумісних із даними та припущеннями
лінійної моделі.

Якщо інтервал перетинає нуль, дані не дають переконливо відокремити
ефект від нульового зв'язку. Нуль не перетинають
`r phi_significant_refits` із `r nrow(refits)` інтервалів.

Це важливіше за окреме красиве значення коефіцієнта. Стабільна
закономірність мала б повторюватися в різних переоцінюваннях.

## Чи прогноз пов'язаний із фактичним рухом

```{r}
#| label: fig-ar1-forecast-density
#| fig-cap: "Двовимірна гістограма прогнозованої та фактичної годинної дохідності"

plot_ar1_forecast_density(ar1_chart_data$forecast_density)
```

Звичайна діаграма розсіювання тут була б майже суцільною вертикальною
смугою, бо тисячі точок накладаються одна на одну. Тому використано
**двовимірну гістограму** (*2D histogram*):

- кожна клітинка містить групу близьких прогнозів і фактів;
- світліша клітинка означає більше годин;
- зелена діагональ показує ідеальний прогноз $y=x$;
- масштабування і наведення залишаються інтерактивними.

Кореляція між прогнозом і фактом дорівнює
`r format_number(forecast_correlation, 4)`. Значення, близьке до нуля,
означає слабкий лінійний зв'язок.

## Чи AR(1) краща за наївний прогноз

```{r}
#| label: fig-ar1-metric-improvement
#| fig-cap: "Відносна зміна похибок AR(1) порівняно з наївним прогнозом"

plot_ar1_metric_improvement(ar1_chart_data$metric_improvement)
```

Графік поділено за типом похибки:

- ліворуч показано **MAE**;
- праворуч показано **RMSE**;
- зелена смуга стосується прогнозу дохідності;
- синя смуга стосується прогнозу ціни.

Так MAE порівнюється з MAE, а RMSE з RMSE. Значення вище нуля означає,
що AR(1) має меншу похибку за наївний прогноз. Значення нижче нуля
означає перевагу наївного прогнозу. Значення біля нуля показує, що
практична різниця дуже мала.

**MAE** означає середню абсолютну похибку. **RMSE** означає корінь із
середньої квадратичної похибки і сильніше реагує на великі промахи.

```{r}
#| label: tbl-ar1-exact-metrics

metric_table <- forecast_metrics |>
  dplyr::transmute(
    `Метод` = method,
    `MAE лог-дохідності, в.п.` = 100 * return_mae,
    `RMSE лог-дохідності, в.п.` = 100 * return_rmse,
    `MAE ціни, USDT` = price_mae,
    `RMSE ціни, USDT` = price_rmse,
    `Точність напрямку` = directional_accuracy
  )

knitr::kable(
  metric_table,
  digits = 4,
  align = c("l", "r", "r", "r", "r", "r"),
  caption = "Точні значення прогнозних метрик"
)
```

Таблиця залишена лише для точних чисел. Основний висновок має бути
видимим на графіках.

## Чи перевага стабільна в часі

```{r}
#| label: fig-ar1-rolling-rmse-difference
#| fig-cap: "Ковзна різниця RMSE між AR(1) і наївним прогнозом"

plot_ar1_rolling_rmse_difference(
  ar1_chart_data$rolling_rmse,
  rolling_window = ar1_chart_data$rolling_window
)
```

Кожна точка використовує останні 168 годин, тобто сім діб.
Показано одну різницю, а не дві майже накладені лінії:

$$
\mathrm{RMSE}_{AR(1)}-\mathrm{RMSE}_{naive}.
$$

- нижче нуля: AR(1) краща;
- вище нуля: наївний прогноз кращий;
- часті переходи через нуль: перевага нестабільна.

## Чи перевага накопичується

```{r}
#| label: fig-ar1-loss-advantage
#| fig-cap: "Накопичена різниця квадратичних похибок"

plot_ar1_loss_advantage(ar1_chart_data$loss_advantage)
```

Цей графік підсумовує різницю між квадратами похибок двох методів.
Додатне значення означає перевагу AR(1), від'ємне - перевагу
benchmark.

Кінцеве середнє значення дорівнює
`r format_number(final_loss_advantage, 6)` квадратних відсоткових
пунктів. Важлива не лише кінцева точка, а форма лінії. Стабільне
зростання було б сильнішим доказом, ніж один короткий вдалий період.

## Чи в похибках залишилася структура

```{r}
#| label: fig-ar1-error-acf
#| fig-cap: "Автокореляційна функція позавибіркових похибок AR(1)"

plot_ar1_forecast_error_acf(ar1_chart_data$forecast_error_acf)
```

**ACF**, або автокореляційна функція, перевіряє, чи пов'язані похибки
з їхніми попередніми значеннями. Якщо модель використала всю просту
лінійну залежність, великі стовпчики не повинні систематично виходити
за жовті межі.

За межі виходять `r acf_significant_lags` із 48 лагів. Один окремий
вихід ще може бути випадковим. Багато послідовних виходів означали б,
що AR(1) залишила помітну часову структуру.

## Від прогнозу до торгового правила

Торгове правило зафіксовано до фінального тесту:

- якщо прогнозована годинна дохідність більша за нуль, тримати BTC;
- інакше тримати USDT;
- сигнал формується після завершення свічки;
- виконання відбувається за відкриттям наступної годинної свічки;
- враховуються комісія та припущення про прослизання.

Це окрема перевірка. Навіть невелике прогнозне покращення може бути
знищене частими перемиканнями і витратами.

```{r}
#| label: fig-ar1-strategy-paths
#| fig-cap: "Криві капіталу AR(1), купи й тримай та USDT"

plot_strategy_paths(ar1_chart_data$strategy_paths)
```

Лінії можна вимикати натисканням на назви в легенді. Це допомагає
роздивитися майже накладені траєкторії без втрати інтерактивності.

```{r}
#| label: fig-ar1-drawdowns
#| fig-cap: "Просідання торгових орієнтирів"

plot_strategy_drawdowns(ar1_chart_data$strategy_paths)
```

**Drawdown**, або просідання, показує падіння від попереднього
максимуму капіталу. Значення -20% означає, що капітал тимчасово був на
20% нижчим за свій попередній максимум.

```{r}
#| label: fig-ar1-position
#| fig-cap: "Годинна позиція правила AR(1): BTC або USDT"

plot_ar1_position(ar1_chart_data$position_segments)
```

Цей графік показує, як часто правило перемикається. Для годинної
моделі це особливо важливо: велика кількість перемикань збільшує
витрати навіть тоді, коли статистична похибка трохи менша.

```{r}
#| label: tbl-ar1-strategy-summary

strategy_table <- strategy_summary |>
  dplyr::transmute(
    `Стратегія` = strategy,
    `Фінальний капітал, USDT` = final_capital,
    `Чиста дохідність, %` = 100 * net_return,
    `Максимальне просідання, %` = 100 * maximum_drawdown,
    `Час у BTC, %` = 100 * time_in_market,
    `Ордери` = orders,
    `Витрати, USDT` = paid_costs
  )

knitr::kable(
  strategy_table,
  digits = 2,
  align = c("l", "r", "r", "r", "r", "r", "r"),
  caption = "Точні значення торгового порівняння"
)
```

## Висновок validation

AR(1) повинна вважатися кориснішою за наївний прогноз лише тоді, коли
одночасно виконуються три умови:

1. похибка помітно менша на тих самих годинних спостереженнях;
2. перевага повторюється в часі, а не виникає в одному короткому
   періоді;
3. торгове правило зберігає перевагу після витрат і ризику.

Фінальний test-період від
`r format_utc(experiment$sealed_test$start)` до
`r format_utc(experiment$sealed_test$end_exclusive)` UTC залишається
закритим. Його не слід відкривати, доки модель, правило і критерії
успіху не зафіксовані остаточно.
