# Кандидат AR(1): лише після перевірки

::: {.callout-important appearance="simple"}
## Головне питання

**Чи містить дохідність попередньої години корисну інформацію про
дохідність наступної години?**
:::

```{r}
#| label: setup-ar1

sys.source(
  "R/book_setup.R",
  envir = knitr::knit_global()
)

load_book_environment(
  packages = c(
    "dplyr",
    "knitr",
    "plotly",
    "scales",
    "tibble",
    "yaml"
  ),
  modules = c(
    "R/project_config.R",
    "R/project_io.R",
    "R/data_provenance.R",
    "R/hourly_ohlc_quality.R",
    "R/book_charts.R",
    "R/model_data.R",
    "R/model_diagnostics.R",
    "R/naive_baseline.R",
    "R/ar1_baseline.R",
    "R/ar1_baseline_charts.R"
  ),
  envir = knitr::knit_global()
)

config <- read_project_config()
manifest_check <- validate_data_manifest(config)

btc_1h <- read_rds_required(
  config$paths$prepared,
  "підготовлений набір ціни й дохідностей"
)

primary_raw_sha256 <- sha256_file(
  config$paths$cache[[config$primary$id]]
)
require_prepared_metadata(
  data = btc_1h,
  config = config,
  raw_sha256 = primary_raw_sha256
)

btc_1h <- require_complete_hourly_ohlc(
  data = btc_1h,
  start_time = config$study$data_start,
  end_time = config$study$data_end_exclusive,
  source_label = "Підготовлений набір"
)$data

diagnostics <- diagnose_ar1_candidate(
  hourly_data = btc_1h,
  config = config
)

options(scipen = 999, digits = 7)
```

## Чи допущено AR(1) до validation

Цей розділ не має права запускати модель самостійно. Він повторно
обчислює передумови лише на початковому навчальному періоді та
передає їх у функцію моделі як обов'язковий контракт.

```{r}
#| label: tbl-ar1-gate

ar1_gate <- diagnostics$readiness$conditions |>
  dplyr::select(
    `Умова` = condition,
    `Результат` = evidence,
    `Статус` = status
  )

knitr::kable(
  ar1_gate,
  align = c("l", "l", "c"),
  caption = "Повторна перевірка перед запуском AR(1)"
)
```

```{r}
#| label: enforce-ar1-gate
#| echo: false
#| results: asis

decision_output <- book_model_decision(
  model = "AR(1)",
  approved = diagnostics$decision$ar1_selected,
  reason = if (diagnostics$decision$ar1_selected) {
    paste(
      "Усі зафіксовані передумови виконано",
      "без використання validation або test."
    )
  } else {
    paste(
      "Не виконано:",
      paste(
        diagnostics$decision$failed_conditions,
        collapse = "; "
      )
    )
  },
  next_step = if (diagnostics$decision$ar1_selected) {
    "Запустити зафіксовану walk-forward перевірку."
  } else {
    paste(
      "Не оцінювати AR(1) на validation.",
      "Розділ завершується до запуску моделі."
    )
  }
)
cat(as.character(decision_output), "\n")

if (!diagnostics$decision$ar1_selected) {
  knitr::knit_exit()
}
```

```{r}
#| label: run-approved-ar1

experiment <- run_ar1_development_experiment(
  hourly_data = btc_1h,
  config = config,
  diagnostics = diagnostics
)
forecasts <- experiment$forecasts
refits <- experiment$refits
forecast_metrics <- experiment$forecast_metrics
strategy_summary <- experiment$strategies$summary

ar1_chart_data <- prepare_ar1_chart_data(
  forecasts = forecasts,
  refits = refits,
  forecast_metrics = forecast_metrics,
  strategy_paths = experiment$strategies$paths,
  signal_threshold = config$trading$signal_threshold_log_return,
  rolling_window = 168L,
  acf_max_lag = 48L
)

phi_significant_refits <- sum(
  ar1_chart_data$refits$phi_ci_excludes_zero
)
forecast_correlation <- stats::cor(
  ar1_chart_data$forecast_pairs$forecast,
  ar1_chart_data$forecast_pairs$actual
)

```

## Що означає AR(1)

Авторегресійна модель першого порядку записується так:

$$
r_t=\phi_0+\phi_1r_{t-1}+\varepsilon_t.
$$

Тут $r_t$ є логарифмічною дохідністю поточної години, $r_{t-1}$
є дохідністю попередньої години, а $\varepsilon_t$ є частиною руху,
яку модель не пояснила. Число 1 означає використання одного
попереднього періоду [@tsay2010, розд. 2.4, с. 37-57].

Коефіцієнт $\phi_1$ має простий сенс:

- близько до нуля: попередня година майже не допомагає;
- більше нуля: рух частіше продовжується;
- менше нуля: рух частіше частково повертається назад.

Прогноз на одну годину:

$$
\widehat r_t=\widehat\phi_0+\widehat\phi_1r_{t-1}.
$$

## Як модель перевіряється

Використовується послідовна перевірка в часі, або walk-forward
validation:

1. модель оцінюється лише на минулих годинах;
2. робиться прогноз наступної години;
3. прогноз порівнюється з фактом;
4. навчальне вікно розширюється;
5. коефіцієнти переоцінюються щомісяця.

Закритий тест не відкривається. Такий порядок зменшує ризик витоку
майбутньої інформації [@lopezDePrado2018, розд. 7.2-7.4, с. 103-105].
У внутрішній перевірці отримано
`r format(experiment$validation$hours, big.mark = " ")` прогнозів і
`r nrow(refits)` переоцінювань.

## Чи стабільний зв'язок із попередньою годиною

Точка показує оцінку $\phi_1$, вертикальний відрізок - орієнтовний
95% інтервал, а горизонтальна лінія - нульовий зв'язок. Інтервали
побудовано зі стандартної похибки звичайної лінійної регресії, або
OLS. Вони є діагностичними, а не остаточним доказом статистичної
значущості.

```{r}
#| label: intro-ar1-phi-stability
#| echo: false
#| results: asis

book_figure_intro(
  question = paste(
    "Чи має зв'язок із попередньою годиною однаковий знак",
    "і подібну силу під час усіх переоцінювань?"
  ),
  explanation = paste(
    "Кожна точка є новою оцінкою коефіцієнта phi1.",
    "Вертикальний відрізок показує орієнтовний 95% інтервал,",
    "горизонтальна лінія відповідає phi1 = 0."
  ),
  how_to_read = c(
    "Відстань точки від нуля показує оцінену силу короткого зв'язку.",
    "Зміна знака між датами означає нестабільний напрям зв'язку.",
    "Інтервал, що перетинає нуль, не відділяє ефект від нуля цією діагностикою."
  ),
  caution = paste(
    "OLS-інтервали не враховують усіх особливостей мінливості",
    "фінансових дохідностей і використовуються лише як орієнтир."
  )
)
```

```{r}
#| label: fig-ar1-phi-stability
#| fig-cap: "Оцінка коефіцієнта phi1 та орієнтовний 95% інтервал під час кожного переоцінювання AR(1)"

plot_ar1_phi_stability(ar1_chart_data$refits)
```

```{r}
#| label: comment-ar1-phi-stability
#| echo: false
#| results: asis

phi_range <- range(ar1_chart_data$refits$phi, na.rm = TRUE)
book_figure_comment(
  observation = paste0(
    "Оцінки phi1 лежать у межах від ",
    formatC(phi_range[[1L]], format = "f", digits = 4),
    " до ",
    formatC(phi_range[[2L]], format = "f", digits = 4),
    ". У ",
    phi_significant_refits,
    " із ",
    nrow(ar1_chart_data$refits),
    " переоцінювань орієнтовний інтервал не перетинає нуль."
  ),
  conclusion = if (
    phi_significant_refits < nrow(ar1_chart_data$refits) / 2
  ) {
    paste(
      "Зв'язок слабкий або нестабільний у більшості переоцінювань.",
      "Самого коефіцієнта недостатньо для практичного висновку."
    )
  } else {
    paste(
      "Знак зв'язку повторюється в багатьох переоцінюваннях,",
      "але практичну користь ще треба підтвердити прогнозною похибкою."
    )
  },
  follow_up = paste(
    "Перевірити прогноз на наступній годині, стабільність у часі",
    "та робастніші оцінки невизначеності."
  )
)
```

## Чи вищий прогноз частіше відповідає зростанню

Прогнози впорядковано від найнижчих до найвищих і поділено на десять
однакових за кількістю груп. Для кожної групи обчислено частку годин
із додатною фактичною дохідністю.

```{r}
#| label: intro-ar1-forecast-calibration
#| echo: false
#| results: asis

book_figure_intro(
  question = paste(
    "Коли AR(1) дає вищий прогноз,",
    "чи справді частіше настає додатна дохідність?"
  ),
  explanation = paste(
    "Група 1 містить найнижчі прогнози, група 10 - найвищі.",
    "Вертикальна вісь показує фактичну частку позитивних годин.",
    "Пунктирна лінія є часткою позитивних годин без поділу на групи."
  ),
  how_to_read = c(
    "Шукайте загальне зростання лінії зліва направо.",
    "Порівнюйте кожну точку з горизонтальним базовим рівнем.",
    "Наведіть курсор, щоб побачити середній прогноз, факт і кількість годин."
  ),
  caution = paste(
    "Нерівна лінія може виникати через випадкову мінливість.",
    "Графік оцінює ранжування напряму, а не точність величини прогнозу."
  )
)
```

```{r}
#| label: fig-ar1-forecast-calibration
#| fig-cap: "Фактична частка позитивних годин від групи найнижчих до групи найвищих прогнозів AR(1)"

plot_ar1_forecast_calibration(ar1_chart_data$forecast_calibration)
```

```{r}
#| label: comment-ar1-forecast-calibration
#| echo: false
#| results: asis

calibration_direction <- stats::cor(
  ar1_chart_data$forecast_calibration$decile,
  ar1_chart_data$forecast_calibration$positive_share_percent
)
book_figure_comment(
  observation = paste0(
    "Кореляція точкового прогнозу з фактом дорівнює ",
    book_format_number(forecast_correlation, 4),
    ", а кореляція номера групи з часткою позитивних годин - ",
    book_format_number(calibration_direction, 3),
    "."
  ),
  conclusion = if (abs(forecast_correlation) < 0.05) {
    paste(
      "Лінійний зв'язок прогнозу з фактом дуже слабкий.",
      "Навіть видимий порядок окремих груп потребує обережної перевірки."
    )
  } else {
    paste(
      "Прогноз має помітний зв'язок із фактом,",
      "але цього ще недостатньо для переваги над наївним орієнтиром."
    )
  },
  follow_up = paste(
    "Порівняти точні похибки AR(1) і наївного прогнозу",
    "на тих самих годинах."
  )
)
```

## Наскільки AR(1) краща за наївний прогноз

Усі чотири метрики показано на одній горизонтальній шкалі:

- праворуч від нуля AR(1) має меншу похибку;
- ліворуч від нуля кращий наївний прогноз;
- близькість до нуля означає малу практичну різницю.

```{r}
#| label: intro-ar1-metric-improvement
#| echo: false
#| results: asis

book_figure_intro(
  question = paste(
    "Чи зменшує AR(1) похибку порівняно з прогнозом",
    "«ціна не зміниться» і наскільки велика різниця?"
  ),
  explanation = paste(
    "Кожна точка відповідає одній метриці похибки.",
    "Значення обчислено як відносне зменшення похибки AR(1)",
    "порівняно з наївним прогнозом."
  ),
  how_to_read = c(
    "Нуль означає однакову похибку двох методів.",
    "Додатне значення є перевагою AR(1), від'ємне - наївного прогнозу.",
    "Оцінюйте не лише знак, а й відстань від нуля."
  ),
  caution = paste(
    "Дуже мала додатна різниця може бути статистично або практично нестійкою.",
    "MAE і RMSE вимірюють різні аспекти похибки."
  )
)
```

```{r}
#| label: fig-ar1-metric-improvement
#| fig-cap: "Відносна зміна MAE та RMSE ціни й дохідності для AR(1) проти наївного прогнозу"

plot_ar1_metric_improvement(ar1_chart_data$metric_improvement)
```

```{r}
#| label: comment-ar1-metric-improvement
#| echo: false
#| results: asis

metric_improvements <- ar1_chart_data$metric_improvement$improvement_percent
book_figure_comment(
  observation = paste0(
    "Зміна похибки лежить у межах від ",
    formatC(min(metric_improvements), format = "f", digits = 4),
    "% до ",
    formatC(max(metric_improvements), format = "f", digits = 4),
    "%."
  ),
  conclusion = if (all(metric_improvements > 0)) {
    paste(
      "AR(1) має меншу похибку за всіма чотирма метриками,",
      "але практичний сенс визначає величина, а не лише додатний знак."
    )
  } else {
    paste(
      "AR(1) не перевершує наївний прогноз за всіма метриками.",
      "Однозначної прогнозної переваги немає."
    )
  },
  follow_up = paste(
    "Перевірити, чи різниця повторюється в часі,",
    "а точні числа залишити в таблиці нижче."
  )
)
```

```{r}
#| label: tbl-ar1-exact-metrics

metric_table <- forecast_metrics |>
  dplyr::transmute(
    `Метод` = method,
    `MAE лог-дохідності, в.п.` = 100 * return_mae,
    `RMSE лог-дохідності, в.п.` = 100 * return_rmse,
    `MAE ціни, USDT` = price_mae,
    `RMSE ціни, USDT` = price_rmse,
    `Точність напрямку` = directional_accuracy
  )

knitr::kable(
  metric_table,
  digits = 4,
  align = c("l", "r", "r", "r", "r", "r"),
  caption = "Точні значення прогнозних метрик"
)
```

Таблиця містить точні числа, а графік показує практичний масштаб
різниці. MAE є середньою абсолютною похибкою, RMSE сильніше реагує на
великі промахи.

## Чи перевага зберігається в часі

Для кожної години обчислюється RMSE за останні 168 годин, тобто сім
діб. На графіку показано денне середнє різниці:

$$
\mathrm{RMSE}_{AR(1)}-\mathrm{RMSE}_{naive}.
$$

Нижче нуля краща AR(1), вище нуля кращий наївний прогноз.

```{r}
#| label: intro-ar1-rolling-rmse-difference
#| echo: false
#| results: asis

book_figure_intro(
  question = paste(
    "Чи зберігається перевага AR(1) в різні моменти часу,",
    "чи середній результат створено кількома короткими періодами?"
  ),
  explanation = paste(
    "Лінія показує денне середнє різниці двох RMSE,",
    "кожну з яких обчислено у рухомому 168-годинному вікні."
  ),
  how_to_read = c(
    "Значення нижче нуля означає меншу RMSE для AR(1).",
    "Значення вище нуля означає меншу RMSE для наївного прогнозу.",
    "Тривалі відрізки з одного боку нуля важливіші за одиничні перетини."
  ),
  caution = paste(
    "Сусідні вікна перекриваються, тому точки не є незалежними.",
    "Графік показує стабільність переваги, а не її статистичну значущість."
  )
)
```

```{r}
#| label: fig-ar1-rolling-rmse-difference
#| fig-cap: "Денне середнє різниці 168-годинної RMSE між AR(1) і наївним прогнозом"

plot_ar1_rolling_rmse_difference(
  ar1_chart_data$rolling_rmse,
  rolling_window = ar1_chart_data$rolling_window
)
```

```{r}
#| label: comment-ar1-rolling-rmse-difference
#| echo: false
#| results: asis

valid_rolling_difference <- ar1_chart_data$rolling_rmse$difference
valid_rolling_difference <- valid_rolling_difference[
  is.finite(valid_rolling_difference)
]
ar1_better_day_share <- mean(valid_rolling_difference < 0)

book_figure_comment(
  observation = paste0(
    "AR(1) має нижчу рухому RMSE у ",
    formatC(
      100 * ar1_better_day_share,
      format = "f",
      digits = 1
    ),
    "% днів із доступною оцінкою."
  ),
  conclusion = if (
    ar1_better_day_share > 0.75 ||
      ar1_better_day_share < 0.25
  ) {
    paste(
      "Перевага одного з методів домінує в часі,",
      "але її масштаб і торговий сенс ще треба оцінити."
    )
  } else {
    paste(
      "Перевага змінюється в часі й не належить стабільно одному методу.",
      "Середня метрика приховує цю несталість."
    )
  },
  follow_up = paste(
    "Перевірити, чи прогнозна різниця переживає торгові витрати",
    "та як вона пов'язана з ризиком."
  )
)
```

## Чи перетворюється прогноз на корисне торгове правило

Правило використовує лише довгу позицію:

- якщо прогнозована дохідність більша за нуль, тримати BTC;
- інакше тримати USDT;
- сигнал формується після завершення свічки;
- виконання відбувається за відкриттям наступної свічки;
- комісія та припущення про прослизання віднімаються.

### Що сталося з капіталом

Крива капіталу порівнює AR(1), «купи й тримай» та USDT без торгівлі
на однаковому проміжку, з однаковим початковим капіталом і вже після
заданих торгових витрат.

```{r}
#| label: intro-ar1-strategy-paths
#| echo: false
#| results: asis

book_figure_intro(
  question = paste(
    "Чи перетворюється прогноз AR(1) на більший капітал",
    "ніж прості правила після комісії та прослизання?"
  ),
  explanation = paste(
    "Три лінії показують капітал правила AR(1),",
    "стратегії «купи й тримай» та зберігання USDT.",
    "Усі починаються з однакової суми."
  ),
  how_to_read = c(
    "Порівнюйте фінальні рівні ліній, але також увесь шлях до них.",
    "Падіння лінії означає втрату капіталу від попередньої години.",
    "Горизонтальна пунктирна лінія позначає початковий капітал."
  ),
  caution = paste(
    "Результат стосується лише внутрішнього validation-періоду",
    "та заданих припущень про витрати.",
    "Закритий тест тут не використано."
  )
)
```

```{r}
#| label: fig-ar1-strategy-paths
#| fig-cap: "Капітал правила AR(1), «купи й тримай» та USDT на однаковому періоді після витрат"

plot_strategy_paths(ar1_chart_data$strategy_paths)
```

```{r}
#| label: comment-ar1-strategy-paths
#| echo: false
#| results: asis

best_capital_index <- which.max(strategy_summary$final_capital)
capital_results <- paste0(
  strategy_summary$strategy,
  ": ",
  formatC(
    strategy_summary$final_capital,
    format = "f",
    digits = 2
  ),
  " USDT"
)

book_figure_comment(
  observation = paste(
    "Фінальний капітал:",
    paste(capital_results, collapse = "; "),
    "."
  ),
  conclusion = if (
    identical(
      strategy_summary$strategy[[best_capital_index]],
      "AR(1): BTC або USDT"
    )
  ) {
    paste(
      "На внутрішній перевірці правило AR(1) завершило період",
      "з найбільшим капіталом серед трьох правил."
    )
  } else {
    paste(
      "На внутрішній перевірці правило AR(1) не дало",
      "найбільшого фінального капіталу серед трьох правил."
    )
  },
  follow_up = paste(
    "Порівняти просідання та кількість операцій,",
    "а остаточний висновок залишити для закритого тесту."
  )
)
```

### Яким був ризик просідання

Просідання, або drawdown, є падінням від попереднього максимуму
капіталу. Значення -20% означає, що капітал був на 20% нижчим за свій
попередній максимум.

```{r}
#| label: intro-ar1-drawdowns
#| echo: false
#| results: asis

book_figure_intro(
  question = paste(
    "Яку найбільшу тимчасову втрату мав би витримати читач",
    "для кожного з трьох правил?"
  ),
  explanation = paste(
    "Кожна лінія показує відхилення поточного капіталу",
    "від його попереднього максимуму у відсотках."
  ),
  how_to_read = c(
    "Нуль означає новий або повторений максимум капіталу.",
    "Чим нижче лінія, тим глибше просідання.",
    "Тривалість перебування нижче нуля показує час відновлення."
  ),
  caution = paste(
    "Менше просідання не гарантує більшого прибутку.",
    "Графік не показує ризики, яких не було в цьому періоді."
  )
)
```

```{r}
#| label: fig-ar1-drawdowns
#| fig-cap: "Просідання капіталу від попереднього максимуму для трьох правил"

plot_strategy_drawdowns(ar1_chart_data$strategy_paths)
```

```{r}
#| label: comment-ar1-drawdowns
#| echo: false
#| results: asis

drawdown_results <- paste0(
  strategy_summary$strategy,
  ": ",
  formatC(
    100 * strategy_summary$maximum_drawdown,
    format = "f",
    digits = 2
  ),
  "%"
)
least_drawdown_index <- which.max(
  strategy_summary$maximum_drawdown
)

book_figure_comment(
  observation = paste(
    "Максимальні просідання:",
    paste(drawdown_results, collapse = "; "),
    "."
  ),
  conclusion = paste(
    "Найменш глибоке максимальне просідання має правило",
    strategy_summary$strategy[[least_drawdown_index]],
    ". Прибуток треба оцінювати разом із цим ризиком."
  ),
  follow_up = paste(
    "Зіставити просідання з фінальним капіталом",
    "і перевірити, скільки торгів створило витрати."
  )
)
```

### Наскільки активно правило торгувало

Верхня панель показує місячну частку часу в BTC, нижня - кількість
перемикань між BTC та USDT. Часті перемикання збільшують витрати навіть
за трохи меншої прогнозної похибки.

```{r}
#| label: intro-ar1-trade-activity
#| echo: false
#| results: asis

book_figure_intro(
  question = paste(
    "Скільки часу правило AR(1) тримало BTC",
    "і як часто змінювало позицію?"
  ),
  explanation = paste(
    "Верхня панель показує частку годин у BTC для кожного місяця.",
    "Нижня панель показує кількість переходів між BTC та USDT."
  ),
  how_to_read = c(
    "100% у верхній панелі означає весь місяць у BTC, 0% - увесь місяць у USDT.",
    "Високий стовпчик унизу означає багато змін позиції.",
    "Порівнюйте місяці з високою активністю з результатом капіталу."
  ),
  caution = paste(
    "Кількість перемикань не дорівнює прибутковості.",
    "Кожна операція створює комісію та припущене прослизання."
  )
)
```

```{r}
#| label: fig-ar1-trade-activity
#| fig-cap: "Місячна частка часу правила AR(1) у BTC та кількість перемикань між BTC і USDT"

plot_ar1_trade_activity(ar1_chart_data$trade_activity)
```

```{r}
#| label: comment-ar1-trade-activity
#| echo: false
#| results: asis

ar1_strategy_row <- strategy_summary[
  strategy_summary$strategy_id == "ar1_long_cash",
  ,
  drop = FALSE
]
book_figure_comment(
  observation = paste0(
    "За весь період правило перебувало в BTC ",
    formatC(
      100 * ar1_strategy_row$time_in_market,
      format = "f",
      digits = 1
    ),
    "% часу, виконало ",
    ar1_strategy_row$orders,
    " ордерів і витратило ",
    formatC(
      ar1_strategy_row$paid_costs,
      format = "f",
      digits = 2
    ),
    " USDT."
  ),
  conclusion = paste(
    "Торгова активність є окремою ціною використання прогнозу.",
    "Невелике зменшення похибки корисне лише тоді,",
    "коли воно перекриває ці витрати."
  ),
  follow_up = paste(
    "Фіксувати поріг сигналу лише на внутрішній перевірці",
    "й не підлаштовувати його після відкриття закритого тесту."
  )
)
```

```{r}
#| label: tbl-ar1-strategy-summary

strategy_table <- strategy_summary |>
  dplyr::transmute(
    `Стратегія` = strategy,
    `Фінальний капітал, USDT` = final_capital,
    `Чиста дохідність, %` = 100 * net_return,
    `Максимальне просідання, %` = 100 * maximum_drawdown,
    `Час у BTC, %` = 100 * time_in_market,
    `Ордери` = orders,
    `Витрати, USDT` = paid_costs
  )

knitr::kable(
  strategy_table,
  digits = 2,
  align = c("l", "r", "r", "r", "r", "r", "r"),
  caption = "Точні значення торгового порівняння"
)
```

## Висновок внутрішньої перевірки

AR(1) має практичну перевагу лише за трьох одночасних умов:

1. похибка помітно менша на тих самих годинах;
2. перевага повторюється в часі;
3. торговий результат залишається кращим після витрат і просідань.

Закритий період від
`r format_utc(experiment$sealed_test$start)` до
`r format_utc(experiment$sealed_test$end_exclusive)` UTC не
використовується для виправлення моделі або правила.
