# Наївний еталон для майбутнього порівняння

::: {.callout-important appearance="simple"}
## Головне питання

**Який найпростіший прогноз повинна перевершити складніша модель,
якщо вона прогнозує наступну ціну або середню дохідність?**
:::

::: {.callout-warning appearance="simple"}
## Межа цього розділу

Тут фіксується **наївний еталон для порівняння** (англійською
`benchmark`), але не обирається наступна модель і не визначається
переможець. Код показує механізм на відомій частині даних. Майбутнє
порівняння має запустити еталон і кандидата одночасно на тих самих
годинах.
:::

```{r}
#| label: setup-naive-benchmark

sys.source(
  "R/book_setup.R",
  envir = knitr::knit_global()
)

load_book_environment(
  packages = c(
    "dplyr",
    "knitr",
    "plotly",
    "tibble",
    "yaml"
  ),
  modules = c(
    "R/project_config.R",
    "R/project_io.R",
    "R/data_provenance.R",
    "R/hourly_ohlc_quality.R",
    "R/book_charts.R",
    "R/naive_benchmark.R",
    "R/naive_benchmark_charts.R"
  ),
  envir = knitr::knit_global()
)

config <- read_project_config()
manifest_check <- validate_data_manifest(config)

btc_1h <- read_rds_required(
  config$paths$prepared,
  "підготовлений набір ціни й дохідностей"
)
primary_raw_sha256 <- sha256_file(
  config$paths$cache[[config$primary$id]]
)
require_prepared_metadata(
  data = btc_1h,
  config = config,
  raw_sha256 = primary_raw_sha256
)
btc_1h <- require_complete_hourly_ohlc(
  data = btc_1h,
  start_time = config$study$data_start,
  end_time = config$study$data_end_exclusive,
  source_label = "Підготовлений набір"
)$data

illustration_start <- config$study$data_start + 24 * 60 * 60
illustration_end_exclusive <-
  illustration_start + 14 * 24 * 60 * 60

if (
  illustration_end_exclusive >=
    config$evaluation$validation_start
) {
  stop(
    paste(
      "Ілюстрація наївного еталона випадково досягла",
      "періоду внутрішньої перевірки."
    )
  )
}

naive_illustration <- build_naive_point_benchmark(
  hourly_data = btc_1h,
  start_time = illustration_start,
  end_exclusive = illustration_end_exclusive
)

options(scipen = 999, digits = 7)
```

## Навіщо потрібен простий еталон

Складніша формула сама по собі не означає кращий прогноз. Спочатку
треба зафіксувати просте правило, а потім перевірити, чи дає
кандидат меншу похибку на тому самому прогнозному періоді.

Tsay описує випадкове блукання логарифмованої ціни

$$
p_{t+1}=p_t+a_{t+1},
$$

де $a_{t+1}$ є новою непередбачуваною зміною з нульовим середнім.
Точковий прогноз такої моделі дорівнює останньому відомому значенню
[@tsay2010, розд. 2.7.1, с. 72]. Tsay також наголошує, що моделі
треба оцінювати на окремій прогнозній підвибірці й за однаково
визначеною похибкою [@tsay2010, розд. 4.4.2, с. 215-218].

Отже, еталон потрібен не для підтвердження випадкового блукання,
а як мінімальний рівень, із яким має бути чесно зіставлений
майбутній прогноз.

## Яке правило зафіксовано

Нехай $P_t$ - ціна закриття години, а
$p_t=\ln(P_t)$ - її натуральний логарифм. Логарифмічна дохідність
наступної години дорівнює

$$
r_{t+1}=p_{t+1}-p_t.
$$

Наївний прогноз на одну годину:

$$
\widehat p_{t+1\mid t}=p_t.
$$

«Шапка» над величиною означає прогноз. Запис $t+1\mid t$ читається
як «значення для наступної години за інформацією, відомою до кінця
поточної години».

Після повернення до звичайної ціни:

$$
\widehat P_{t+1\mid t}=P_t.
$$

Для логарифмічної дохідності це те саме правило:

$$
\widehat r_{t+1\mid t}
=
\widehat p_{t+1\mid t}-p_t
=0.
$$

Модель не має параметрів і використовує лише ціну, відому в момент
створення прогнозу.

```{r}
#| label: tbl-naive-benchmark-contract

benchmark_contract <- tibble::tribble(
  ~`Поле`, ~`Зафіксоване значення`,
  "Ціль", "ціна закриття наступної години або її логарифмічна дохідність",
  "Горизонт", "1 година",
  "Інформація", "остання відома ціна закриття",
  "Прогноз ціни", "поточна ціна",
  "Прогноз логарифмічної дохідності", "0",
  "Показники похибки", "MAE та RMSE у базисних пунктах",
  "Умова порівняння", "однакові цільові години для еталона і кандидата"
)

knitr::kable(
  benchmark_contract,
  align = c("l", "l"),
  caption = "Контракт наївного еталона до порівняння моделей"
)
```

### Як вимірюватиметься похибка

Для кожної з $m$ цільових годин похибка визначається як

$$
e_i=r_i-\widehat r_i,
$$

тобто фактична логарифмічна дохідність мінус прогноз. Далі
обчислюються

$$
\operatorname{MAE}
=
\frac{1}{m}
\sum_{i=1}^{m}|e_i|,
\qquad
\operatorname{RMSE}
=
\sqrt{
\frac{1}{m}
\sum_{i=1}^{m}e_i^2
}.
$$

MAE (середня абсолютна похибка) є середнім модулем похибки. RMSE
(корінь із середньої квадратичної похибки) сильніше реагує на кілька
великих промахів, бо перед усередненням похибки підносяться до
квадрата. Це дві міри величини похибки, а не два різні прогнози.
Tsay подає відповідні середню абсолютну похибку (MAD) і середню
квадратичну похибку (MSE); тут MAE збігається з MAD, а RMSE дорівнює
квадратному кореню з MSE
[@tsay2010, розд. 4.4.2, с. 217].

Оскільки $r_i$ у коді зберігається як частка, результат множиться на
10 000 і подається в базисних пунктах. Один базисний пункт дорівнює
0,01 відсоткового пункта.

## Як виглядає цей прогноз

Графік нижче будується локально на двотижневому фрагменті, який
повністю належить відомій частині даних. Це лише пояснення
механізму, а не оцінка майбутньої якості.

```{r}
#| label: intro-naive-benchmark
#| echo: false
#| results: asis

book_figure_intro(
  question = paste(
    "Як прогноз, що повторює останню ціну,",
    "поводиться під час фактичного руху BTC?"
  ),
  explanation = paste(
    "Верхня панель зіставляє фактичну ціну закриття",
    "з пунктирним наївним прогнозом.",
    "Нижня панель показує факт мінус наївний прогноз",
    "логарифмічної дохідності у базисних пунктах."
  ),
  how_to_read = c(
    "Угорі перевірте, що прогноз для години t+1 повторює ціну години t.",
    "Нуль унизу означає, що ціна за годину не змінилася.",
    "Додатна похибка відповідає зростанню, від'ємна - падінню.",
    "Зіставте найбільші промахи з рухом ціни на верхній панелі."
  ),
  caution = paste(
    "Для прогнозу нульової логарифмічної дохідності похибка дорівнює",
    "фактичній логарифмічній дохідності. Це не прогноз іншої моделі."
  )
)
```

```{r}
#| label: fig-naive-point-benchmark
#| fig-cap: "Фактична ціна, наївний прогноз і його похибка на відомому двотижневому фрагменті"

plot_naive_point_benchmark(
  naive_illustration,
  quote_currency = config$primary$quote_currency
)
```

```{r}
#| label: review-naive-benchmark
#| echo: false
#| results: asis

book_figure_review(
  questions = c(
    "У які години модуль похибки був найбільшим?",
    "Чи групуються великі промахи в окремі часові ділянки?",
    "Чому масштаб рівня ціни не показує масштаб годинної похибки?"
  ),
  source_step = paste(
    "Формулу наївного еталона вже зафіксовано.",
    "Після вибору прогнозної цілі кандидат і еталон",
    "будуть оцінені одним кодом на тих самих годинах."
  )
)
```

## Як відбудеться майбутнє порівняння

Для кандидата код прийматиме таблицю з двома полями:
`target_time` і `forecast_log_return`. Часові ключі мають точно
збігатися з еталоном за складом і порядком. Лише після цієї перевірки
код обчислить дві строки метрик: наївний прогноз і кандидат.

Відношення

$$
Q_{\mathrm{MAE}}
=
\frac{\operatorname{MAE}_{\mathrm{candidate}}}
     {\operatorname{MAE}_{\mathrm{naive}}}
$$

та аналогічне відношення для RMSE лише показують числовий масштаб
відносно наївного еталона. Значення менше 1 означає меншу похибку
кандидата, а значення більше 1 - більшу. Саме відношення не показує,
чи є різниця стійкою, статистично переконливою або практично
корисною. Код не перетворює його на автоматичний статус.

Функція `compare_return_forecast_to_naive()` вже реалізує цей
контракт, але в поточному розділі не запускається, бо прогнозу
кандидата ще немає.

::: {.callout-note appearance="simple"}
## Якщо прогнозна ціль зміниться

Цей еталон придатний для наступної ціни або середньої
логарифмічної дохідності. Він не є мірилом для прогнозу
волатильності.

Якщо після аналізу графіків і теорії обирається умовна дисперсія або
масштаб наступного руху, перед порівнянням треба окремо зафіксувати
простий еталон волатильності. Лише після цього його можна чесно
зіставляти, наприклад, із GARCH-моделлю умовної дисперсії,
експоненційно зваженим рухомим середнім або моделлю на основі
внутрішньогодинного діапазону.
:::

## Що зафіксовано зараз

- наївний прогноз ціни та логарифмічної дохідності;
- горизонт в одну годину;
- однакові години й однакові втрати для майбутнього порівняння;
- відсутність автоматичного вибору моделі;
- заборона порівнювати моделі з різними прогнозними цілями.

Період внутрішньої перевірки та закритий тестовий період у цьому
розділі не оцінюються. Їхні метрики мають бути обчислені одночасно
для наївного еталона і вже визначеного кандидата.
